ACORDAO-COMPLETO-2345544

ACÓRDÃO 1951/2019 ATA 7/2019 - SEGUNDA CÂMARA

VISTOS, relatados e discutidos estes autos da Tomada de Contas Especial autuada em cumprimento às disposições do subitem 9.1 do Acórdão 10041/2015-TCU-Segunda Câmara, proferido no bojo do processo TC Processo 002.695/2013-8, que tratou do Relatório de Auditoria, referente à fiscalização realizada no Município de Augustinópolis/TO para avaliar a gestão de recursos públicos oriundos de transferências voluntárias e de repasses na modalidade fundo a fundo, com ênfase nas áreas de saúde, educação e infraestrutura.
ACORDAM os Ministros do Tribunal de Contas da União, reunidos em Sessão da 2ª Câmara, ante as razões expostas pelo Relator, em: 
9.1. com fundamento nos arts. 1º, inciso I, 16, inciso III, alíneas b e c, 19, caput, da Lei 8.443/1992, julgar irregulares as contas dos responsáveis adiante relacionados e condená-los, na forma indicada, ao pagamento das quantias especificadas, com a fixação do prazo de quinze dias, a contar das notificações, para comprovarem, perante o Tribunal (art. 214, inciso III, alínea a, do RI/TCU) , o recolhimento da dívida a favor do cofre  especificado a seguir, atualizada monetariamente e acrescida dos juros de mora, calculados a partir das datas consignadas até a data do efetivo recolhimento, na forma prevista na legislação em vigor:
9.1.1. responsável: Município de Augustinópolis/TO, com recolhimento a favor do Fundo Nacional de Saúde:
	Data de ocorrência
	Valor - R$

	27/07/2011
	5.822,00

	09/09/2011
	8.968,48

	10/10/2011
	9.192,99

	10/11/2011
	10.375,72

	10/09/2012
	15.376,68

	10/10/2012
	12.003,37

	12/11/2012
	11.453,48

	18/12/2012
	  1.834,00

9.1.2. responsáveis solidários: Sra. Maria do Carmo de Alcântara Silva e Município de Augustinópolis/TO, com recolhimento a favor do Fundo Nacional de Saúde: 
	Data de ocorrência
	Valor - R$

	10/02/2011
	4.158,08

	10/09/2012
	19.656,58

	10/09/2012
	10.343,42

9.1.3. responsáveis solidários: Sr. Edimar da Silva e Sr. Júlio da Silva Oliveira, com recolhimento a favor do Fundo Nacional de Saúde:
	Data de ocorrência
	Valor - R$

	27/05/2011
	6.106,80

	1º/06/2011
	2.000,00

	28/06/2011
	3.324,00

9.1.4. responsáveis solidários: Sra. Maria do Carmo de Alcântara Silva, Sr. Pedro Coelho Amaro Júnior e Incopra Indústria Metalúrgica Eireli - ME, com recolhimento a favor do Tesouro Nacional: 
	Data de ocorrência
	Valor - R$

	15/02/2012
	7.410,00

9.2. aplicar individualmente aos responsáveis abaixo indicados as multas adiante consignadas, nos corre6spondentes valores, fixando-lhes o prazo de 15 (quinze) dias, a contar do recebimento das notificações, para que comprovem, perante o Tribunal, o recolhimento das dívidas ao Tesouro Nacional (art. 214, inciso III, alínea a, do Regimento Interno/TCU) , atualizadas monetariamente desde a data deste Acórdão até a data do efetivo recolhimento, se forem pagas após o vencimento, na forma da legislação em vigor:
9.2.1. multa do art. 57 da Lei 8.443/1992:
	Responsável
	Valor (R$) 

	Maria do Carmo de Alcântara Silva
	6.000,00

	Edimar da Silva
	3.500,00

	Júlio da Silva Oliveira
	3.500,00

	Pedro Coelho Amaro
	3.500,00

	Incopra Indústria Metalúrgica Eireli - ME
	3.500,00

9.2.2. multa do art. 58, inciso I, da Lei 8.443/1992:
	Responsável
	Valor (R$) 

	Maria do Carmo de Alcântara Silva
	3.500,00

9.2.3. multa do art. 58, inciso II, da Lei 8.443/1992: 
		Responsável
	Valor (R$) 

	Maria do Carmo de Alcântara Silva
	5.000,00

	Damon Coelho Lima
	4.000,00

	Edimar da Silva
	3.500,00

	Manoel Evandro de Araújo Sousa
	3.500,00

	Nadjany Gomes de Sousa
	3.500,00

	Maria Edinalva Teixeira da Silva Veras
	3.500,00

	Pedro Coelho Amaro Junior
	3.500,00

9.3. autorizar, caso requerido, nos termos do art. 26 da Lei 8.443/1992 c/c o art. 217 do Regimento Interno/TCU, o parcelamento das dívidas em até 36 (trinta e seis) parcelas mensais e sucessivas, sobre as quais incidirão os correspondentes acréscimos legais (débito: atualização monetária e juros de mora; multa: atualização monetária) , esclarecendo aos responsáveis que a falta de pagamento de qualquer parcela importará no vencimento antecipado do saldo devedor, sem prejuízo das demais medidas legais; 
9.4. autorizar, desde logo, com base no art. 28, inciso II, da Lei 8.443/1992, a cobrança judicial das dívidas, caso não atendidas as notificações;
9.5. remeter cópia deste Acórdão à Procuradoria da República no Estado do Tocantins, com fundamento no art. 16, § 3º, da Lei 8.443/1992 c/c art. 209, § 7º, do Regimento Interno/TCU, para as providências que entender pertinentes.

Tomada de Contas Especial autuada por força do Acórdão 10.041/2015  2ª Câmara, em fase de análise dos elementos de defesa dos responsáveis relativamente a irregularidades na aplicação dos recursos públicos no objeto do ajuste e a falhas em procedimentos licitatórios.

Segunda Câmara

Município de Augustinópolis/TO.

3. Responsáveis: Maria do Carmo de Alcântara Silva (XXX.026.833-XX), Edimar da Silva (XXX.609.863-XX), Júlio da Silva Oliveira (XXX.310.403-XX), Pedro Coelho Amaro Júnior (XXX.828.901-XX), Nadjany Gomes de Sousa (XXX.405.834-XX), Maria Edinalva Teixeira da Silva Veras (XXX.770.621-XX), Manoel Evandro de Araújo Sousa (XXX.641.471-XX), Damon Coelho Lima (XXX.003.296-XX), R.L. Santana ME  (09.405.223/0001-03), Distribuidora Ômega Ltda. (11.187.037/0001-97), Município de Augustinópolis (00.237.206/0001-30), e Incopra Indústria Metalúrgica Eireli - ME (26.714.188/0001-23).

13.1. Ministros presentes: Ana Arraes (Presidente), Aroldo Cedraz e Raimundo Carreiro.
13.2. Ministros-Substitutos presentes: Marcos Bemquerer Costa (Relator) e André Luís de Carvalho.

ACORDAO-COMPLETO-2520682

Acórdão 1034/2022 - Segunda Câmara

ACORDAO-COMPLETO-2423461

Acórdão de Relação 8838/2020 - Segunda Câmara

Acórdão de Relação

MARCOS BEMQUERER

Cuidam os autos da Tomada de Contas Especial autuada como processo apartado, em cumprimento às disposições do subitem 9.1 do Acórdão 10041/2015-TCU-Segunda Câmara, proferido no bojo do processo TC Processo 002.695/2013-8, que tratou do Relatório de Auditoria, referente à fiscalização realizada no Município de Augustinópolis/TO pela então Secex/TO, denominada atualmente de Secretaria do TCU no Estado do Tocantins - SEC-TO, nos termos da Resolução/TCU 305/2018 e da Portaria/TCU 2/2019.
2.	O escopo daquele trabalho fiscalizatório consistiu em avaliar a gestão de recursos públicos repassados ao referido município nos exercícios de 2011 e 2012 por meio de transferências voluntárias e de repasses na modalidade fundo a fundo, com ênfase nas áreas de saúde, educação e infraestrutura.
3.	Naquela ocasião, foram fiscalizados recursos da ordem de R$ 11,5 milhões, referentes a treze instrumentos de transferências voluntárias (três convênios, quatro termos de compromisso e seis contratos de repasse) e a repasses fundo a fundo, oriundos do Fundo Nacional de Saúde - FNS. Além disso, aquela equipe de auditoria examinou cerca de vinte e três procedimentos licitatórios relacionados aos ajustes celebrados e às transferências do FNS.
4.	Em razão dos diversos achados de auditoria, a então Secex/TO propôs, no processo do Relatório de Auditoria (TC Processo 002.695/2013-8) , a conversão dos autos em Tomada de Contas Especial, com citação de três gestores, audiência de quinze responsáveis e de quinze empresas contratadas pelo Município de Augustinópolis/TO.
5.	Ao apreciar aqueles autos de auditoria, ponderei sobre a necessidade de alguns ajustes naquela proposta de encaminhamento, e esta 2ª Câmara adotou o Acórdão 10.041/2015 que, em síntese, contemplou:
	5.1. a formação de processo apartado de natureza de tomada de contas especial (subitem 9.1 do Acórdão 10041/2015-TCU-Segunda Câmara) ;
	5.2. a citação, nos autos do processo apartado de TCE, dos responsáveis indicados, relativamente aos danos apurados na gestão dos recursos públicos oriundos do FNS e do Convênio 752.901/2010, firmado com o Ministério da Integração Nacional (subitens 9.2, 9.2.1 a 9.2.4.3, do Acórdão 10041/2015-TCU-Segunda Câmara) ; 
	5.3. a audiência dos responsáveis por falhas relacionadas à gestão dos recursos do FNS e do Convênio 752.901/2010 (subitens 9.3, 9.3.1 a 9.3.2, do Acórdão 10041/2015-TCU-Segunda Câmara) ;
	5.4. a audiência, nos autos do TC Processo 002.695/2013-8, sobre falhas referentes à gestão de outros ajustes (subitens 9.4, 9.4.1 a 9.4.3, do Acórdão 10041/2015-TCU-Segunda Câmara) ; 
	5.5. determinações à Secex/TO para (subitem 9.5 do Acórdão 10041/2015-TCU-Segunda Câmara) : a) elaboração de matriz de responsabilização (subitem 9.5.1 do Acórdão 10041/2015-TCU-Segunda Câmara) ; b) promoção, se fosse o caso, de audiências, conforme a apuração da matriz de responsabilização, com a indicação expressa no ofício de audiência da conduta individualizada de cada responsável (subitem 9.5.2 do Acórdão 10041/2015-TCU-Segunda Câmara) ; c) oitiva das empresas licitantes e/ou contratadas para as quais havia indícios de fraude à licitação (subitem 9.5.3 do Acórdão 10041/2015-TCU-Segunda Câmara) ; d) audiência, se fosse o caso, nos autos do processo apartado de TCE, sobre eventuais irregularidades nos procedimentos licitatórios relacionados aos recursos do FNS e do Convênio 752.901/2010 (subitem 9.5.4 do Acórdão 10041/2015-TCU-Segunda Câmara) .
6.	Em cumprimento às disposições dos subitens 9.2, 9.3 e 9.5.4 do multicitado Acórdão 10041/2015-TCU-Segunda Câmara, a unidade instrutiva promoveu as citações, audiências e oitivas, deixando consignado que dos doze responsáveis arrolados nestes autos da Tomada de Contas Especial três optaram pela revelia, quais sejam, o Município de Augustinópolis/TO, o Sr. Damon Coelho Lima (ex-assessor jurídico do Município de Augustinópolis/TO) e a empresa Incopra Indústria Metalúrgica Eireli - ME somente em relação à oitiva que lhe foi encaminhada, haja vista que ofereceu alegações de defesa em atenção à citação solidária.
7.	Os elementos de defesa encaminhados pelos demais responsáveis em atendimento às citações, audiências e oitivas foram resumidos e analisados pela então Secex/TO na instrução da peça 166, cujo excerto reproduzo a seguir, com os ajustes necessários (peça 166) : 
"CITAÇÕES E ALEGAÇÕES DE DEFESA 
17. Tendo em vista a extensão de imputações, de responsáveis, de objetos e de alegações a serem objeto de avaliação, faremos análises individualizadas, distinguidas por tópico, visando a facilitar a compreensão e a definição de cada situação para os fins do julgamento devido.
I
18. Irregularidade indiciária  (subitem 9.2.1 do Acórdão 10041/2015-TCU-Segunda Câmara) : 'por não comprovar o recebimento por parte da Prefeitura de Augustinópolis ou a entrega por parte da empresa contratada dos produtos farmacêuticos em documento específico ou nos próprios documentos fiscais; não haver a Prefeitura de Augustinópolis feito a contabilização dos valores discriminados nas notas fiscais em conta de Ativo Patrimonial da Prefeitura de Augustinópolis/TO representativa de estoques em almoxarifado, não comprovar a existência de listagens de inventários de materiais (mensais, semestrais ou de final de exercício) para fins de conciliação periódica dos saldos contábeis e aqueles apurados em eventuais estoques físicos, bem como por não comprovar suficiente e adequadamente a dispensação em favor de usuários do Sistema Único de Saúde (SUS) de medicamentos e fármacos custeados com recursos federais repassados pelo Fundo Nacional de Saúde (FNS) , no âmbito do bloco de financiamento da Assistência Farmacêutica, circunstâncias que impedem a comprovação da boa e regular aplicação dos recursos públicos':
	Data de ocorrência
	Valor R$

	18/01/2011
	6.580,00

	19/01/2011
	6.574,00

	07/02/2011
	6.575,00

	18/03/2011
	1.575,00

	18/03/2011
	5.000,00

	21/04/2011
	2.215,50

	28/04/2011
	4.355,04

	11/05/2011
	5.250,00

	11/05/2011
	1.327,00

	08/06/2011
	6.225,00

	19/09/2011
	2.372,00

	26/09/2011
	2.740,00

	26/09/2011
	1.676,46

	30/09/2011
	1.840,20

	13/10/2011
	140,80

	13/10/2011
	991,00

	20/10/2011
	6.627,70

	24/11/2011
	750,35

	24/11/2011
	5.473,00

	16/12/2011
	1.067,00

	16/12/2011
	1.269,00

	16/12/2011
	1.016,25

	19/12/2011
	930,00

	19/12/2011
	233,00

	19/12/2011
	1.986,91

	02/03/2012
	4.088,00

	02/03/2012
	296,25

	02/03/2012
	2.163,86

	02/03/2012
	2.729,40

	06/03/2012
	1.387,40

	06/03/2012
	1.720,90

	13/03/2012
	7.292,36

	07/05/2012
	4.565,37

Responsáveis solidários: Sra. Maria do Carmo de Alcântara Silva, ex-Prefeita do Município de Augustinópolis, e empresa R.L. Santana (nome de fantasia Drogatins) . 
Alegações
Da Sra. Maria do Carmo de Alcântara Silva
19. Embora tenha constituído advogado nestes autos (peça 49, 50 e 135) , registra-se que Maria do Carmo de Alcântara Silva, ex-prefeita de Augustinópolis/TO, direta e plenamente defendeu-se interpondo alegações e documentos específicos (peças 65-67) no intuito de contraditar as situações hipoteticamente lesivas delineadas na citação (peça 15) .
20. Concernindo à hipótese lesiva descrita no parágrafo 18 defendeu-se nas seguintes bases:
i. anexou cópias de notas fiscais e ordens de pagamento aduzindo que tais documentos comprovariam o recebimento de todos os produtos farmacêuticos adquiridos da R.L. Santana (peça 65, p. 1, 7-198) ;
ii. juntou relatório contábil denominado 'Balancete de Verificação' como prova de contabilização em conta do ativo patrimonial representativa de estoques em almoxarifado, alegando que tais relatórios também supririam a lacuna da inexistência de listagens de inventários de materiais (mensais, semestrais ou de final de exercício) para fins de conciliação periódica dos saldos contábeis e aqueles apurados em eventuais estoques físicos (peça 65, p. 1-2 e 199-213) ;
iii. finalmente, afirmou que a comprovação e o controle da distribuição de medicamentos e fármacos em favor de usuários do SUS era feita por meio de listagem contendo o nome do beneficiário, endereço e indicação dos produtos dispensados (peça 65, p. 2 e 214-301) .
Da R.L. Santana 
21. Por seu lado, respondendo à citação pelo fato de não comprovar as entregas nos exercícios 2011 e 2012, pelas quais recebeu pagamentos do município de Augustinópolis/TO (peça 16, p. 1, item 2) , provenientes do FNS, no contexto do Bloco de Assistência Farmacêutica, a pessoa jurídica R.L. Santana (Drogatins) refutou a imputação, alegando (peças 40-42) : 
i. que o verso das notas fiscais correspondentes foram atestadas por servidor da Administração, dando concretude aos regramentos previstos na legislação, presumindo que a conclusão dos auditores do TCU decorreria da falta de acesso a tais documentos fiscais ou da análise superficial daqueles, apresentando cópias de pedidos emitidos pela prefeitura, de notas fiscais de fornecimento e documentos inerentes aos pagamentos (peça 40, p. 7-91, e peças 41-42) ;
ii. em complemento, transcreveu ementa de julgado do Tribunal de Contas do Estado do Mato Grosso (TCE/MT) no qual há trecho registrando que o atesto em notas fiscais emitidas comprova suficientemente o cumprimento da obrigação a cargo do fornecedor ou prestador (peça 40, p. 2-5) .
Análise das alegações 
22. Antes de empreender análise objetiva atinente às alegações precedentes é oportuno lembrar que do montante repassado em 2011 pelo FNS ao município, por meio do Bloco de Assistência Farmacêutica (R$ 85.466,29) , o fornecedor R.L. Santana foi beneficiário de R$ 78.041,46 e a Distribuidora Ômega Ltda. de outros R$ 7.008,71. A soma dos valores dirigidos a esses dois fornecedores representaram 99,51% das verbas oriundas do FNS.
23. Já do valor transferido pelo FNS em 2012 (R$ 78.891,96) os mesmos fornecedores continuaram com a primazia, cabendo à Distribuidora Ômega Ltda. pagamentos que montaram R$ 55.037,99 e à R.L. Santana R$ 24.243,54. Nesse exercício, a soma de valores direcionados aos supostos fornecedores superou os repasses do FNS porque contaram com o saldo financeiro de 2011 e com rendimentos auferidos no exercício.
24. O alcance da então prefeita e não do (s) titular (es) da pasta da saúde decorreu do fato de que toda a documentação relacionada à realização de despesas (pedidos de compras, empenhos, autorizações de pagamento etc.) custeadas com recursos vinculados ao Fundo Municipal de Saúde (FMS) , inclusive os repassados pelo FNS via blocos de financiamento então regidos principalmente pela Portaria GM/MS 204/2007, deixava patente que a gestão dos recursos verdadeiramente não competia ao secretário municipal de saúde, violando o princípio da direção única em cada esfera de governo, aplicável à gestão das fontes de financiamento de ações e serviços inerentes ao Sistema Único de Saúde (SUS) , à disposição de cada ente público da Federação, violando diretriz explicitamente preconizada na legislação pátria (art. 198, inciso I, da Carta Magna, c/c o art. 7º, inciso IX, art. 9º, inciso III e art. 15, inciso II, da Lei 8.080/1990) .
25. As próprias notas fiscais emitidas naqueles exercícios revelaram que tais empresas tinham o mesmo endereço (por exemplo, peça 40, p. 11, e peça 54, p. 21) , aliás, mesma rua da sede da Prefeitura de Augustinópolis/TO (peça 10) . Some-se [a tais informações que] dados cadastrais oficiais mantidos junto à Receita Federal do Brasil (RFB) explicitam que possuem titular comum. A pessoa jurídica R.L. Santana possui natureza jurídica do tipo 'empresário', cujo titular é Ricardo Lopes Santana, sendo esta pessoa física também sócio administrador da Distribuidora Ômega Ltda. (peças 8-9) .
26. Feita essa contextualização, passamos a avaliar os argumentos de defesa oferecidos pelas partes citadas.
27. Primeiramente, as cópias de formulários denominados 'solicitação de compras e serviços', de notas de empenho, de ordens de pagamento, de recibos, de cheques e comprovantes de transferências bancárias (por exemplo, peça 40, p. 7-10, 17; peça 41, p. 33; peça 65, p. 8, 17 etc.) apresentadas por ambos os citados não são capazes de elidir a hipótese pelas quais foram instados a apresentar defesa, ou seja, a ausência de elementos documentais aptos a comprovar adequada e suficientemente as entregas dos produtos farmacêuticos pela empresa e o efetivo recebimento pela secretaria de saúde municipal, por meio de atos e registros críveis.
28. Volvendo-nos à ex-prefeita Maria do Carmo de Alcântara Silva opinamos que suas alegações de defesa comportam integral rejeição, por flagrante insubsistência, pelas razões abaixo: 
i. são apresentadas várias notas fiscais do exercício 2010, período não alcançado no escopo dos exames da fiscalização (por exemplo, peça 65, p. 9-16, 18-25) ;
ii. todas as demais notas fiscais contemplam como suposta comprovação meramente um carimbo de atesto, invariavelmente aposto numa página em branco, em nenhum caso sequer essa suposta medida foi realizada na parte frontal e descritiva do documento fiscal, mesmo dispondo sempre de espaço suficiente para o modelo da tal certificação, observando-se ainda que o suposto agente municipal recebedor dos medicamentos nunca menciona o número do documento fiscal ao qual sua simples chancela e datação deveria se reportar (peça 65, p. 1, 27-198) ;
iii.	há casos nos quais os carimbos com o [não] confiável método de atestação do recebimento de mercadorias anota data anterior à da emissão das notas fiscais, às vezes com dias de antecedência (peça 65, p. 72-75, 79-84) ; 
iv.	também merece pouca credibilidade esses recursos gráficos exibidos após a citação, no intuito de confirmar recebimentos de medicamentos, haja vista que em ocasião anterior, demandada via diligência no âmbito do Relatório de Auditoria que originou a presente TCE, a mesma responsável apresentou as mesmas notas fiscais desprovidas de qualquer indicativo de que as supostas aquisições haviam sido atestadas por algum servidor ou preposto do município (peça 240, p. 10-19, 25-24, 45-49, do TC Processo 002.695/2013-8) ; 
v.	por outro lado, os balancetes de verificação associados ao FMS [Fundo Municipal de Saúde] e a lançamentos nos exercícios 2011 e 2012 não favorecem a alegante (peça 65, p. 200-206 e 207-213) . Além de não ser demonstração contábil em sentido estrito, nem ter função analítica e probatória como o livro contábil denominado Razão, apropriado à comprovação que se requer nestes autos, os balancetes revelam apenas o total dos lançamentos a débito e a crédito, sendo mero instrumento de conferência prévia antes do levantamento das demonstrações contábeis propriamente ditas;
vi.	ainda nos referindo aos balancetes, caso exprimam informações verídicas, mostram que a conta 'Estoque Interno - Almoxarifado', da categoria Material de Consumo, do subgrupo Estoques, do grupo Circulante, do Ativo vinculado ao FMS, nem exibe saldo no início ou no final de cada exercício, o que corrobora a presunção de que não ingressavam nem permaneciam nos estoques de qualquer natureza, inclusive fármacos (peça 65, p. 200 e 207) ;
vii. some-se que a indicação de despesas classificadas como 'Material Farmacológico' nos balancetes (peça 65, p. 203 e 210) aponta conta própria para controle orçamentário, especificamente quanto a despesas incorridas com material de consumo (3.3.3.90.30) , lembrando que nunca houve dúvida quanto ao fato de que foi utilizada fonte orçamentária para compras e pagamentos com tal finalidade;
viii.	o material de defesa carece completamente de qualquer listagem de inventário de itens passíveis de controle em almoxarifado, eventualmente produzida para fins de conciliação dos saldos contábeis e aqueles apurados nas contagens de estoque físico, ainda que fosse apenas um exemplar para ilustrar, seja mensal, semestral ou de final de exercício emitido. Também não foram apresentadas, mesmo para fins exemplificativos, fichas de controle individual de qualquer produto daquela natureza, que tenha sido elaborada por meio de formulários manuais ou a partir de registros eletrônicos;
ix.	finalmente, os elementos apresentados para comprovar ter havido controle na distribuição de medicamentos e fármacos em favor de usuários do SUS contradizem as alegações de que isso se dava por meio listagem organizada, contendo o nome do beneficiário, endereço e indicação dos produtos distribuídos. Os papéis apresentados são anotações a mão livre, esparsas e ininteligíveis (peça 65, p. 2 e 215-301) . Some-se que não foram apresentados, como é de praxe, receituários emitidos por médicos ou recibos dos contemplados, de modo a conter elementos minimamente consistentes para comprovar efetivos fornecimentos (especificação do produto farmacológico, quantidade do medicamento, unidade municipal fornecedora, assinatura ou digital do usuário atestando o recebimento, identificação do farmacêutico ou preposto municipal responsável pela dispensação e etc.) .
29. A mera apresentação de cópias das notas fiscais com os propalados carimbos em folhas alheias àquelas e desassociadas de qualquer referência ou conexão numérica ou de valor, feita pela R.L. Santana (Drogatins) , de modo similar ao caso acima analisado, além de atrair a mesma conclusão desfavorável deve ser refutada por diversas outras razões abaixo esclarecidas.
30. A primeira é que para a empresa fornecedora o elemento apto a comprovar a efetiva entrega dos próprios documentos fiscais e dos produtos acobertados por elas é o canhoto obrigatório que sempre integra o layout desses documentos numa das bordas exteriores da folha, seja de origem tipográfica ou decorrente da impressão do documento eletrônico. Em nenhum caso nos dois exercícios tal elemento foi datado e assinado por eventual recebedor (peças 40-42) , seja medicamento efetivamente ou produto ambulatorial/hospitalar. Logo, para a empresa o entendimento do TCE/MT por ela aduzido para um caso diferente e peculiar não é aplicável ao seu caso concreto.
31. Urge esclarecer, segundo a padronização e classificação de produtos adotada pelo Brasil para fins de comércio exterior e tributação, denominada Nomenclatura Comum do Mercosul, Sistema Harmonizado (NCM/SH) , os medicamentos em geral estão acobertados pelos códigos abaixo, os quais distinguem 'Produtos da Indústrias Químicas ou das Indústrias Conexas', na classe '30', a dos Produtos Farmacêuticos:
'3003 - Medicamentos (exceto os produtos das posições 30.02, 30.05 ou 30.06) constituídos por produtos misturados entre si, preparados para fins terapêuticos ou profiláticos, mas não apresentados em doses nem acondicionados para venda a retalho.
3004 - Medicamentos (exceto os produtos das posições 30.02, 30.05 ou 30.06) constituídos por produtos misturados ou não misturados, preparados para fins terapêuticos ou profiláticos, apresentados em doses (incluindo os destinados a serem administrados por via percutânea) ou acondicionados para venda a retalho.'
32. Injustificadamente, todas as notas fiscais apresentadas ao longo de 2011 e 2012 exibem para cada item no campo para NCM/SH codificação iniciada por 3900 (peças 40-42) . Além dessa sequência não ser encontrada nas tabelas publicadas pela Câmara de Comércio Exterior (Camex) , os produtos iniciados por '39' são da categoria 'plásticos e suas obras'.
33. Também não há justificativa plausível para que nenhum dos documentos fiscais não exprima qualquer valor para os campos de base de cálculo do ICMS, seja normal ou por substituição tributária, nem para os eventuais valores do tributo (peças 40-42) . 
34. Circunscrevendo-nos a medicamentos, especialmente quando envolve aquisições por órgãos da Administração pública, seja direta ou indireta, costumeiramente há isenções ou reduções de bases de cálculos, seja prevista no Regulamento do Imposto sobre Circulação de Mercadoria e Serviços do Estado do Tocantins (RICMS/TO, Decreto nº 2.912/2006, do Poder Executivo do Estado do Tocantins, com  alterações) , mormente em decorrência das disposições do Convênio Confaz ICMS 87/2002, ratificado pelo art. 550 do Regulamento supracitado. Contudo, nenhuma anotação sobre fundamentos para a isenção plena, caracterizada pela falta de destaque tributário nas notas fiscais (nem mesmo para produtos de uso ambulatorial/hospitalar) , foi inserida no campo para 'Informações Adicionais', o que é sempre exigido pela normatização supracitada, porque para estarem em conformidade aquela legislação tributária requer a observação de condicionantes e o cumprimento de obrigações acessórias.
35. Acrescente-se, como se trata de mercado regulado pela Agência Nacional de Vigilância Sanitária (Anvisa) , para controle e mapeamento das origens e da circulação esse órgão exige a individualização mediante a aposição dos números de lote dos medicamentos nos documentos fiscais em cada operação, de todos envolvidos na cadeia de produção, distribuição, transporte, comércio e dispensação (art. 9º da Portaria Anvisa nº  802/1998, e inciso I do art. 1º da Resolução da Diretoria Colegida - RDC Anvisa nº  320/2002) .
36. Por via indireta, a exigência acima também implica que, para distribuir, transportar ou comercializar, a empresa deverá comprovar que dispõe de volumes de certos e determinados lotes adquiridos de fabricantes ou atacadistas ditribuidores autorizados pela referida agência. 
37. Ato contínuo, o Ajuste Sinief nº 07/2002 do Sistema Nacional Integrado de Informações Econômico-Fiscais fixou a seguinte obrigação:
'Cláusula primeira
Fica acrescentado o § 25 ao art. 19 do Convênio s/n°, de 15 de dezembro de 1970:
'§ 25 Em se tratando dos produtos classificados nos códigos 3003 e 3004 da Nomenclatura Brasileira de Mercadoria/Sistema Harmonizado - NBM/SH, na descrição prevista na alínea 'b' do inciso IV deste artigo, deverá ser indicado o número do lote de fabricação a que a unidade pertencer, devendo a discriminação ser feita em função dos diferentes lotes de fabricação e respectivas quantidades e valores.'.
38. Acolhida e reproduzida tal pactuação, o Anexo Único do Decreto 2.912/2006  (RICMS/TO) traz ainda as seguintes disposições:
'Art. 145. Além das hipóteses previstas no art. 43 da Lei 1.287/01, é considerado inidôneo, para todos os efeitos fiscais, fazendo prova apenas em favor do Fisco, o documento que:
I - omita indicação prevista na legislação;
[...]
Art. 151. Os estabelecimentos, excetuados os de produtores agropecuários, emitem Nota Fiscal modelos 1 e 1-A que deve conter nos quadros e campos próprios, observada a disposição gráfica dos modelos instituídos em Ato do Secretário de Estado da Fazenda e o art. 142 deste Regulamento, as seguintes indicações:  (redação dada pelo Decreto 3.013/2007) 
[...]
IV - no quadro 'DADOS DO PRODUTO':
[...]
b) a descrição dos produtos, compreendendo nome, marca, tipo, modelo, série, espécie, qualidade e demais elementos que permitam sua perfeita identificação;
[...]
§ 27. Na descrição prevista na alínea 'b' do inciso IV deste artigo:  (redação dada pelo Decreto 4.559/12) .
I - para produtos classificados nos códigos 3003 e 3004 da Nomenclatura Brasileira de Mercadoria/Sistema Harmonizado - NBM/SH, é indicado o número do lote de fabricação da unidade a que pertence; (Ajuste SINIEF no 07/02)   (redação dada pelo Decreto 4.559/2012) 
Redação anterior (por ter pertinência com o exercício 2011, quando também houve transações ora examinadas) :
§ 27. Em se tratando dos produtos classificados nos códigos 3003 e 3004 da NBM/SH, na descrição prevista na alínea 'b' do inciso IV deste artigo, deve ser indicado o número do lote de fabricação a que a unidade pertencer, devendo a discriminação ser feita em função dos diferentes lotes de fabricação e respectivas quantidades e valores. (Ajuste 07/02) '
39. Inexiste qualquer indicação de lote nos documentos fiscais emitidos por R.L. Santana (peças 40-42) , fato que, além de inviabilizar a comprovação de que a empresa dispunha de estoques de medicamentos para vender ao município, descumpriu exigências da legislação sanitária e utilizou documentos fiscais que a legislação tributária classifica como inidôneos.
40. Derradeiramente, as informações acerca das empresas autorizadas a operar nos segmentos de produtos regulados pela Anvisa revelam que somente em 31/3/2014 foi ratificado o cadastro exigido para o exercício de comércio de medicamentos pela empresa em questão (peça 155) .
41. Sob tais circunstâncias não resta outra alternativa senão rejeitar integralmente as alegações deduzidas por Maria do Carmo de Alcântara Silva e por empresa R.L. Santana (Drogatins) , imputando-lhes o débito integral discriminado na citação, em regime de solidariedade.
II
42. Irregularidade indiciária  (subitem 9.2.2 do Acórdão 10041/2015-TCU-Segunda Câmara) : mesma irregularidade descrita no subitem 9.2.1 do Acórdão 10041/2015-TCU-Segunda Câmara, com débito nos seguintes valores:
	Data de ocorrência
	Valor R$

	08/07/2011
	3.251,25

	08/07/2011
	3.439,90

	13/09/2011
	3.568,81

	04/06/2012
	7.864,27

	1º/08/2012
	11.578,16

	07/08/2012
	2.945,62

	23/08/2012
	2.741,00

	23/08/2012
	3.739,90

	14/09/2012
	6.506,16

	23/10/2012
	6.052,00

	19/11/2012
	3.078,00

	19/11/2012
	3.672,80

	14/12/2012
	6.860,08

Responsáveis solidários: Maria do Carmo de Alcântara Silva, ex-Prefeita do Município de Augustinópolis (peça 15, p. 1, item 2 e p. 4-5, Dívida 2) , e a empresa Distribuidora Ômega Ltda. (peça 17, item 2) . 
Alegações
43. Pela similaridade de circunstâncias, salvo quanto aos valores envolvidos, Maria do Carmo de Alcântara Silva reproduziu os argumentos nas suas alegações específicas (peça 65, p. 2) , bem como a Distribuidora Ômega Ltda. (peças 54-55) referendou as mesmas bases aduzidas pela R.L. Santana (Drogatins) . 
44. Esta identidade argumentativa se explica porque o titular da pessoa jurídica do tipo Empresário [R. L. Santana Drogatins] é também sócio administrador da sociedade empresária [Distribuidora Ômega Ltda.], conforme esclarecido no parágrafo 25 destas laudas, sendo também signatário dos argumentos de defesa (peça 54, p. 6) .
Análise das alegações 
45. Por racionalidade e economia processual, cabem e indubitavelmente são aplicáveis ao caso em questão as mesmas considerações e conclusões registradas nos parágrafos 22 a 41, precedentes, inclusive quanto à habilitação pela Anvisa para a Distribuidora Ômega atuar com armazenamento, distribuição e expedição de medicamentos após 2012 (peça 156) . Assim esclarecido, defendemos a inteira rejeição das alegações da pessoa física e da pessoa jurídica em questão.
III
46. Irregularidades indiciárias  (subitens 9.2.3, 9.2.3.1 e 9.2.3.2 do Acórdão 10041/2015-TCU-Segunda Câmara) : 
'9.2.3.1. por não comprovarem o nexo relacional entre supostos pagamentos dos encargos previdenciários adiante discriminados e a remuneração de profissionais (servidores ou contratados, integrantes de equipes do Programa Saúde da Família, do Programa de Saúde Bucal, agentes comunitários de saúde e agentes de combate a endemias, por exemplo) lotados em atribuições da Atenção Básica, nas incumbências inerentes ao Município (subitem 2.1, VI, do Anexo I, da Portaria GM/MS 648/2006 e do Anexo I, competências das secretarias municipais de saúde, item IX, da Portaria GM/MS 2.488/2011, ambas disciplinadoras da Política Nacional de Atenção Básica do SUS) , circunstância que não permite comprovar a boa e regular aplicação dos recursos: 
	Data de ocorrência
	Valor R$

	27/07/2011
	5.822,00

	09/09/2011
	8.968,48

	10/10/2011
	9.192,99

	10/11/2011
	10.375,72

	10/09/2012
	15.376,68

	10/10/2012
	12.003,37

	12/11/2012
	11.453,48

	18/12/2012
	1.834,00

9.2.3.2. por não disponibilizar a documentação comprobatória e indicar a pertinência de pagamentos com ações de saúde pública legítimas e pertinentes ao bloco de financiamento da Vigilância em Saúde, repassados pelo Fundo Nacional de Saúde (Legislação violada: arts. 35 e 41 da Portaria GM/MG 3.252/2009) : 
	Data de ocorrência
	Valor R$

	10/02/2011
	4.158,08

	10/09/2012
	19.656,58

	10/09/2012
	10.343,42

	10/09/2012
	15.376,68

	10/09/2012
	7.941,83

Responsáveis solidários: Maria do Carmo de Alcântara Silva, ex-Prefeita, e o Município de Augustinópolis/TO (peça 1, p. 2-3; peça 15, p. 1, item 2, p. 5-6, Dívida 3; e peça 18, p. 18 e 33) .
Alegações
47. Preambularmente, a defesa de Maria do Carmo de Alcântara Silva faz ressalvas do seguinte teor (peça 65, p. 3) :
i. que o valor de R$ 4.158,08 refere-se ao pagamento de Agentes de Endemias no mês de janeiro/2011 (peça 67, p. 49-50) ; 
ii. o pagamento ocorrido em 10/09/2012, no valor de R$ 15.376,68, reputado na citação como sendo à custa dos recursos da conta corrente n° 14.911-X (Vigilância em Saúde) , na verdade refere-se a dispêndio sustentado com recursos da conta corrente 14.910-1 (PAB) , havendo erro na repetição do valor; 
iii. que o importe de R$ 7.941,83, utilizado em 10/09/2012, refere-se a despesa custeada com recursos próprios, da conta corrente 8.132-9, para quitar parte das obrigações com o INSS.
48. Em avanço, pondera a responsável que ao confrontar os valores retidos na folha de pagamento do pessoal da 'área em questão' constata-se que em muitos dos casos os valores são superiores aos indicados na relação do ofício de citação como pagamentos de encargos previdenciários no mês seguinte ao da geração das folhas remuneratórias (peça 65, p. 3, terceiro parágrafo) .
49. Nessa situação concatena que, quando o valor apontado como pagamento de encargos previdenciários está a maior que o indicado na folha como retenção do INSS, é preciso atentar para o fato de que a obrigação de recolhimento mensal previdenciário contempla a parcela retida dos próprios empregados e também aquela de responsabilidade do empregador, existindo divergência entre o valor devido em função da remuneração e o valor dos recolhimentos totais para a Previdência (peça 65, p. 3, terceiro e quarto parágrafos) .
50. Adita a argumentação asseverando que a comprovação do nexo relacional reclamado pela auditoria e pelo oficio de citação fica demonstrada porque os servidores da Secretaria Municipal de Saúde estão relacionados nas folhas de pagamentos e nas listas da GEFIP ou GD (peça 65, p. 3, quinto parágrafo) , apresentando documentos ilustrativos concernentes a quatro meses de 2011 e outros três meses de 2012 (peça 67, p. 56-105, 106-153, 154-213, 214-267, 268-316, 317-367, 368-418) .
51. Finda as alegações demonstrando contrariedade pelo risco de possível imputação de débitos em seu desfavor, considerando que comprovou o pagamento de encargos previdenciários devidos (peça 65, p. 3, sexto parágrafo) .
Análise das alegações 
52. Começando a análise pelas ressalvas apresentadas, enfatizamos que tanto a 'ordem de pagamento' na qual consta o valor de R$ 4.158,08, como o Livro de Contas Correntes que registra lançamentos representativos de transações havidas em fevereiro/2011 na conta bancária nº 14.911-X (utilizada para recebimento de verbas do Fundo Nacional de Saúde, no âmbito do bloco de financiamento da Vigilância em Saúde) carecem de requisitos básicos para serem aproveitados porque nenhum deles exibe assinaturas dos agentes públicos nominados e que deveriam subscrevê-los (peça 67, p. 49-50) , esvaindo o atributo de verossimilhança dos documentos.
53. A despeito dessa fragilidade nota-se, na folha do denominado Livro de Contas Correntes que, quando os supostos pagamentos se destinavam a pessoas físicas (possíveis agentes de endemias do município) ou pessoa jurídica, a exemplo do recolhimento no importe de R$ 327,04 em favor do INSS (peça 67, p. 50) , estes estavam expressamente identificados pelo nome dos beneficiários. Nesta mesma linha, os pagamentos feitos via cheques 85137/138/139/140/152/153/154/155, totalizando os R$ 4.158,08, foram sacados em favor da Prefeitura Municipal de Augustinópolis/TO e não para pagamento de agentes de endemias nominalmente identificados.
54. O argumento da parte se torna ainda mais improvável porque no Livro Contas Correntes o valor supostamente utilizado para recolhimento em favor do INSS naquele mês (cheque nº 850162, no valor de R$ 327,04) não corresponde ao valor a esse título anotado na 'ordem de pagamento' e, para completar, também não houve recolhimento do suposto ISSQN em favor do próprio Tesouro Municipal, pela alegada prestação de serviços naquele mês por pessoas físicas contratadas como agentes de endemia (peça 67, p. 49-50) . Por tantas razões rechaçamos a impugnação do valor de R$ 4.158,08.
55. Sem embargo, é procedente a impugnação do valor de R$ 15.376,68, duplicado por erro quando também atribuído à conta bancária utilizada para movimentação das disponibilidades do bloco da Vigilância em Saúde (conta nº 14.911-X, mantida na agência 3975-6, do Banco do Brasil) . A utilização daquele valor, mediante débito em 10/09/2012, descrevendo recolhimento em favor do INSS, ocorreu unicamente na conta bancária nº 14.910-1, utilizada para movimentação das disponibilidades do bloco da Atenção Básica, mantida na mesma agência (peça 166, p. 16, do RA originador, TC Processo 002.695/2013-8) .
56. De igual modo deve ser excluído do rol de débitos o valor de R$ 7.941,83 eis que, independentemente do documento apresentado pela alegante (peça 67, p. 54, parte final) , efetivamente esse valor não foi subtraído da conta nº 14.911-X, associada ao bloco da Vigilância em Saúde (peça 167, p. 6, do RA originador, TC Processo 002.695/2013-8) .
57. Feita a depuração acima mostra-se útil desde o princípio situar que os relatórios juntados para os fins da defesa reportam-se a folhas de pagamento (FP´s) parciais da Secretaria de Saúde do município, dos meses junho e setembro a novembro de 2011 (peça 67, p. 56-105, 106-153, 154-213, 214-267, respectivamente) , bem como dos meses de setembro a novembro de 2012 (peça 67, p. 268-316, 317-367, 368-418) .
58. A apresentação de documentos ligados à folha de pagamento de novembro/2011 (peça 67, p. 214-267) não se mostra aproveitável à defesa e à análise porque o eventual e tempestivo pagamento de contribuições previdenciárias pertinentes às remunerações desse período ocorreria em dezembro/2011, mês subsequente, lembrando que neste não foram apontados pagamentos ao INSS indiciariamente irregulares.
59. Logo, os relatórios de FP´s e resumos de pagamentos de contribuições previdenciárias ao INSS em relação aos quais a defesa apresentou documentos não são capazes de afastar a presunção de uso irregular de recursos do bloco da Atenção Básica e do bloco da Vigilância em Saúde abaixo transcritos, por que tais pagamentos são incompatíveis com os períodos e com a documentação escolhidos e disponibilizados pela defesa:
i.	 bloco da Atenção Básica
	Data de ocorrência
	Valor R$
	Observação

	09/09/2011
	8.968,48
	Pagamento compatível com FP de agosto/2011

	10/09/2012
	15.376,68
	Pagamento compatível com FP de agosto/2012

ii. bloco da Vigilância em Saúde
	Data de ocorrência
	Valor R$
	Observação

	10/02/2011
	4.158,08
	Pagamento compatível com FP de janeiro/2011

	10/09/2012
	19.656,58
	Pagamento compatível com FP de agosto/2012

	10/09/2012
	10.343,42
	Pagamento compatível com FP de agosto/2012

60. Nestas circunstâncias, nenhum conjunto de documentos associado a FP dos sobreditos meses pode elidir os débitos que remanesceram após as impugnações da ex-prefeita, aceitas nesta análise, associados à utilização de recursos do bloco da Vigilância em Saúde (conta nº 14.911-X, mantida na agência 3975-6, do Banco do Brasil) .
61. Ademais, analisando os totalizadores de cada seção daquela secretaria municipal (PSF, CEO, PACS e etc.) , os resumos consolidados de contribuições a recolher ao INSS, as Guias de Previdência Social - GPS (sem autenticação ou comprovantes de pagamento) , assim como os resumos dos arquivos eletrônicos gerados pelo Sistema Empresa de Recolhimento do FGTS e Informações à Previdência Social - Sefip, relativamente a cada mês de FP (por exemplo, concernindo a junho/2011, peça 67, p. 57, 58, 59, 67, 69-71 e 103-105) , não identificamos qualquer relação de valor, conforme resumo abaixo:
	Mês ref. das FP
	Documentos
	Observações

	Junho/2011
	peça 67, p. 56-105
	sem nexo c/ R$ 5.822,00, utilizado em 27/7/2011

	setembro/2011
	peça 67, p. 106-153
	sem nexo c/ R$ 9.192,99, utilizado em ?  ( ( (?) 10/10/2011

	outubro/2011
	peça 67, p. 154-213
	sem nexo c/ R$ 10.375,72, utilizado em ? ????10/11/2011

	setembro/2012
	peça 67, p. 268-316
	sem nexo c/ R$ 12.003,37, utilizado em ? 10/10/2012

	outubro/2012
	peça 67, p. 317-367
	sem nexo c/ R$ 11.453,48, utilizado em ? 12/11/2012

	novembro/2012
	peça 67, p. 368-418
	sem nexo c/ R$ 1.834,00, utilizado em ? 18/12/2012

62. E essa impossibilidade de aproveitamento do material enfeixado pela defesa mostra-se instransponível porque não há documento relacionado à liquidação ou ao pagamento de GPS contemplando histórico, modelo de rateio ou demonstrativo analítico que estabeleça  qualquer liame ou nexo entre eventuais pagamentos de contribuições ao INSS, a  remuneração de servidores ou contratados integrantes de equipes do Programa Saúde da Família, do Programa de Saúde Bucal, do Centro de Especialidades Odontológicas ou de Agentes Comunitários de Saúde, e os valores debitados na conta de movimentação do bloco da Atenção Básica.
63. Esse tipo de detalhamento é indispensável, também, para se aferir o correto emprego e a restrição consignada no inciso II do § 2º do art. 6º da Portaria GM/MS 204/2007.
64. Por último, registramos que não apresentamos objeção em relação ao argumento de que as contribuições previdenciárias são devidas no importe formado pela parte destacada da remuneração do próprio segurado, além da parcela atribuível ao empregador, seja público ou privado, haja vista o sistema de financiamento bipartite no terreno previdenciário quando há relação de emprego ou vínculo estatutário. O que impede a eventual aceitação é a completa falta de documentos e informações válidas que estabeleçam um liame coerente entre os valores sacados, os lacônicos históricos utilizado nos lançamentos impugnados pela equipe de fiscalização e a documentação de FP´s anexada. 
65. Assim, ante a completa carência de elementos aptos a elidir a tese de utilização irregular de recursos dos blocos de financiamento da Atenção Básica e da Vigilância em Saúde, depreendemos pela rejeição das alegações oferecidas por Maria do Carmo de Alcântara Silva.
IV
66. Irregularidade indiciária  (subitens 9.2.4, 9.2.4.1, 9.2.4.2 e 9.2.4.3 do Acórdão 10041/2015-TCU-Segunda Câmara) : 
'9.2.4. Sr. Edimar da Silva (CPF XXX.609.863-XX) , solidariamente com o Sr. Júlio da Silva Oliveira (CPF XXX.310.403-XX) , pelas irregularidades doravante discriminadas, todas agravadas pelo fato de ambos não serem detentores de competência legal ou delegação para gerir recursos vinculados ao Sistema Único de Saúde - SUS (art. 7º, inciso IX, art. 9º, inciso III, da Lei 8.080/1990) , com recolhimento da dívida a favor do Fundo Nacional de Saúde:
9.2.4.1. autorizar a realização das despesas bem como os pagamentos adiante discriminados, utilizando recursos federais repassados pelo Fundo Nacional de Saúde - FNS no contexto do bloco de financiamento da Vigilância em Saúde, para a aquisição de materiais (microfones, modelos variados de caixas de som, bolas de futebol, mochilas, fichários escolares e vídeo game) não relacionados à realização de ações e serviços de saúde pública inerentes àquele bloco de financiamento, materializando hipótese de desvio finalístico (Legislação violada: arts. 35 e 41 da Portaria GM/MG 3252/2009) :
	Data 
	Valor R$

	27/5/2011
	6.106,80

	1º/6/2011
	2.000,00

9.2.4.2. autorizar a realização das despesas e do pagamento da quantia de R$ 3.324,00 (três mil, trezentos e vinte e quatro reais) , em 28/06/2011, utilizando recursos federais repassados pelo Fundo Nacional de Saúde - FNS no âmbito do bloco de financiamento da Vigilância em Saúde, na aquisição de bens permanentes (câmera digital, tela de projeção e notebook) sem justificativas para sua utilização efetiva no contexto das ações do bloco, sem promover tombamento patrimonial apropriado para controle de bens daquela natureza e sem atribuir a custódia a autoridade ou servidor lotado na Secretaria de Saúde de Augustinópolis/TO, evidenciando desvio de finalidade, além de empregar em despesa de capital recursos orçamentários e financeiros legalmente enquadrados como de natureza corrente (Legislação violada: arts. 35 e 41 da Portaria GM/MG 3252/2009; arts. 1º, § 1º, e 13 da Lei 4.320/1964; art. 167, inciso VI, da Constituição Federal) ; 
9.2.4.3. autorizar a despesa e correspondente pagamento de R$ 27.590,00 (vinte e sete mil, quinhentos e noventa reais) , em 18/11/2011, com recursos do bloco de financiamento de Vigilância em Saúde, repassados pelo Fundo Nacional de Saúde, na aquisição de um automóvel utilizado efetivamente nas atividades de representação e administrativas da Secretaria Municipal de Saúde de Augustinópolis/TO e não em ações de saúde (vigilância, controle de endemias e etc.) , fato que implica em desvio de finalidade, sem realizarem prévia licitação, quando o valor exigia tal procedimento e empregando em despesa de capital recursos orçamentários e financeiros legalmente enquadrados como de natureza corrente (Legislação violada: arts. 35 e 41 da Portaria GM/MG 3252/2009; parágrafo único do art. 1º e art. 2º da Lei 8.666/1993; arts. 1º, § 1º, e 13 da Lei 4.320/1964; art. 167, inciso VI, da Constituição Federal) ;'
Responsáveis solidários: Edimar da Silva (ex-secretário de Finanças do Município de Augustinópolis) e Júlio da Silva Oliveira [servidor municipal]. 
Alegações
67. Edimar da Silva e Júlio da Silva Oliveira foram devidamente citados (peças 19, 20, 34 e 35) , protocolizando alegações de defesa conjuntamente (peças 62-63) , posteriormente incrementadas por elementos adicionais de defesa (peças 68-69) .
68. Em síntese, as alegações e documentos compartilhados pelos responsáveis são delineados nas seguintes bases:
i. que realizaram com rigor projeto confeccionado para justificar a aquisição de microfones, modelos variados de caixas de som, bolas de futebol, mochilas, fichários escolares e vídeo game, enquadrando-os como despesas direcionadas às ações de saúde pública e implementação de 'campanhas endêmicas', embora advirtam que não localizaram a documentação do referido projeto;
ii. aduzem justificativas similares quanto às aquisições da câmera digital, tela de projeção e notebook, aditando os argumentos com informação de que houve tombamento dos bens permanentes, que foram classificados como despesa de capital e serviram para o desenvolvimento de programa de combate à dengue;
iii. reportando-se à compra de automóvel, apresentam documentação de projeto, asseveram que o veículo era utilizado em campanhas de endemias durante a gestão responsável pela aquisição (2009-2012) , que não foram localizados os documentos da licitação, afirmando que a compra foi precedida de ampla coleta de preços na região;
iv. nos elementos adicionais apresentam documentação relacionada ao Convite 0729001/2011, associando-o à aquisição do automóvel (peça 68) .
Análise das alegações 
69. Em primeiro lugar, é imprescindível ressaltar que os responsáveis não deram explicação plausível para o fato de terem autorizado empenhos e pagamentos utilizando verbas públicas estritamente vinculadas ao rol de ações e serviços passíveis de cobertura por meio do bloco de financiamento de Vigilância em Saúde, tampouco poderiam fazê-lo por descumprimento de comandos constitucionais e legais que preconizam a diretriz de direção única do SUS em cada esfera de governo (Constituição Federal, inciso I, do art. 198, art. 7º, inciso IX, e art. 9º, inciso III, da Lei 8.080/1990) , cabível, no caso concreto, ao secretário municipal de saúde, cargo que nenhum deles exercia.
70. Some-se, a completa ausência de documentos aptos a justificar a pertinência na utilização de recursos do referido bloco de financiamento para pagamento de microfones, modelos variados de caixas de som, bolas de futebol, mochilas, fichários escolares e vídeo game, seja por meio do propalado e não comprovado 'projeto' mencionado na argumentação, seja em nota de empenho, em ato de liquidação, ou na ordem de pagamento, acarreta a presunção de desvio finalístico. Como corolários inafastáveis, não basta aos gestores públicos declarar ou de fato adotar práticas jungidas aos princípios regentes da Administração pública, exigindo-se também a comprovação perante os Poderes, os órgãos de controle e à sociedade, mediante apresentação de elementos formais para tanto (art. 93 do Decreto-lei 200/1967, parágrafo único do art. 70 da Carta Magna, e Enunciado do Acórdão 3087/2009-TCU-Plenáriorimeia Câmara, Relator Augusto Nardes) . 
71. Idêntica carência de elementos documentais maculam os pagamentos por supostas aquisições da câmera digital, da tela de projeção e de notebook. Não há, neste caso, comprovação do alegado registro de imobilização ou tombamento desses bens classificados como permanentes os quais, em situação normal e regular, deveriam integrar o ativo do município, mediante registros contábeis, identificação e outros procedimentos de destinação e custódia pertinentes para tanto.
72. Outro aspecto formal que desvirtua a programação e a destinação financeira por categoria econômica é que, apesar de utilizar verbas destinadas a dispêndios classificáveis como 'despesas correntes' (salvo quanto ao pagamento da nota fiscal nº 438, no valor de R$ 6.106,80, em 25/5/2011, do fornecedor identificado como C. Ribeiro) , a nota fiscal nº 1731, no valor de R$ 2.000,00, pela aquisição de caixas de som do fornecedor Luiz Fernando Leal, paga em 1/6/2011; assim como a nota fiscal nº 30332, no valor de R$ 27.590,00 em 11/8/2011, da Umuarama Automóveis Ltda., pela aquisição de um automóvel, custearam 'despesas de capital'  (peça 7, 141, 174 e 231, respectivamente, do TC Processo 002.695/2013-8) .
73. Importa lembrar que o inciso VI do art. 167 da Constituição Federal veda a transposição, o remanejamento ou a transferência de recursos de uma categoria de programação para outra ou de um órgão para outro, sem prévia autorização legislativa. Essa utilização de receitas correntes para custear despesas de capital no município também não foram originadas de superávit do orçamento, nos termos da intelecção dos §§ 2º e 3º do art. 11 da Lei 4.320/1964.
74. As justificativas, assim como a documentação de licitação que teria acobertado a aquisição e o pagamento de automóvel pelo valor de R$ 27.590,00, exibem uma série de inconsistências:
i. o 'projeto' que justificaria a aquisição do veículo pela municipalidade é incompleto e não contempla sequer assinaturas do (s) autor (es) , tampouco aprovação do dirigente da secretaria municipal de saúde ou da própria unidade de vigilância sanitária vinculada e subordinada (peça 62, p. 5-10) ;
ii. se o planejamento e as informações presentes em tal 'projeto' tivessem sido extraídos de documento válido, a previsão era que a fonte de recursos seria transferência obtida 'via convênio' (peça 62, p. 8-9) e não de repasses regulares de bloco de financiamento abastecido pelo FNS;
iii. a documentação do Convite 0729001/2011 (peça 68) contém idênticos vícios aos que eram rotina nas licitações levadas a cabo na gestão examinada e que abundam no Relatório de Fiscalização que originou a presente TCE (peça 153) ;
iv. nessa novel documentação, não localizada na municipalidade durante a auditoria e não apresentada posteriormente após diligências da Secex-TO, embora apresente pedido que teria partido do então secretário de saúde do município, nem o despacho de autorização da então prefeita (peça 68, p. 5-6) , ou qualquer outro documento seguinte mencionam que se tratava de equipamento a ser utilizado nas atividades da vigilância em saúde do município. Diferentemente, há anotações de que o veículo seria 'para a cidade de Augustinópolis - TO', denotando destinação para uso geral;
v. não há qualquer indicativo de que a compra fora precedida de ampla coleta de preços na região. Diferentemente disso, a documentação evidencia que apenas duas empresas teriam sido convidadas (peça 68, p. 19-20) , ambas situadas numa mesma avenida, no município de Araguaína/TO. Segundo a Jurisprudência Sistematizada do TCU 'é obrigatória a apresentação de, no mínimo, três propostas válidas no convite, salvo por comprovada existência de limitação de mercado ou manifesto desinteresse dos convidados, circunstâncias essas que devem estar devidamente justificadas no processo licitatório' (Acórdão 847/2010-TCU-Plenário, Relator Walton Alencar) ;
vi. a proposta da empresa vencedora teria sido emitida pela Umuarama Automóveis Ltda. por meio de Willian Costa (peça 68, p. 58) , pessoa física que não tinha poderes de gestão, conforme procuração inserida nos documentos pelo sócio administrador (peça 68, p. 86-88) . Outrossim, não consta da referida proposta assinatura identificável do emitente, nem há rubrica que se assemelhe à do preposto ou credenciado da empresa que subscreveu a ata de suposta sessão oficializada pela comissão de licitação e os supostos participantes (peça 68, p. 27) ;
vii.  não parece verossímil ou idônea a licitação, dentre outros fatores, porque a lacônica especificação anexa do Convite não exigiu garantia, quatro portas, ar condicionado, garantia do veículo (peça 68, p. 16) , sendo apresentada uma proposta que ofereceu esses atributos, sem ônus algum, mesmo numa situação na qual a disputa de preços não favorece quem acrescenta itens encarecedores e porque esse plus não põe a proposta em vantagem competitiva (peça 68, p. 58) .
75. Esse conjunto circunstancial não demonstra aspecto de verossimilhança e de regularidade, no projeto e na licitação do automóvel. Essas lacunas são agravadas pela ausência de elementos que demonstrem que a destinação final era, de fato, as ações e os trabalhos inerentes à Vigilância em Saúde comportando, pois, a rejeição dos argumentos de defesa.
76. Entretanto, verificando o efetivo pagamento apuramos que apesar de ser pago efetivamente R$ 27.590,00 pelo automóvel em questão, da conta bancária abastecida com recursos do bloco da Vigilância em Saúde (conta nº 14.911-X, mantida na agência 3975-6, do Banco do Brasil) só foram utilizados R$ 26.000,00, sendo a diferença satisfeita com recursos do Caixa do Tesouro Municipal (TC Processo 002.695/2013-8, peça 7, p. 231, e peça 167, p. 3) .
77. Em paralelo, também deve ser retificada a data de materialização do débito, que ocorreu em 11/08/2011, dia do pagamento, e não em 18/11/2011, embora esse ajuste não acarrete prejuízo significativo aos responsáveis solidários.
V
78. Irregularidades indiciárias  (subitem 9.2.5 do Acórdão 10041/2015-TCU-Segunda Câmara) :  
'9.2.5. Sra. Maria do Carmo de Alcântara Silva (CPF XXX.026.833-XX) , solidariamente com o Sr. Pedro Coelho Amaro Júnior (CPF XXX.828.901-XX) e com a empresa Incopra Indústria Metalúrgica Ltda. (CNPJ 26.714.188/0001-23) , no valor de R$ 27.104,00 (vinte e sete mil, cento e quatro reais) , em 15/02/2012, pelas seguintes falhas na aquisição de treze tendas piramidais com estrutura metálica e cobertura em laminado de PVC, objeto do Convênio 752.901/2010-MI, mediante o Pregão Presencial 4/2012: 
9.2.5.1. diferença de R$ 12.740,00 (doze mil, setecentos e quarenta reais) entre os preços unitários de aquisição de 13 tendas (R$ 7.980,00) e o preço de mercado (R$ 7.000,00) demonstrado pela empresa via proposta de venda solicitada pela equipe de auditoria (13 x R$ 980,00) ; 
9.2.5.2. recebimento de seis tendas com dimensões menores (10,00m x 10,00m x 3,00m) aos dos produtos efetivamente pagos (12,00m x12,00m x 3,00m) , com prejuízo estimado no valor de R$ 14.364,00;'
Responsáveis solidários: Maria do Carmo de Alcântara Silva, ex-Prefeita, Pedro Coelho Amaro Júnior e a empresa Incopra Indústria Metalúrgica Ltda.
Alegações
79. Maria do Carmo de Alcântara Silva em sua defesa alegou o seguinte (peça 65, p. 4) : 
i. afirmação de que a aquisição das tendas foi realizada mediante processo de licitação que teria observado os ditames das normas legais pertinentes, conduzido com lisura;
ii. pondera que a diferença de preços talvez se deva ao fato da interveniência de fatores mercadológicos e técnicos inerentes à comercialização de tais produtos, tais como crise na economia, avanços tecnológicos, entre outros;
iii. a demonstração da diferença somente seria confiável para comparação de preços de mercado se tivesse sido feita na mesma data e dentro das mesmas condições de pagamento e entrega;
iv. declara que uma justificativa precisa e coerente a respeito da diferença de preços deve ser dada pela empresa fornecedora dos produtos e também pelo oferecimento dos diferentes preços;
v. reportando-se ao recebimento de tendas com dimensões menores do que aquelas que constavam no processo de aquisição, esclarece que quando a Administração municipal decidiu adquirir as tendas em questão, o fez não só com o objetivo de implantação de feiras comunitárias móveis, pretendendo também atender variadas necessidades locais, tais como reuniões de eventos festivos e até mesmo velórios, sendo às vezes montadas em praças públicas, em espaços abertos e em ruas;
vi. declara que foi detectada uma impropriedade consistente no fato de as ruas da cidade medirem apenas 10 metros de largura, ensejando como solução mais adequada e prática para o problema a negociação entre a Administração e o fornecedor para a entrega de sete tendas de 10,00m x 10,00m x 3,00m, em vez de seis de 12,00m x 12,00m x 3,00m;
vii. que tais informações podem ser confirmadas por meio de consulta junto ao acervo patrimonial da Prefeitura, uma vez que a defendente quando encerrou seu mandato deixou 14 tendas em vez de treze.
80. Por outro lado, citada solidariamente (peça 22 e 52) a empresa Incopra Indústria Metalúrgica Ltda. apresentou alegações de defesa de idêntico teor, porém, com incrementos que comportam sua explicitação (peça 59) :
i. que o produto, preços, condições de venda e de entrega da sua proposta resultaram na mais vantajosa oferta no Pregão, sobressaindo-se vencedora;
ii. com relação ao preço unitário menor (R$ 7.000,00) apresentado formalmente à equipe de auditoria em 2013, aduz que para esse valor ser considerado um parâmetro válido é necessário observar, no mínimo, duas variáveis, quais sejam, a data da cotação e as condições de venda e entrega da mercadoria;
iii. anota que os preços oferecidos no pregão e aqueles obtidos pela equipe de auditoria foram cotados em momentos diferentes, acrescentando outras possíveis influências, como redução no custo de produção provocada pelo avanço na tecnologia de produção, mercado aquecido ou retraído, concorrência com o surgimento de várias fábricas de tendas no estado de Goiás nos últimos anos;
iv. declara que não foi encontrada nos registros da empresa a proposta de venda utilizada para comparação da diferença de preços unitários;
v. que o preço obtido posteriormente pode não ter incluído despesas com frete e montagem das tendas;
vi. que na transação com o município de Augustinópolis/TO foram calculados custos com frete para a entrega numa distância de mais de 1.400 quilômetros e com a mão de obra para montagem, mediante deslocamento de empregados;
vii.  afirma que as tendas negociadas com a Prefeitura de Augustinópolis/TO foram entregues em dois lotes, registrando que após a entrega do primeiro lote, de sete unidades, recebeu  comunicado da Prefeitura informando que as dimensões das ruas da cidade eram menores que as das tendas, criando um inconveniente quando da instalação nas ruas da cidade, razão do  pedido à empresa para que as seis tendas pendentes fossem entregues com dimensões de 10,00m x 10,00m x 3,00m, em vez de 12,00m x 12,00m x 3,00m, modificação que teria ensejado como compensação a entrega de uma tenda adicional.
Análise das alegações 
81. De início, é oportuno ressaltar que o Convênio 752901/2010-MI (Siconv 752901/2010) , celebrado entre o Ministério da Integração Nacional (MI) e o município de Augustinópolis/TO estipulou como objeto a aquisição de 13 tendas a R$ 8.000,00 por unidade, mediante alocação R$ 101.920,00 pelo concedente e R$ 2.080,00 pelo convenente (peça 81, p. 4 e 11, do TC Processo 002.695/2013-8) .
82. Na execução, o município deflagrou o Pregão Presencial 4/2012 e dessa licitação derivou a celebração do Contrato 20/2012, processo e instrumento maculados com irregularidades e suspeições (peça 82-83, do TC Processo 002.695/2013-8, respectivamente) narradas no RA do TC Processo 002.695/2013-8 (peça 154, p. 19-20, subitens 14.5 a 14.6) , e objeto de audiências determinadas por força do subitem 9.5.4 do Acórdão 10041/2015-TCU-Segunda Câmara (peça 1) . Esse contexto não corrobora a lisura arguida quanto aos procedimentos administrativos para a compra.  
83. Efetivamente, o Pregão Presencial 4/2012 previa a aquisição de 13 tendas e a proposta da empresa Incopra - única participante ofertante, fato reiterado nas licitações analisadas na auditoria realizada pela equipe da Secex-TO - reproduziu inteiramente as especificações e o quantitativo previstos no edital normativo (TC Processo 002.695/2013-8, peça 82, p. 6 e 14) . 
84. A propósito, não se exigia 'montagem das tendas' mas, tão somente a entrega no almoxarifado da prefeitura (TC Processo 002.695/2013-8, peça 82, p. 6, e p. 7-8, subitem 9.1) , de modo que qualquer referência a custos de mão de obra para essa empreitada é completamente improcedente. Aliás, o convênio com o MI previa que as tendas piramidais seriam destinadas à implantação de feira comunitária 'móvel' (TC Processo 002.695/2013-8, peça 81, p. 1, cláusula primeira) , não tendo sentido a montagem pelo fornecedor de estrutura de encaixes adquiridas justamente para serem montadas e desmontadas conforme a mobilidade da destinação exigida.
85. Nem a ex-prefeita nem a empresa fornecedora exibem qualquer evidência de que a suposta incompatibilidade nas dimensões das ruas e das tendas foi objeto de tratativas e de pedido de uma para outra resultando na modificação das dimensões previstas, oferecidas e pagas.
86. São insubsistentes e contrariam completamente as provas as afirmações de que as tendas piramidais foram entregues em dois lotes, bem como a alegada compensação mediante entrega de uma tenda adicional em virtude da redução de dimensões originalmente previstas.
87. A nota fiscal emitida em 15/2/2012 consigna a remessa integral de 13 tendas com as dimensões originalmente fixadas no pregão e na proposta (TC Processo 002.695/2013-8, peça 85) . Urge destacar, apesar de existir termo de homologação datado de 14/2/2012 (peça 82, p. 20, do TC Processo 002.695/2013-8) , que a nota fiscal foi emitida no dia seguinte, 15/2/2012, e nesse mesmo dia a mercadoria foi inteiramente paga, configurando antecipação do desembolso, havendo o então titular do Departamento de Compras do município atestado o recebimento de 13 tendas com iguais medidas contrariando, inclusive, a informação do próprio documento fiscal indicativo de que a saída do estabelecimento fornecedor só ocorreu em 17/2/2012 (peça 85, p. 1-2, do TC Processo 002.695/2013-8) .  Some-se, mesmo tratando de hipotética venda e remessa interestadual, não há qualquer dado sobre o eventual transportador, informação necessária porque é exigida pela legislação pertinente.
88. Embora a cotação obtida da própria empresa tenha ocorrido 14 meses após o fornecimento das tendas piramidais (peças 85 e 105, do TC Processo 002.695/2013-8) , interregno no qual não teriam ocorrido tantas transmutações circunstanciais como as enumeradas pela empresa (avanço na tecnologia de produção reduzindo o custo, mercado aquecido ou retraído, expansão da concorrência com o surgimento de várias fábricas de tendas em Goiás e etc.) , o cenário evidenciado na defesa leva em consideração o momento entre a transação sob exame e o recebimento da citação, em maio/2016 (peça 52) , distorcendo o aspecto temporal para que seus argumentos pareçam plausíveis.
89. Independentemente da proposta apresentada à equipe de auditoria do TCU enfeixamos nestes autos, a partir do portal de compras governamentais 'Comprasnet', termos de homologação de algumas licitações processadas por órgãos federais e estaduais em 2012, nas quais foram selecionados fornecedores e preços para compras de tendas piramidais com especificações similares às que subsidiaram a transação formalmente pactuada entre a empresa Incopra e o município de Augustinópolis/TO (peças 157-160) . 
90. Por conservadorismo e para evitarmos qualquer análise que desfavoreça a empresa alegante, utilizamos como referência para comparação de preços as aquisições feitas em 2012 por outros órgãos/entidades de tendas piramidais com estrutura metálica e cobertura de lona (fibra de poliéster ou PVC laminado, impermeável, anti-chamas, tratamento UV, anti-mofo, velcros, armação montável/desmontável etc.) com as dimensões das menores fornecidas e encontradas na municipalidade,  com dimensões de 10,00m x 10,00m x 3,00m, as quais naturalmente deveriam ter custado menos que os R$ 7.980,00 pagos a cada unidade indistintamente: 
i. no Pregão Eletrônico 167/2012, da Universidade Federal de Goiás, a unidade de tenda similar foi ofertada e adjudicada por R$ 4.449,00 (peça 157, item 2) ;
ii. no Pregão Eletrônico 142/2012, da Fundação Universidade Federal de São João Del-Rei, a unidade de tenda em questão foi ofertada e adjudicada por R$ 6.320,00 (peça 158, item 1) ;
iii. no Pregão Eletrônico 229/2012, da Secretaria de Saúde do Distrito Federal, a unidade de tenda descrita foi ofertada e adjudicada por R$ 4.657,37 (peça 159, item 1) ;
iv. no Pregão Eletrônico 25/2012, da Embrapa/CPAMT, a unidade de tenda ora aludida foi ofertada e adjudicada por R$ 6.750,00 (peça 160, p. 1, item 1 e p. 4) .
91. Note-se que, à exceção do pregão concernente à Secretaria de Saúde do Distrito Federal, as demais compras se referem a apenas uma ou poucas unidades, diferentemente da transação processada em Augustinópolis/TO, o que justificaria neste a adoção de preços bastante austeros em função do quantitativo envolvido.
92. Por oportuno, mesmo para compra de tenda com dimensões maiores que as especificadas no plano de trabalho vinculado ao convênio e no pregão do município tocantinense (12 x 12 m) , a Universidade Federal de Goiás recebeu e homologou oferta de preço unitário de R$ 5.100,00 para tenda com dimensão de 14 x 10 m (peça 157, item 1) . 
93. Afastadas, pois, quaisquer dúvidas (...) [sobre] superfaturamento na aquisição e fornecimento das tendas piramidais, circunstância que decorre da total improcedência das alegações de defesa acima deslindadas.
AUDIÊNCIAS E JUSTIFICATIVAS 
94. Fica esclarecido que, doravante, serão avaliadas audiências definidas de duas formas distintas. As primeiras, cujos termos foram expressamente discriminados nos subitens 9.3.1 e 9.3.2 do Acórdão 10041/2015-TCU-Segunda Câmara (peça 1) , enquanto as derradeiras formuladas com base nas Matrizes de Responsabilidade (peças 71-77) exigidas conforme as diretrizes dos subitens 9.5.1 a 9.5.4 do decisum supracitado.
VI
95. Irregularidades indiciárias  (subitens 9.3.1, 9.3.1.1 a 9.3.1.7, todos do Acórdão 10041/2015-TCU-Segunda Câmara) : 
'9.3.1. Sra. Maria do Carmo de Alcântara Silva (CPF XXX.026.833-XX) , ex-Prefeita do Município de Augustinópolis/TO: 
9.3.1.1. descumprimento da diretriz preconizada na legislação constitucional e infralegal relativamente à direção única e exclusiva da Secretaria Municipal de Saúde para gerir e aplicar recursos públicos vinculados ao Fundo Municipal de Saúde e às ações e serviços públicos de saúde, ambos inerentes ao Sistema Único de Saúde - SUS (art. 198, inciso I, da Carta Magna; o art. 7º, inciso IX, art. 9º, inciso III e art. 15, inciso II, da Lei 8.080/1990 e art. 4º, inciso I, da Lei 8.142/1990) ; 
9.3.1.2. inobservância da transparência e da aderência à legislação normativa caracterizada pelo fato de ignorar nas compras de medicamentos as referências ou limites de preços fábrica (PF) , preços máximo de venda ao governo (PMVG) e o coeficiente de adequação de preços (CAP) , definidos pela Câmara de Regulação do Mercado de Medicamentos - CMED (Resolução CMED nº 3/2011 e Resolução CMED nº 2/2003) ; 
9.3.1.3. não integralização e aplicação do valor mínimo por habitante (R$ 1,86) incumbido ao Município para cofinanciar a aquisição de medicamentos (art. 25, § 3º, da Portaria GM/MS 204/2007, c/c o art. 2º da Portaria GM/MS 4217/2010) ; 
9.3.1.4. inobservância nas compras diretas ou decorrentes de licitação das denominações genéricas, dos tipos de apresentação e concentração dos produtos farmacêuticos na forma disciplinada na Relação Nacional de Medicamentos Essenciais (RENAME) , aprovada pela Portaria GM/MS 1.044/2010; 
9.3.1.5. promoção de pagamentos continuados pela aquisição de produtos hospitalares e ambulatoriais não caracterizados como medicamentos ou fármaco com recursos oriundos do Fundo Nacional de Saúde e vinculados ao Bloco de Assistência Farmacêutica (art. 24, incisos I a III, da Portaria GM/MS 204/2007) ; 
9.3.1.6. falta de publicação resumida na imprensa oficial dos termos do contrato ou da ata de registro de preços alegadamente vinculados ao Pregão Presencial para Registro de Preços nº 4/2011, desatendendo requisito legal indispensável para conferir eficácia jurídica a instrumentos de natureza contratual firmados com entes públicos (art. 10 do Decreto 3.931/2001 e art. 61, parágrafo único, da Lei 8.666/1993) ; 
9.3.1.7. falta da publicação resumida na imprensa oficial dos termos do contrato 100/2012, alegadamente vinculado ao Pregão Presencial 16/2012, desatendendo requisito legal indispensável para conferir eficácia jurídica a instrumento de natureza contratual firmado com ente público (art. 10 do Decreto 3.931/2001 e art. 61, parágrafo único, da Lei 8.666/1993) ;'
Responsável: Maria do Carmo de Alcântara Silva, ex-Prefeita. 
Justificativas
96. Devidamente intimada dos assomos de irregularidades e ilicitudes atribuídas à sua alçada (peças 23 e 38) , a ex-Prefeita contraditou mediante justificativas nas quais postulou (peça 64) :
i. apesar das assinaturas de servidores auxiliares em documentos relacionados à realização de despesas vinculadas aos recursos do FMS, inclusive daqueles repassados pelo FNS, não se pode afirmar que isso descaracteriza a diretriz de direção única, pelo fato de que toda a documentação alusiva à movimentação dos recursos em tela tinha como ordenador de despesas o titular da SMS - Secretaria Municipal de Saúde, cuja assinatura era imprescindível para a concretização do fato. Adita o argumento esclarecendo que interpretou o termo 'direção única' como a não participação de outras secretarias municipais na gerência de tais recursos;
ii. reconhece não haver observância sistemática dos limites e referências de PF, PMVG e CAP, especialmente pela dificuldade e precariedade do comércio local, distante dos maiores centros comerciais do país, mas assegura que sempre buscou adquirir medicamentos de boa qualidade e com os melhores preços possíveis dentro da realidade local;
iii. afirma que a integralização e aplicação do valor mínimo por habitante, incumbido ao Município para cofinanciar a aquisição de medicamentos, foram alcançados nos períodos, considerando as aquisições de medicamentos com a utilização de recursos próprios;
iv. reitera as já mencionadas dificuldades e precariedade do mercado local para não adotar a disciplina de denominações, tipos de apresentação e concentração de produtos farmacêuticos, prevista na RENAME;
v. as aquisições de produtos hospitalares e ambulatoriais, tais como luvas, máscaras, reagentes, seringas, esparadrapos e outros, foram adquiridos à custa dos recursos do bloco de Assistência Farmacêutica por entender que tais produtos eram disponibilizados em farmácias, sem que isso tenha causado prejuízo, aliado ao fato de serem direcionados à saúde da população carente;
vi. as falhas que consistiram em não publicação de avisos e resumos de licitações, de atos e contratos, ocorreram devido a fatores como carência de recursos financeiros, limitação de recursos humanos e falta de qualificação à altura de tantas e distintas atribuições. Incrementa os argumentos asseverando que foi comprovada a execução dos objetos pactuados nos contratos e que as irregularidades apontadas não embaraçaram ou acarretaram dificuldade para o atingimento dos objetivos, devendo ser relevadas e tratadas como impropriedades meramente formais.
Análise das justificativas 
97. É (...) descabida a alegação de que despesas do FMS autorizadas por servidores auxiliares, inclusive as custeadas com recursos repassados pelo FNS, não descaracterizaria a diretriz constitucional e legal de direção única. Outrossim a irregularidade foi individualizada para ser tratada via audiência justamente porque sobejaram na auditoria realizada no município as ocorrências de pedidos de compras, empenhos e ordens de pagamento autorizados por pessoas que sequer integravam a SMS (peça 154, subitem 23.3.3) , fato comprovado por documentação apresentada pela ex-prefeita em resposta a citação que lhe foi dirigida (peça 65, p. 8-192; peça 66, p. 227-240; e peça 67, p. 1-44) e por outros responsáveis arrolados nestes autos (por exemplo, peça 62, p. 12-13) .
98. Importa considerar, o mercado de medicamentos é regulado, estando seus agentes sujeitos à autorização ou credenciamento para funcionamento, a conhecer e cumprir a normatização e a disciplina estatuída pelos órgãos governamentais competentes nesse terreno. Assim, as propaladas limitações ou alegações de precariedade do comércio local não desobrigam os fornecedores de medicamentos e evidenciam ainda mais a necessidade de que os limites e referências de PF, PMVG e CAP fossem rigorosamente observados (definidos à época pelas Resoluções nº 3/2011 e 3/2011, ambas da CMED) , mormente porque envolvia Ente Público na relação e porque isso resultaria em aderência ao princípio da legalidade e em importante economia de recursos públicos.
99. Essa mesma principiologia se aplica à inobservância dos ditames da RENAME nas compras diretas de medicamentos, consumadas pelo município no âmbito de seus encargos no SUS.
100. Desacompanhada de qualquer dado, demonstrativo e de cálculos com dados oficiais e plausíveis, a afirmação de integralização e aplicação do valor mínimo por habitante na missão de cofinanciar a aquisição de medicamentos (art. 25, § 3º, da Portaria GM/MS 204/2007, c/c o art. 2º da Portaria GM/MS 4217/2010) não passa de alegação retórica, porque não atende ao disposto no art. 162 do Regimento Interno do TCU, despida de valor probatório, razão pela qual a rechaçamos.
101. Dentre outras inferências lógicas mas, principalmente, pelo teor dos normativos mencionados em relação ao bloco de financiamento específico, aos preços e descontos e à RENAME, não se mostra razoável considerar a (...) justificativa de que materiais como luvas, máscaras, reagentes, seringas, esparadrapos e outros materiais foram custeados pelas verbas da Assistência Farmacêutica por serem disponibilizados em farmácias. Há notória diferenciação entre as coisas e a inobservância disso caracteriza desvio de objeto.
102. Como fica assente nos enunciados dos subitens 9.3.1.6 e 9.3.1.7 do Acórdão 10041/2015-TCU-Segunda Câmara (peça 1) , as publicações na imprensa oficial estão previstas em leis e decretos, não podendo haver transigência, porque além de imposição de ordem legal, em alguns casos é formalidade exigida para conferir eficácia a ato/contrato, sem olvidar que materializam os princípios da publicidade e da transparência, aos quais se submetem todos os órgãos e agentes públicos.
103. Por outro lado, a legislação pátria, e as decisões do TCU obviamente seguem a linha, como regra geral não se acolhem argumentos de desconhecimento ou despreparo, ainda mais quando atribuídos a terceiros, como fator excludente ou mitigador de responsabilidade do gestor público, à luz do que dispõe o art. 93 do Decreto-Lei 200/1967 ('Quem quer que utilize dinheiros públicos terá que justificar seu bom e regular emprego na conformidade das leis, regulamentos e normas emanadas das autoridades administrativas competentes') . Não se pode esquecer, ainda, o desconhecimento da lei não exime o agente de seu cumprimento, conforme disposição do art. 3º da Lei de Introdução às Normas do Direito Brasileiro (antiga Lei de Introdução do Código Civil Brasileiro, Decreto-Lei 4.657/1942) .
104. Em arremate, consideramos as justificativas incapazes de elidir as responsabilidades da ex-prefeita, relativamente à matéria avaliada nos parágrafos antecedentes.
VII
105. Irregularidade indiciária (subitem 9.3.2 do Acórdão 10041/2015-TCU-Segunda Câmara) :
'9.3.2. Sr. Edimar da Silva, ex-Secretário de Finanças do Município de Augustinópolis/TO (CPF XXX.609.863-XX) , por haver efetuado pagamento antecipado no valor integral de R$ 103.740,00 (cento e três mil, setecentos e quarenta reais) referente à compra de treze tendas piramidais em favor da empresa Incopra Indústria Metalúrgica Ltda., referente ao objeto do Convênio 752.901/2010, o que configura inobservância às disposições dos arts. 62, 63, caput, § 1º, inciso II, e § 2º, inciso III, da Lei 4.320/1964.' 
Responsável: Edimar da Silva, ex-Secretário de Finanças do Município de Augustinópolis. 
Justificativas
106. Cumprida a notificação processual (peças 24 e 36) , o audiente interpôs justificativas do seguinte teor (peça 60) :
i. embora reconhecendo que não tenha respeitado as normas consubstanciadas no contrato de aquisição, assim como as da Lei 4.320/1964, assegura não ter visado à satisfação de nenhum interesse particular e sim ao melhor resultado para o serviço público e para a comunidade local;
ii. disserta que a aquisição das tendas tinha com objeto primeiro o atendimento de feiras comunitárias no município e, com a aproximação de data para evento de tal natureza, a Administração Municipal requereu a agilização da entrega à empresa fornecedora, recebendo compromisso nesse sentido, desde que mediante adiantamento do pagamento. Assim, 'diante de um contrato verbal de confiança mútua, tudo foi acordado e cumprido, sem prejuízo para as partes'.
Análise das justificativas 
107. É importante observar que o ex-secretário confessa a irregularidade, apesar de tentar contemporizá-la perante o TCU. 
108. Se, por um lado, é nulo e de nenhum efeito o contrato verbal com a Administração (parágrafo único do art. 60 da Lei 8.666/1993) , por outro, a atitude de fato anulou o Contrato 20/2012, associado ao Pregão Presencial 4/2012, ainda que estes sejam eivados de muitas irregularidades e suspeições (peças 82-83 do TC Processo 002.695/2013-8) , porque o preço foi pago antes de qualquer contrapartida do fornecedor, sujeitando a riscos extremos de não serem alcançados os objetivos do próprio ajuste convenial firmado com o Ministério da Integração Nacional, considerando que os recursos federais foram inteiramente repassados a terceiros de forma adiantada, sem sequer ter se acautelado com garantias.
109. É justamente a expressividade da (...) [falha] cometida que se opõe diametralmente ao alegado interesse de ver atendidas as necessidades de feiras comunitárias, pois criou clara oportunidade para perder todos os recursos angariados para tanto.
110. Agrava a situação o fato de que se tratou de flagrante descumprimento de norma legal, de condições fixadas em edital e em contrato, além de contrariar uma regra elementar da atividade estatal. Nestas circunstâncias, não resta alternativa justa que não seja a rejeição das justificativas.
VIII
111. Conforme salientado no parágrafo 94 desta manifestação técnica, doravante serão tratadas as audiências realizadas com espeque nas Matrizes de Responsabilidade (peças 71-77) elaboradas consoante diretrizes estatuídas nos subitens 9.5.1 a 9.5.4 do Acórdão 10041/2015-TCU-Segunda Câmara (peça 1) .
112. Convém lembrar que Damon Coelho Lima, que atuou como assessor jurídico do município de Augustinópolis/TO, cuja revelia está devidamente configurada (ver parágrafos 13, 15 e 16 deste documento) , foi instado a manifestar-se no contexto de audiência pelos motivos abaixo:
Irregularidade 1 (Matriz de Responsabilização - peça 71) : subscrever despacho por meio do qual ratificou o edital e o processamento irregular do Pregão Presencial para Registro de Preços 4/2011 (eventual aquisição de medicamentos da farmácia básica, material hospitalar e odontológico no exercício 2011, para o qual foram previstos e utilizados recursos do bloco de financiamento da Assistência Farmacêutica) , mesmo eivado de falhas graves, vícios e direcionamento (...) ;
Irregularidade 2 (Matriz de Responsabilização - peça 72) : subscrever com caráter e finalidade meramente pro forma parecer jurídico obrigatório e vinculado ratificando o teor irregular do instrumento regente do Convite 2001/2012 (aquisição de medicamentos da farmácia básica, material hospitalar e odontológico no exercício 2012, para o qual foram previstos e utilizados recursos do bloco de financiamento da Assistência Farmacêutica) ;
Irregularidade 3 (Matriz de Responsabilização - peça 73) : subscrever com caráter e finalidade meramente pro forma pareceres jurídicos para corroborar o edital e o processamento irregular do Pregão Presencial 4/2012 (aquisição de tendas piramidais objeto do Convênio 752901/2010) , mesmo eivado de falhas graves, vícios e direcionamento (...) ;
Irregularidade 4 (Matriz de Responsabilização - peça 74) : subscrever com caráter e finalidade meramente pro forma parecer jurídico obrigatório e vinculado corroborando indevidamente a regularidade do instrumento regente e a suficiência dos elementos informativos do Pregão Presencial 16/2012, (eventual aquisição de medicamentos da farmácia básica, material hospitalar e odontológico no exercício 2012, para o qual foram previstos e utilizados recursos do bloco de financiamento da Assistência Farmacêutica) .
Responsável:  Damon Coelho Lima, ex-assessor jurídico do Município de Augustinópolis/TO.
IX
113. Seguindo a metodologia informada no parágrafo 111, a ex-prefeita Maria do Carmo de Alcântara Silva foi demandada via audiência, por meio de advogado constituído (peças 94 e 119) , em virtude de suas responsabilidades no cometimento das seguintes impropriedades e ilicitudes:
'Irregularidade 1 (Matriz de Responsabilização - peça 71) : participar e consumar a geração de efeitos do Pregão Presencial para Registro de Preços 4/2011 (eventual aquisição de medicamentos da farmácia básica, material hospitalar e odontológico no exercício 2011, para o qual foram previstos e utilizados recursos do bloco de financiamento da Assistência Farmacêutica) , processado de forma irregular, simulada e direcionada;
Irregularidade 2 (Matriz de Responsabilização - peça 72) : adjudicar e homologar o Convite 2001/2012 (aquisição de medicamentos da farmácia básica, material hospitalar e odontológico no exercício 2012, para o qual foram previstos e utilizados recursos do bloco de financiamento da Assistência Farmacêutica) a despeito do edital viciado, da carência de dados e documentos essenciais, além de conter flagrantes indícios de simulação e direcionamento;
Irregularidade 3 (Matriz de Responsabilização - peça 73) : adjudicar e homologar indevidamente  o Pregão Presencial 4/2012 (aquisição de tendas piramidais objeto do Convênio 752901/2010) ;
Irregularidade 4 (Matriz de Responsabilização - peça 74) : homologar o Pregão Presencial 16/2012 (eventual aquisição de medicamentos da farmácia básica, material hospitalar e odontológico no exercício 2012, para o qual foram previstos e utilizados recursos do bloco de financiamento da Assistência Farmacêutica) , ratificando edital, documentos complementares, atos e rito irregulares, da licitação supra com indícios robustos de simulação e direcionamento.
Responsável: Maria do Carmo de Alcântara Silva, ex-Prefeita.
Justificativas
114. Para melhor ordenamento e concatenação, sumarizamos a seguir as justificativas [apresentadas pela Sra. Maria do Carmo de Alcântara Silva] por matéria tratada em cada matriz de responsabilidade, todas extraídas do documento protocolizado (peça 126) em resposta ao ofício que formalizou a audiência.
115. Nesse passo, tratando do Pregão Presencial para Registro de Preços 4/2011 (peça 126, p. 1-4) aduz:
i. ao autorizar o Pregão tinha a intenção de encontrar a melhor maneira de adquirir medicamentos, material hospitalar e odontológico para atender a comunidade local, sendo este objetivo alcançado de forma correta e normal, sem qualquer mácula em seu curso, nem benefício ou vantagem pessoal ou para terceiros;
ii. se não foram observados os rigores de disposições legais, também não se pode afirmar que a então prefeita tenha feito uso de péssimas práticas a ela atribuídas;
iii. de uma forma ou de outra todos os elementos constam da licitação, ainda que não dispostos na ordem pertinente, ocorrendo meramente falha formal;
iv. mesmo sem a aprovação expressa da minuta do edital e seus anexos, haveria convalidação posterior, pelo assessor jurídico;
v. anormalidades ligadas à falta de rubricas em folhas de processos licitatórios podem ser relevadas, constituindo meras falhas formais;
vi. a indicação de adjudicação por itens, quando o caso real foi de adjudicação por lotes, tratar-se-ia de lapso de grafia;
vii. embora o termo de homologação não contenha a subscrição da então prefeita, contém em seu bojo todos os detalhes capazes de legitimar o procedimento;
viii. também por lapso deixou de constar no mapa de classificação de propostas aquela ofertada pela empresa Remac Ortomédica Hospitalar Ltda.;
ix. as diferenças havidas nas propostas se explicam pela variação mercadológica, durante a ordem de colocação dos preços encontrados na ata, sendo que isso em nada interferiu na condução do procedimento;
x. admite que, em vez das reiteradas alusões a nome empresarial diferente (Hospitalar Comércio & Representações) , o nome correto de firma supostamente participante seria 'Aleandro Gonçalves Passarinho', sendo isso um erro menor porque tal empresário sequer logrou êxito com a proposta ofertada;
xi. as trocas de endereços da empresa RN Gomes Rodrigues Material Hospitalar também seria falha formal, incapaz de macular o certame;
xii. os dados constantes supririam a não identificação dos representantes das licitantes na ata de abertura;
xiii. a documentação de licitantes que excederam as exigências do edital melhora a eficácia do ato;
xiv. teria havido publicação 'do procedimento' no Diário Oficial do Tocantins (a irregularidade apontada na matriz refere-se à ausência de publicação de extrato resumido do contrato, conforme peça 71, p. 4) .
116. Reportando-se ao Convite 2001/2012 (peça 126, p. 4-5) :
i. procurou de todas as formas buscar preços melhores e mais satisfatórios para a Administração Pública;
ii. o detalhamento dos produtos, as quantidades e os preços estimados fizeram-se presentes no procedimento licitatório, deixando de constar apenas no pedido inicial, por descuido;
iii. a autuação do processo ocorreu de forma regular e normal;
iv. a defendente orientava os setores de contabilidade e orçamento quanto ao severo cumprimento do orçamento municipal, em especial no tocante à correta e adequada classificação orçamentária das despesas;
v. a Administração sempre se pautou pela adoção de medidas que visassem a melhor aquisição de bens e serviços;
vi. modificações e pontos ligados à desordem procedimental não tiveram jamais o condão de macular o certame;
vii. as impropriedades detectadas pelo trabalho de auditoria do TCU merecem ser observadas pela administração municipal em futuros procedimentos similares, sendo incapazes de configurar fraude, reputando serem pontos simples e sem gravidade.
117. Aludindo ao Pregão Presencial 4/2012 (peça 126, p. 5-6) :
i. a falta de especificações (dimensões, materiais, acessórios e etc.) , quantitativos e preços estimados com base em pesquisas na solicitação inicial constam do termo de referência anexo ao Pregão;
ii. a manifestação do assessor jurídico quanto às minutas do edital e do contrato futuros tinha a seu juízo ciência deles, embora não tivesse tais documentos anexados;
iii. haveria edital normativo em página anterior ao termo de referência, sendo apenas este assinado por ser praxe na edição desses documentos;
iv. a publicação pura e simples no Diário Oficial da União (DOU) bastava, não sendo necessária a divulgação por meio da internet;
v. o período entre a publicação do aviso da licitação e o recebimento das propostas, ainda que exíguo, foi suficiente à obtenção da proposta mais vantajosa;
vi. a falta de certificação cadastral ou consulta ao Sicaf não torna ilegítima a licitação;
vii. o parecer favorável do assessor jurídico para adjudicação e homologação arrimou-se em pontos convincentes do ato; 
viii. o pagamento antecipado não foi grave, podendo ser relevado e merecer apenas uma recomendação do TCU, para evitar repetição;
ix. a redução dos tamanhos das tendas decorreu de acordo com o fornecedor, compensado com entrega de tenda adicional.
118. Reportando-se ao Pregão Presencial 16/2012 (peça 126, p. 6-7) :
i. embora tenham-se verificado vestígios de fraude, jamais foi a intenção da então prefeita, que adotou medidas simples na condução dos certames licitatórios, as quais foram confundidas com atos irregulares e deliberados;
ii. a ausência de discriminação dos produtos, de especificações básicas, dos quantitativos e preços estimados constaram ao longo da condução do pregão;
iii. que houve simples desordem procedimental e erro formal na aprovação do edital e ausência de rubrica e documentos que evidenciasse a existência de edital;
iv. a falta de publicação de aviso resumido na imprensa oficial deve ser relevada;
v. embora não se tenha comprovação de entrega dos editais, afirma que efetivamente ocorreram;
vi. quanto a outras diversas irregularidades discriminadas na matriz (peça 74, p. 2-4) pondera que devem servir apenas para correção de atos futuros, salientando que o resultado alcançado foi satisfatório;
vii. embora sejam muitos os pontos elencados para justificativas todos devem ser tratados como falhas formais oriundas da falta de experiência e atenção por parte dos servidores envolvidos, não sendo marcados por má-fé, maldade ou outra mácula com o intuito de beneficiar qualquer um.
Análise das justificativas 
119. Antes de emitir juízo de opinião acerca das justificativas, propriamente, é salutar que sejam lidos com atenção o extenso rol de irregularidades e ilicitudes que embasaram a elaboração das quatro matrizes de responsabilização, especificadas após o delineamento da conduta, do nexo de causalidade e da culpabilidade de cada agente público que concorreu para a perpetração de atos reputados irregulares e/ou ilícitos (peças 71-74) .
120. Não se pode esquecer, ainda, as licitações conspurcadas são apenas uma parte de vários processos viciados examinados em auditoria do TCU, com parte desse contingente de licitações sendo tratadas e julgadas no âmbito do Relatório de Auditoria objeto do TC Processo 002.695/2013-8.
121. Em síntese, foi reunida uma série robusta e incisiva de evidências que conduzem com razoável segurança ao juízo de que a documentação produzida no município auditado tinha o propósito de simular processos licitatórios, bem como dissimular condutas omissivas e atos comissivos delitivos, realizados sistemática e continuadamente, com repetido modus operandi (peça 154) .
122. Quanto às justificativas, é notório o fato de que não conseguem desconstituir nenhuma irregularidade ou ilicitude, pois adota-se argumentação retórica e evasiva, pleiteia reiteradamente que se considere eventos graves como falhas formais, ignorando a profusão de atos e fatos impugnados, apela-se para a ausência de má-fé, culpa-se a ignorância alheia, suplica para que a prática de atos e procedimentos idôneos e escorreitos seja exigida de outrem e doravante, requerendo em verdade uma espécie de anistia quanto aos atos impugnados da sua gestão, enfim, recorre-se à pura retórica, desacompanhada de elementos de valor probante, numa saída típica de quem não encontra argumentos legítimos para afastar, nem mesmo para mitigar, o caráter ilícito dos fatos e sua culpabilidade. 
123. Há uma variedade de irregularidades graves, sendo pertinente registrar que em cada caso o efeito conjunto delas é alçado à configuração de ilicitude gravíssima, correspondendo a simulacros de licitações, violando os preceitos da Lei 8.666/1993, transcendendo a esfera administrativa e materializando hipóteses de delitos de natureza penal (arts. 82, 90 e 93 da Lei 8.666/1993) . 
124. O contexto explicitado pela documentação inserida nos presentes nos autos é de que a mandatária não agia com a devida diligência, exigível de toda pessoa que se habilita a gerir patrimônio, recursos e outras espécies de bens públicos, procurando conhecer e cumprir as normas radiculares e básicas da Administração Pública, para bem se desincumbir das atribuições do cargo para o qual se ofereceu e assumiu espontaneamente, de modo que pudesse conduzir a gestão pública dentro dos limites legais. 
125. Diferentemente desse cenário ideal o que se deduz dos documentos, das circunstâncias, das justificativas e do enredo ora esquadrinhados é a atuação em concurso com diversos agentes públicos e não apenas a conduta negligente, imperita e imprudente isolada. Isso fica ainda mais consubstanciado quando se consideram as justificativas dos demais responsáveis que participaram dos simulacros.
126. Tais conclusões decorrem da plena rejeição das justificativas, conforme ponderações e considerações acima.
X
127. Irregularidades indiciárias: Manoel Evandro de Araújo Sousa, ex-pregoeiro do município de Augustinópolis/TO, foi provocado em sede de audiência por suas responsabilidades nas irregularidades indiciárias abaixo especificadas:
Irregularidade 1  (Matriz de Responsabilização - peça 71) :  descumprimento de preceitos legais, carência de dados e documentos essenciais, com indícios de simulação e direcionamento do Pregão Presencial para Registro de Preços 4/2011 (eventual aquisição de medicamentos da farmácia básica, material hospitalar e odontológico no exercício 2011, para o qual foram previstos e utilizados recursos do bloco de financiamento da Assistência Farmacêutica) ;
Irregularidade 2  (Matriz de Responsabilização - peça 73) :  descumprimento de preceitos legais, carência de dados e documentos essenciais, simulação e direcionamento do Pregão Presencial 4/2012, deflagrado para a aquisição de tendas piramidais objeto do Convênio 752901/2010.
Irregularidade 3  (Matriz de Responsabilização - peça 74) : Descumprimento de preceitos legais, carência de dados e documentos essenciais, com indícios de simulação e direcionamento do Pregão Presencial 16/2012 (eventual aquisição de medicamentos da farmácia básica, material hospitalar e odontológico no exercício 2012, para o qual foram previstos e utilizados recursos do bloco de financiamento da Assistência Farmacêutica) .
Responsável: Manoel Evandro de Araújo Sousa, ex-pregoeiro.
Justificativas
128. Notificado validamente (peças 89 e 102) , apresentou justificativas ancorado nos seguintes argumentos (peça 131) :
i. enquanto pregoeiro municipal desempenhou suas atribuições com o rigor que a matéria exigia, buscando a satisfação do objeto pretendido da melhor e mais vantajosa forma possível, procurando sempre levar a efeito o cumprimento dos preceitos legais pertinentes, com dados e documentos considerados necessários;
ii. atuou de maneira sistemática para evitar que situações impróprias, tais como simulação ou direcionamento ocorressem;
iii. admite a hipótese de que tenham ocorrido algumas inobservâncias dos preceitos regulamentares, porém, sem conteúdo capaz de comprometer a lisura do procedimento e sem a gravidade que se pretende atribuir, motivo pelo qual pede que sejam relevados;
iv. registra que as inconsistências relativas aos Pregões 4/2012 e 16/2012 podem ser assimiladas para que não mais venham a ocorrer no futuro, todavia, as considera como meras formalidades;
v. defende que dos atos praticados nos pregões por ele conduzidos resultaram em boas aquisições para o município;
vi. discorda dos atributos de culpabilidade consignados nas matrizes de responsabilidade, cogitando que exprimem gravidade que inexistiu;
vii. adita sua manifestação de contrariedade anotando que apesar da ilação quanto ao grau de gravidade e da hipótese de má-fé, não restou comprovado qualquer ilícito, prejuízo ao erário, ou beneficiamento de servidores municipais ou de terceiros;
viii. finaliza afirmando que as anormalidades foram fruto da falta de experiência em lidar com matéria complexa, nunca enfrentada e executada em processos daquela natureza.
Análise das justificativas
129. Exatamente pela similitude de argumentos, ajustados meramente porque no caso anterior se tratava da então prefeita e em relação às justificativas acima se trata de pregoeiro designado, cabem também considerações equivalentes àquelas que discorremos nos parágrafos 119 a 125 deste exame técnico.
130. Urge anotar, as licitações pelas quais responde o ex-pregoeiro municipal (peças 71, 73 e 74) , relacionadas à aquisição de produtos farmacêuticos e ambulatoriais, bem como das tendas piramidais, estão associadas a diversas outras irregularidades e prejuízos tratados em tópicos diferentes desta instrução, sendo improcedente seu juízo de que não restou comprovado qualquer ilícito, prejuízo ou beneficiamento indevido de pessoas ou empresas.
131. A inexperiência cogitada também merece ser rechaçada com veemência. Reitera-se, mormente na seara pública, sujeita a ditames legais e regulamentares, à jurisprudência e à doutrina administrativista, não é razoável aceitar arguição de despreparo ou desconhecimento da disciplina de matéria ou área para a qual o servidor foi expressamente designado para conduzir, pois o conhecimento básico do regramento da função é inerente ao seu exercício, notadamente daquelas de atribuições técnico-administrativas, de procedimentos e ritos burocráticos e quase nenhuma discricionariedade. O pressuposto básico é que a escolha tenha recaído sobre quem estava preparado para o mister, aceitou a função e a exerceu, pelo menos, em 2011 e 2012.
132. Nestas bases, opinamos que as justificativas são inverossímeis e incabíveis, comportando a rejeição.  
XI
133. Irregularidades indiciárias: Nadjany Gomes de Sousa, Maria Edinalva Teixeira da Silva Veras e Pedro Coelho Amaro Júnior foram alcançados e chamados em responder em audiência em virtude do 'descumprimento de preceitos legais, carência de dados e documentos essenciais, com indícios de simulação e direcionamento do Convite 2001/2012 (aquisição de medicamentos da farmácia básica, material hospitalar e odontológico no exercício 2012, para o qual foram previstos e utilizados recursos do bloco de financiamento da Assistência Farmacêutica) ', conforme Matriz de Responsabilização relacionada (peça 72) .
Responsáveis: Nadjany Gomes de Sousa, Maria Edinalva Teixeira da Silva Veras e Pedro Coelho Amaro Júnior (membros da Comissão de Licitação) .
Justificativas
134. As comunicações de audiências foram devidamente entregues às partes supracitadas (peças 91 e 127; 92 e 115; e 93 a 112) , logrando êxito em obter as devidas justificativas dos integrantes da comissão de licitação do Convite acima particularizado (peças 128-130) .
135. Nota-se que os escritos dos três audientes são idênticos, com ligeiros e pontuais, incrementos.
136. Nadjany Gomes de Sousa, aduz o seguinte (peça 128) :
i. na qualidade de membro da Comissão de Licitação do município sempre desempenhou com esmero todas as tarefas que lhe foram atribuídas;
ii. sempre se baseou em dados e documentos suficientes ao deslinde de cada questão, sem que se verificassem no transcorrer do certame quaisquer indícios de simulação e direcionamento do procedimento;
iii. desempenhou suas atribuições em uma dinâmica processual de rotina, sem jamais interferir em resultados que tivessem cunho lesivo à Administração;
iv. admite a hipótese de falhas, porém, refuta a possibilidade de simulação e direcionamento, asseverando que não há provas e resultados a esse respeito.
137. Maria Edinalva Teixeira da Silva Veras, por sua vez, defende-se apresentando os seguintes argumentos (peça 130) :
i. como membro da comissão apenas auxiliou na promoção do Convite sem, contudo, ter poder e influência de decisão;
ii. na execução das tarefas que lhe foram dirigidas sempre as executava confiante, embora lhe parecesse que eram feitas de forma simplificada;
iii. afirma com convicção que nunca deixou margem à ocorrência de simulação e direcionamento;
iv. defende que no processo os produtos, os quantitativos e os preços estavam detalhados e definidos, com parecer jurídico emitido a contento, contemplando todos os documentos auxiliares;
v. não vislumbra qualquer indício de lesão ou de ocorrência grave, mas tão somente falhas formais que podem ser relevadas diante do alcance satisfatório dos objetivos;
vi. considera relevante registrar que as irregularidades apontadas na auditoria do TCU ficaram apenas no campo da suspeição, registradas como indícios, sem comprovação ou materialização de qualquer ilícito ou prejuízo, parecendo-lhe exagero falar em penalização dos servidores.
138. Derradeiramente, Pedro Coelho Amaro Júnior contestou as irregularidades atribuídas à comissão de licitação que integrou argumentando o seguinte (peça 129) :
i. desempenho com dedicação e esmero as tarefas atribuídas pela direção da comissão, concluindo que o resultado foi a concretização de um certame licitatório regular e com obtenção satisfatória do objetivo a que se propôs;
ii. como sua colega, admite a hipótese de que um ou outro ponto não tenha seguido rigorosamente as disposições legais pertinentes, entendendo que houve precipitação nas conclusões dos responsáveis pela fiscalização;
iii. jamais interferiu em pontos decisivos, mesmo porque deliberações desta natureza não eram de sua alçada;
iv. acompanha o raciocínio de que as disposições do Relatório de Auditoria ficaram no campo da ilação e da suspeição, sem qualquer comprovação materializada, sem prejuízos e sugerindo, ao final, que os apontamentos da fiscalização sejam tratados como impropriedades ou erros formais.
Análise das justificativas
139. Ressalta-se, de imediato, todos os membros da comissão de licitação respondem solidariamente por todos os atos praticados pela Comissão, salvo se posição individual divergente estiver devidamente fundamentada e registrada em ata lavrada na reunião em que tiver sido tomada a decisão (art. 51, § 3º, da Lei 8.666/1993) . 
140. Portanto, desprovido de vigor os argumentos tendentes a buscar eximir os alegantes de responsabilidades por carência de poder e influência nas decisões do colegiado, especialmente por não comprovarem posição individual divergente, devidamente fundamentada e registrada em ata.
141. A adoção do vocábulo 'indício' ou algum sinônimo (vestígio, indicativo, traço, assomo etc.) é usual nas instruções do TCU, porque estas não constituem julgados da Corte de Contas, mesmo quando o auditor ou equipe de auditoria tenha convicção da ocorrência de irregularidade ou ilicitude e a própria evidência leve cabalmente a essa conclusão. Não se trata de ilações, especulações ou suspeições imaginadas sem suporte material apropriado e persuasivo.
142. Outrossim, a Matriz de Responsabilização (peça 72) é eloquente, abundante na descrição dos fatos, omissões e documentos irregulares, em cujo contexto emerge inafastável conclusão de simulação e direcionamento. E foi elaborada com base nos documentos do processo administrativo, constante de peças que integram o TC Processo 002.695/2013-8 (peças 280 e 316 do RA) , processo do qual derivou a presente TCE.
143. Nenhum dos implicados (prefeita, assessor jurídico ou mesmos os membros da comissão de licitação) trouxe aos autos qualquer documento capaz de contrariar, desconstituir ou mesmo mitigar as irregularidades suscitadas na Matriz de Responsabilização como, aliás, requer o art. 162 do Regimento Interno do TCU. O modelo de defesa é puramente argumentativo, desguarnecido de elementos de valor probante que corroborem as justificativas.
144. E não se deve esquecer que o processo de licitação em questão não é um caso isolado, estando sob escrutínio nestes autos porque o subitem 9.5.4 do Acórdão 10041/2015-TCU-Segunda Câmara, circunscreveu as audiências relacionadas a irregularidades em procedimentos licitatórios nos casos que envolveram a utilização de recursos do FNS e do Convênio 752.901/2010 (Ministério da Integração Nacional) . Foram protagonistas em outras licitações viciadas, conforme se dessume da instrução que propôs citações e audiências no âmbito do TC Processo 002.695/2013-8 (peça 154, subitens 30.3.3, 30.3.4, 30.3.12) , bem como da proposta de mérito formulada pela Secex-TO naquele RA (peça 558 do TC Processo 002.695/2013-8, subitens 336.2 e 336.5) .
145. Emergem dos fatos e circunstâncias indicativos de atos de improbidade administrativa, bem como tipologia penal prevista na Lei Geral de Licitações e Contratos Administrativos, sendo as justificativas meramente retóricas incapazes de afastá-los. 
OITIVAS
146. As oitivas das empresas a seguir foram implementadas com espeque nas diretrizes fixadas nos subitens 9.5.1 e 9.5.3 do Acórdão 10041/2015-TCU-Segunda Câmara, e em Matrizes de Responsabilização específicas para cada caso (peças 75-77) , tendo presente a possibilidade de aplicação da penalidade constante do art. 46 da Lei 8.443/1992 (declaração de inidoneidade do licitante fraudador para participar, por até cinco anos, de licitação na Administração Pública Federal) .
XII
147. Irregularidade indiciária: à R.L. Santana (Drogatins) foi facultada a oportunidade de defender-se (peças 95 e 103) em razão de lhe serem atribuídas responsabilidades por 'participação em fraudes que frustraram a regularidade e o caráter competitivo de licitações públicas, em particular do Pregão Presencial para Registro de Preços 4/2011 e do Convite 2001/2012, ambos realizados no âmbito do município de Augustinópolis/TO (Matriz de Responsabilização - peça 75) .
Responsável: R.L. Santana (Drogatins) .
Argumentação de defesa
148. A empresa protocolizou manifestações para o pleno exercício de defesa e do contraditório em duas ocasiões, a segunda em caráter complementar, adicionando documentos (peça 109 e 120) . Nesse material argumenta o seguinte em seu favor:
i. encontra-se no mercado há anos, sempre cumprindo com suas obrigações contratuais, fiscais, sociais e legais, nunca tendo se envolvido com ato e/ou fato que ensejasse desperdício ou desvio de dinheiro ou fraudes e licitações;
ii. observou todas as regras das duas licitações;
iii. no Pregão 4/2011 apresentou proposta para lotes com outra concorrente e sagrou-se vencedora, tendo em vista que apresentou os melhores preços;
iv. que foi dada ampla publicidade ao certame, tanto que compareceram vários concorrentes;
v. que foram convidadas três empresas do ramo para a disputa do Convite 2001/2012, habilitadas e que também apresentaram propostas válidas, novamente saindo vencedora;
vi. são completamente genéricos e sem substrato de fato os apontamentos dos auditores do TCU;
vii. tendo comprovado sua habilitação e apresentando propostas válidas não pode ser responsabilizada por eventuais falhas ocorridas nos certames, por circunstâncias alheias à sua atuação como participante;
viii. complementa sua argumentação exibindo cópia de ata e termo de adjudicação e homologação do Convite (peça 109, p. 7-9) , bem como de ata e mapa de classificação de propostas concernentes ao Pregão (peça 120, p. 2-6) .
Análise da argumentação
149. Além de lacônicas e de constituírem exclusivamente negativas, nenhum argumento nem o seu conjunto é capaz de descaracterizar o enredo fático descrito e comprovado por evidências documentais detalhadas na Matriz de Responsabilização (peça 75) .
150. Os escassos documentos apresentados quanto a ambas as licitações impugnadas já eram do conhecimento do TCU desde a tramitação do RA originador (TC Processo 002.695/2013-8, peças 280 e 282) sendo, por isso, desprovidos de utilidade.
151. Aliás, por existir correlação indissociável dos fatos, cabe contrapor a argumentação da RL Santana às análises já aduzidas nos itens 30 a 40 e 119 a 123, além da irregularidade grave descrita no subitem 9.3.1.6 do Acórdão 10041/2015-TCU-Segunda Câmara (peça 1, p. 5) que, embora não atribuída à empresa, teve decisiva influência na restrição da publicidade do certame para facilitar o simulacro em 2011 e não foi sequer contestada pela responsável.  
152. Nesse contexto, cabe rejeitar peremptoriamente a argumentação de defesa apresentada pela empresa R.L. Santana (Drogatins) . 
XIII
153. Irregularidade indiciária: de outro lado, à Distribuidora Ômega Ltda. foi franqueada a oportunidade de contraditar a acusação que lhe pesa de ter concorrido para a 'participação em fraude que frustrou a regularidade e o caráter competitivo do Pregão Presencial 16/2012, realizado no âmbito do município de Augustinópolis/TO' (Matriz de Responsabilização - peça 77) . 
Responsável:  Distribuidora Ômega Ltda.
Argumentação de defesa
154. Devidamente notificada da oitiva (peças 97 e 101) , manifestou-se por meio de advogado (peça 110) . Anotamos que a documentação que acompanha os argumentos (peça 110, p. 4-16) não representa novidade, sendo a própria e outras mais, intrinsecamente relacionadas, conhecidas desde a tramitação do RA (TC Processo 002.695/2013-8, peça 285) .
154. Intuímos ser despiciendo transcrever ou sumarizar os argumentos de defesa porque reproduzem identicamente aqueles apresentados pela R.L. Santana (Drogatins) .
155. Essa similitude, inclusive textual, em que pese a nomeação de advogado, seguramente decorre do vínculo pessoal de sócio e administrador entre as empresas, explicado no parágrafo 25 deste documento.
Análise da argumentação 
156. Como consequência natural do elo societário comum, acima rememorado e, ainda, por razões da racionalidade e economia processual, nas mesmas bases já evocadas nos parágrafos 43 a 45 destas laudas, rejeitamos inteiramente a argumentação de defesa subscrita pelo causídico da Distribuidora Ômega Ltda., pelos mesmos fundamentos aplicados à R.L. Santana (Drogatins) , pessoa jurídica coligada. 
XIII
157. Irregularidade indiciária: finalmente, a empresa Incopra Indústria Metalúrgica Eireli - ME foi alcançada em sede de oitiva para responder por sua 'participação em fraude que frustrou a regularidade e o caráter competitivo do Pregão Presencial 4/2012, realizado no âmbito do município de Augustinópolis/TO' (Matriz de Responsabilização - peça 76) . 
158. Embora validamente notificada no endereço oficial utilizado inclusive para a citação que restou atendida, e alertada acerca das possíveis implicações (peças 96 e 111) , no caso da oitiva a empresa optou por ficar inerte, implicando revelia, conforme explicado nos parágrafos 14 a 16 desta empreitada analítica.
EXAME DA BOA-FÉ 
159. Consoante §§ 2º e 3º do art. 202 do Regimento Interno/TCU c/c o teor da Decisão Normativa/TCU 35/2000, na resposta à citação deve ser examinada a ocorrência de boa-fé nas condutas dos responsáveis e, na hipótese de que essa premissa seja verificada, desde que não haja outra irregularidade, permite-se a concessão de um novo e improrrogável prazo para o recolhimento do débito sem a incidência de juros.
160. Outro fator pertinente a considerar é que a sólida jurisprudência deste Tribunal firmou-se no sentido de que a boa-fé deve ser aferida objetivamente, sendo necessária a constatação de algum ato ou fato capaz de caracterizar a conduta zelosa e diligente do responsável. Desse modo, apenas quando há nos autos evidências de atitudes concretas do responsável tendentes a atenuar ou impedir a irregularidade que lhe foi imputada, concede-se novo prazo para o recolhimento do débito (Voto que integra o Acórdão 2399/2014-TCU-Plenário, Relator José Múcio Monteiro) .
161. Ato contínuo, consoante enunciado do Acórdão 1915/2015-TCU-Plenário na Jurisprudência Selecionada do TCU 'o exame da boa-fé, para fins de concessão de novo prazo para o recolhimento do débito sem a incidência de juros de mora (art. 202 do Regimento Interno/TCU) , quando envolver pessoa jurídica de direito privado, será feito, em regra, em relação à conduta de seus administradores, uma vez que os atos destes obrigam a pessoa jurídica, desde que exercidos nos limites dos poderes definidos no ato constitutivo do ente (art. 47 da Lei 10.406/2002 - Código Civil) '.
162. Assim esclarecido, o que fica assentado a partir do rol, da reiteração e dos ardis utilizados para a implementação das irregularidades é que se tratou de condutas espúrias, sistemáticas, condizentes com a impulsão dolosa e não apenas de incúria das pessoas físicas que atuaram como gestores e dirigentes de pessoas jurídicas de direito público ou privado. A boa-fé não emerge nem pode ser aferida em relação a nenhuma das partes citadas, dos audientes ou daquelas chamadas a manifestar-se por meio de oitivas.
163. Apesar de não majoritária, há decisões na Jurisprudência Sistematizada do TCU que amparam a desnecessidade de conceder novo prazo para recolhimento de débitos quando ocorrer a revelia, mesmo quando se tratar de ente público, o que foi o caso do município de Augustinópolis/TO:
Acórdão 5053/2016-TCU-Primeira Câmara (Relator José Múcio) 
'Enunciado: Nos casos de revelia, ainda que se trata de entes públicos, não deve ser concedido novo prazo para recolhimento do débito sem a incidência de juros.' 
164. Essa decisão jurisprudencial, baseada em revelia, coaduna-se perfeitamente com os princípios da celeridade e da racionalidade processual evidenciando, ainda, que a parte exibe desinteresse de agir em seu próprio favor, ainda que possua legitimidade ad processum, especialmente em autos que tramitam no âmbito do TCU, os quais não exigem sequer advogado para representar ou se manifestar como parte processual implicada.
CONCLUSÕES:
165. Salvo quanto a retificações relacionadas à exclusão e ajustes de valores e data (parágrafos 55, 56, 76 e 77, todos deste expediente) , nossa avaliação é de que devem ser rejeitadas:
i. as alegações de defesas interpostas pelos responsáveis citados por ordem do disposto nos subitens 9.2.1, 9.2.2, 9.2.3, 9.2.4 e 9.2.5, todos do Acórdão 10041/2015-TCU-Segunda Câmara (peça 1) ;
ii. as justificativas utilizadas pelos responsáveis para contraditar as audiências definidas nos subitens 9.3.1 e 9.3.2 da deliberação acima mencionada;
iii. as justificativas apresentadas pelos responsáveis alcançados em razão das irregularidades delineadas em Matrizes de Responsabilização elaboradas por força das diretrizes e determinações dos subitens 9.5.1, 9.5.2 e 9.5.4 do Acórdão 10041/2015-TCU-Segunda Câmara (peça 1) ;
iv. as justificativas e argumentos protocolizados pelas empresas licitantes em sede de oitivas, implementadas conforme as premissas e o teor das Matrizes de Responsabilização elaboradas nos termos dos subitens 9.5.3 e 9.5.4 do propalado aresto (peça 1) .
166. A extensão e a gravidade das irregularidades tratadas neste exame, a evidenciação de condutas e ações articuladas, de simulações e dissimulações, de conluio entre agentes públicos e empresas fornecedoras, justificam a inabilitação das pessoas físicas alcançadas em virtude das citações e audiências para o exercício de cargo em comissão ou função de confiança no âmbito da Administração Pública Federal, assim como a declaração de inidoneidade dos licitantes fraudadores que responderam à oitiva ou optaram pela revelia.
167. No caso das irregularidades que produziram danos ao erário é cabível, além da imputação dos débitos correspondentes, a aplicação concomitante da multa prevista no art. 57 da Lei 8.443/1992.
168. Enfatiza-se, são imprescritíveis as ações de ressarcimento a serem movidas pelo Estado contra os causadores de prejuízos ao erário, independentemente da data de ocorrência dos fatos irregulares, conforme o § 5º do art. 37 da Carta Magna, referendado pelo Supremo Tribunal Federal (MS 26.210-9/DF) , pelo Superior Tribunal de Justiça (por exemplo, REsp 991.102/MG, RMS 30.510/RJ, EDcl no REsp 1.159.147/MG,  REsp 909.446/RN, REsp 894.539/PI) e pelo próprio TCU (Acórdão 2709/2008-TCU-Plenário e Súmula TCU 282) , eis que a natureza de tais ações é indenizatória, despida de qualquer viés punitivo.
169. Finalmente, tratando-se de irregularidades cometidas a partir de 2011, conjugadas com as datas de oficialização das citações, das audiências e das oitivas, consideradas causas interruptivas da contagem do prazo, não há risco de configuração do fenômeno da prescrição da pretensão punitiva, nos termos dos subitens 9.1.1 a 9.1.4 do paradigmático Acórdão 1441/2016-TCU-Plenário.
170. Desse modo, podem ser aplicadas as sanções previstas nos arts. 46, 57, 58 e 60 da Lei 8.443/1992.
171. Não vislumbramos coerência em aplicar as disposições do recente Acórdão 1072/2017-TCU-Plenário (Relator Bruno Dantas) quanto aos débitos solidariamente atribuídos ao município (associados aos subintes 9.2.3, 9.2.3.1 e 9.2.3.2 do Acórdão 10042/2015-TCU-Segunda Câmara, à rejeição das alegações da ex-gestora municipal corresponsável e à revelia do próprio ente público) , pelos seguintes motivos:
i. a decisão de tratá-los em sede de tomada de contas especial foi prolatada anteriormente à prolação do Acórdão 1072/2017-TCU-Plenário, e;
ii. a situação concreta ora configurada é compatível com o subitem 9.2.3.5 e, ao mesmo tempo, não se enquadra mais em débitos indiciários apontados em processo de fiscalização, de denúncia ou de representação ainda não convertido em TCE, de modo que pudesse ser tratado alternativamente por meio de outras instâncias de controle (subitens 9.3.2.6, 9.3.5.2 e 9.3.5.3, do Acórdão 1072/2017-TCU-Plenário) ."
8.	Com fundamento na análise empreendida, a então Secex/TO propôs ao Tribunal (peças 166, 167 e 168) :
	8.1. considerar revéis o Município de Augustinópolis/TO, o Sr. Damon Coelho Lima e a empresa Incopra Indústria Metalúrgica Eireli - ME (esta última somente em relação à oitiva do subitem 9.5.2 do Acórdão 10041/2015-TCU-Segunda Câmara) ; 
	8.2. rejeitar as alegações de defesa da Sra. Maria do Carmo de Alcântara Silva, dos Srs. Edimar da Silva, Júlio da Silva Oliveira e Pedro Coelho Amaro Júnior, bem como das empresas R.L. Santana, Incopra Indústria Metalúrgica Eireli - ME (em relação ao subitem 9.2.5 do Acórdão 10041/2015-TCU-Segunda Câmara) e Distribuidora Ômega Ltda.; 
	8.3. rejeitar as razões de justificativa da Sra. Maria do Carmo de Alcântara Silva e do Sr. Edimar da Silva, relacionadas aos subitens 9.3.1 e 9.3.2 do Acórdão 10041/2015-TCU-Segunda Câmara;
	8.4. rejeitar as justificativas, apresentadas em razão das audiências determinadas pelos subitens 9.5.1, 9.5.2 e 9.5.4 do Acórdão 10041/2015-TCU-Segunda Câmara, com escopo definido em Matrizes de Responsabilização (peças 71-74) , das Sras. Maria do Carmo de Alcântara Silva, Nadjany Gomes de Sousa e Maria Edinalva Teixeira da Silva Veras, e dos Srs. Manoel Evandro de Araújo Sousa e Pedro Coelho Amaro Júnior;
	8.5. rejeitar as justificativas, oferecidas em razão de oitivas determinadas pelos subitens 9.5.1 e 9.5.3 do Acórdão 10041/2015-TCU-Segunda Câmara, com escopo definido em Matrizes de Responsabilização (peças 75 e 77) , das empresas R.L. Santana e Distribuidora Ômega Ltda.;
	8.6. com fundamento no art. art. 16, inciso III, alíneas b e c, da Lei 8.443/1992, julgar irregulares as contas da Sra. Maria do Carmo de Alcântara Silva, dos Srs. Edimar da Silva, Júlio da Silva Oliveira, Pedro Coelho Amaro Júnior, bem como do Município de Augustinópolis/TO, condenando-os, na forma a seguir indicada, ao pagamento dos valores abaixo discriminados: 
	8.6.1. responsáveis solidários: Sra. Maria do Carmo de Alcântara Silva e R.L. Santana; 
	8.6.1.1. credor: Fundo Nacional de Saúde - FNS:
	Data de ocorrência
	Valor - R$

	18/01/2011
	6.580,00

	19/01/2011
	6.574,00

	07/02/2011
	6.575,00

	18/03/2011
	1.575,00

	18/03/2011
	5.000,00

	21/04/2011
	2.215,50

	28/04/2011
	4.355,04

	11/05/2011
	5.250,00

	11/05/2011
	1.327,00

	08/06/2011
	6.225,00

	19/09/2011
	2.372,00

	26/09/2011
	2.740,00

	26/09/2011
	1.676,46

	30/9/2011
	1.840,20

	13/10/2011
	140,80

	13/10/2011
	991,00

	20/10/2011
	6.627,70

	24/11/2011
	750,35

	24/11/2011
	5.473,00

	16/12/2011
	1.067,00

	16/12/2011
	1.269,00

	16/12/2011
	1.016,25

	19/12/2011
	930,00

	19/12/2011
	233,00

	19/12/2011
	1.986,91

	02/03/2012
	4.088,00

	02/03/2012
	296,25

	02/03/2012
	2.163,86

	02/03/2012
	2.729,40

	06/03/2012
	1.387,40

	06/03/2012
	1.720,90

	13/03/2012
	7.292,36

	07/05/2012
	4.565,37

	8.6.2. responsáveis solidários: Sra. Maria do Carmo de Alcântara Silva e Distribuidora Ômega Ltda.;  
	8.6.2.1. credor: Fundo Nacional de Saúde - FNS:
	Data de ocorrência
	Valor - R$

	08/07/2011
	3.251,25

	08/07/2011
	3.439,90

	13/09/2011
	3.568,81

	04/06/2012
	7.864,27

	1º/08/2012
	11.578,16

	07/08/2012
	2.945,62

	23/08/2012
	2.741,00

	23/08/2012
	3.739,90

	14/09/2012
	6.506,16

	23/10/2012
	6.052,00

	19/11/2012
	3.078,00

	19/11/2012
	3.672,80

	14/12/2012
	6.860,08

	8.6.3. responsáveis solidários: Sra. Maria do Carmo de Alcântara Silva e Município de Augustinópolis/TO;
	8.6.3.1. credor: Fundo Nacional de Saúde - FNS:
	Data de ocorrência
	Valor - R$

	10/02/2011
	4.158,08

	27/07/2011
	5.822,00

	09/09/2011
	8.968,48

	10/10/2011
	9.192,99

	10/11/2011
	10.375,72

	10/09/2012
	19.656,58

	10/09/2012
	10.343,42

	10/09/2012
	15.376,68

	10/10/2012
	12.003,37

	12/11/2012
	11.453,48

	18/12/2012
	1.834,00

	8.6.4. responsáveis solidários: Srs. Edimar da Silva e Júlio da Silva Oliveira;
	8.6.4.1. credor: Fundo Nacional de Saúde - FNS:
	Data de ocorrência
	Valor - R$

	27/05/2011
	6.106,80

	1º/06/2011
	2.000,00

	28/06/2011
	3.324,00

	11/08/2011
	26.000,00

	8.6.5. responsáveis solidários: Sra. Maria do Carmo de Alcântara Silva, Sr. Pedro Coelho Amaro Júnior e Incopra Indústria Metalúrgica Eireli - ME:
	8.6.5.1. credor: Tesouro Nacional: 
	Data de ocorrência
	Valor - R$

	15/02/2012
	27.104,00

	8.7. com fundamento no art. 57 da Lei 8.443/1992, aplicar multas individuais aos responsáveis condenados ao pagamento do débito apurado: Sra. Maria do Carmo de Alcântara Silva, R.L. Santana, Distribuidora Ômega Ltda., Município de Augustinópolis/TO; Sr. Pedro Coelho Amaro Júnior e Incopra Indústria Metalúrgica Eireli - ME;
	8.8. com fulcro no inciso II do art. 58 da Lei 8.443/1992, aplicar multas individuais aos seguintes responsáveis: Sra. Maria do Carmo de Alcântara Silva, Sr. Damon Coelho Lima, Sr. Edimar da Silva, Sr. Manoel Evandro de Araújo Sousa, Sra. Nadjany Gomes de Sousa, Sra. Maria Edinalva Teixeira da Silva Veras e Sr. Pedro Coelho Amaro Júnior;
	8.9. autorizar o parcelamento das dívidas em até trinta e seis vezes, desde que requerido pelos responsáveis, bem como a cobrança judicial das dívidas, caso não sejam comprovados os recolhimentos nem formalizados pedidos de parcelamento tempestivos pelos devedores;
	8.10. com espeque no art. 60 da Lei 8.443/1992, inabilitar para o exercício de cargo em comissão ou função de confiança no âmbito da Administração Pública Federal os seguintes responsáveis: Sr. Damon Coelho Lima, Sra. Maria do Carmo de Alcântara Silva, Sr. Edimar da Silva, Sr. Júlio da Silva Oliveira, Sr. Pedro Coelho Amaro Júnior, Sr. Manoel Evandro de Araújo Sousa, Sra. Nadjany Gomes de Sousa e Sra. Maria Edinalva Teixeira da Silva Veras; 
	8.11. com amparo no art. 46 da Lei 8.443/1992, declarar inidôneas para participarem de licitações no âmbito da Administração Pública Federal as empresas R.L. Santana, Distribuidora Ômega Ltda. e Incopra Indústria Metalúrgica Eireli - ME;
	8.12. encaminhar cópia da deliberação que vier a ser adotada à Procuradoria da República no Estado do Tocantins. 
9.	O Ministério Público junto ao TCU, representado pelo Procurador Sérgio Ricardo Costa Caribé, concordou parcialmente com a proposta formulada pela então Secex/TO (peça 170) . Eis os fundamentos invocados pelo Parquet especializado: 
"4. De minha parte, manifesto-me parcialmente de acordo com as conclusões da unidade técnica, conforme passo a expor.
5. Os itens 9.2.1 e 9.2.2 do Acórdão 10041/2015-TCU-Segunda Câmara determinaram a citação da ex-prefeita de Augustinópolis/TO, Sra. Maria do Carmo de Alcântara Silva, solidariamente com as empresas R.L. Santana e Distribuidora Ômega Ltda., respectivamente, em razão da não comprovação, por meio de documentos específicos ou nos próprios documentos fiscais, do recebimento e entrega de produtos farmacêuticos. A unidade técnica questionou, ainda, aspectos da contabilização dos valores envolvidos, o inventário dos produtos e a forma de dispensação dos medicamentos.
6. Em sede de defesa, tanto a ex-prefeita como as duas empresas envolvidas juntaram aos autos cópias dos documentos fiscais relativos às aquisições objeto de questionamento pela Secex-TO, os quais foram rejeitados em razão de o atesto constar do verso das notas. A meu ver, tal fato, por si só, não é suficiente para afirmar que os medicamentos não foram entregues à prefeitura.
7. Para todos os valores mencionados nos ofícios de citação foram juntadas as correspondentes ordens de pagamento e as notas fiscais com o atesto do recebimento dos produtos no verso, havendo correspondência entre as informações contidas nos documentos expedidos pela prefeitura e pelas empresas fornecedoras.
8. As ordens de pagamento são assinadas pelo tesoureiro, pelo ordenador de despesas e pelo técnico em contabilidade da prefeitura, sendo o atesto de responsabilidade do encarregado do departamento de compras, como se vê na peça 65, p. 19, cuja assinatura consta no verso de todas as notas fiscais, embora nem sempre acompanhada do carimbo de identificação.
9. Comparando-se as informações constantes das ordens de pagamento na peça 65, p. 76 e 85, é possível afirmar que o ordenador de despesas era o ocupante do cargo de Secretário Municipal de Saúde, de modo que, embora nem sempre a menção ao posto seja feita, pode-se inferir que a gestão dos recursos destinados à saúde estava na seara do órgão originalmente responsável por tal mister. Assim, não procede a linha argumentativa da unidade técnica no sentido de que foi desrespeitada a direção única do Sistema Único de Saúde (SUS) , determinada pelo inciso I do art. 198 da Constituição Federal.
10. No que se refere à nota fiscal emitida em 2010, rejeitada pela unidade técnica em razão de o referido exercício estar fora do escopo da auditoria, verifica-se que há correspondência entre tal documento e os trâmites de pagamento ocorridos em 2011, conforme se extrai da ordem de pagamento na peça 65, p. 8, mencionando a data de inscrição da despesa em restos a pagar, ocorrida em 10/12/2010, e a data em que foi ordenado o dispêndio, em 18/1/2011. Por essa razão e pelas expostas acima, é possível aceitar o documento para fins de desconstituição dessa parcela do débito.
11. Feitas essas considerações acerca da documentação probatória trazida em sede de defesa, não é razoável, no meu sentir, afirmar que os medicamentos adquiridos por meio das notas fiscais impugnadas pela unidade técnica não foram entregues, inexistindo razões para exigir a devolução dos recursos discriminados nos ofícios citatórios.
12. Em relação à forma de entrega dos fármacos aos pacientes, a Sra. Maria do Carmo de Alcântara Silva apresentou as listagens nas peças 65, p. 214-301, e 66, p. 1-225, contendo nomes, descrição de medicamentos e quantidades distribuídas. Apesar do controle mostrar-se bastante rudimentar, visto ser feito à mão, entendo que constitui evidência de que os medicamentos eram entregues, reforçando a desnecessidade de restituição de valores aos cofres do Fundo Nacional de Saúde (FNS) .
13. Nesse sentido, proponho acatar as alegações de defesa quanto aos itens 9.2.1 e 9.2.2 do Acórdão 10041/2015-TCU-Segunda Câmara.
14. O item 9.2.4.3 da decisão se refere à aquisição de um veículo com recursos do bloco de financiamento de Vigilância em Saúde para uso nas atividades de representação e administrativas da Secretaria Municipal de Saúde. De acordo com a defesa dos responsáveis, o automóvel foi adquirido com vistas à utilização em campanhas endêmicas, conforme projeto juntado na peça 62, p. 5-10, a fim de viabilizar visitas pela Vigilância Sanitária, tanto na zona urbana como nos assentamentos do município.
15. No caso, mostra-se plausível a argumentação, motivo pelo qual sugiro a desconstituição do débito de R$ 26.000,00 imputado aos Srs. Edimar da Silva e Júlio da Silva Oliveira. Registro que, caso o Tribunal decida pela ocorrência de prejuízo, cabe responsabilizar tão somente o município, haja vista ter se beneficiado com o emprego dos recursos do FNS, conforme disposto no art. 3º da Decisão Normativa 57/2004 e na linha do que foi decidido por meio dos Acórdão 5320/2018-TCU-Segunda Câmara e 6.357/2018-TCU-1ª Câmara. Nesse caso, seria necessária a notificação do ente federado, não chamado ao feito em relação ao débito em questão.
16. O item 9.2.5 do Acórdão 10041/2015-TCU-Segunda Câmara tratou de débito oriundo de superfaturamento na aquisição de tendas, bem como da entrega dos produtos em dimensões inferiores às contratadas. A unidade técnica efetuou pesquisa junto à fornecedora e obteve valor inferior ao pago pelo município, chegando ao dano no valor de R$ 12.740,00, relativo à diferença obtida.
17. A empresa alegou que o cálculo efetuado pela Secex-TO não levou em consideração custos com transporte e montagem das tendas, os quais teriam o condão de incrementar o valor dos produtos. De fato, a proposta apresentada pela Incopra Indústria Metalúrgica Ltda. à prefeitura declarava expressamente que os preços incluíam todas as despesas necessárias ao cumprimento do objeto, conforme se extrai do documento na peça 82, p. 12-14, do TC Processo 002.695/2013-8.
18. Por outro lado, a proposta fornecida em resposta à solicitação da equipe de fiscalização indicava que o serviço de transporte e montagem ficaria por conta do comprador (peça 105 do TC Processo 002.695/2013-8) . Desse modo, assiste razão à defendente quando argumenta que não é possível comparar as duas propostas, visto que o ônus relativo ao transporte pode impactar significativamente o valor ofertado, sobretudo em decorrência da distância entre Goiânia/GO, onde está sediada a empresa, e o Município de Augustinópolis/TO.
19. Em relação à diferença entre as dimensões de seis das treze tendas licitadas e efetivamente entregues, os responsáveis alegaram que a mudança decorreu da incompatibilidade entre o tamanho da tenda e a largura das ruas onde seria realizada a feira e que, para compensar a alteração, foi fornecida uma tenda a mais ao município.
20. A despeito da coerência da alegação, não foram trazidos aos autos elementos que comprovem a entrega da tenda adicional, o que resultaria na permanência de prejuízo aos cofres públicos. Ainda assim, penso não ser factível a imputação de débito aos gestores com base nos parâmetros utilizados pela unidade técnica, já que a letra 'a' da descrição do débito contida no ofício contempla treze tendas de 12m x 12m x 3m e a letra 'b' reconhece que apenas seis tendas foram recebidas com dimensões menores (10m x 10m x 3m) , revelando, em certa medida, sobreposição dos débitos. 
21. Ademais, além de a diferença de tamanho corresponder a 20% e não a 30%, como considerou o cálculo na peça 3, p. 22, não se sabe se eventual cotação refletiria divergência monetária exatamente correspondente à diferença de área, de modo que o procedimento mais adequado para fins de apuração do dano seria obter proposta de preço, como foi feito para a comparação relativa à tenda maior, incluindo-se todos os custos envolvidos no fornecimento.
22. Nesse sentido, ante as imprecisões acima apontadas, proponho afastar o débito relativo ao item 9.2.5 do Acórdão 10041/2015-TCU-Segunda Câmara, sem prejuízo de levar em conta a irregularidade cometida pela gestora na dosimetria da multa a ser aplicada em razão das audiências levadas a efeito, sobre as quais passo a me manifestar.
23. O primeiro ponto da audiência da Sra. Maria do Carmo de Alcântara Silva tratou do descumprimento da diretriz relativa à direção única e exclusiva da Secretaria Municipal de Saúde para gerir e aplicar recursos públicos vinculados ao Fundo Municipal de Saúde e às ações e serviços públicos de saúde inerentes ao SUS. Sobre esse aspecto, a defendente informou que a movimentação de recursos da saúde cabia ao Secretário Municipal de Saúde, enquanto ordenador de despesas.
24. A meu ver, o argumento da ex-prefeita é procedente, haja vista que a extensa documentação de pagamento juntada para fins de defesa relativa aos débitos que lhe foram imputados, assim como as solicitações para abertura de processos licitatórios, trazem a assinatura do ordenador de despesas, no caso, o ocupante do cargo de Secretário Municipal de Saúde, como já mencionado anteriormente. Assim, não vislumbro, com base nos elementos contidos nos autos, ofensa aos dispositivos da Constituição Federal e da Lei 8.080/1990 utilizados para fundamentar a audiência da responsável.
25. No tocante às irregularidades relativas aos processos licitatórios realizados pelo município, consignadas nos itens 9.3.1.6 a 9.3.1.7 do Acórdão 10041/2015-TCU-Segunda Câmara, bem assim nas matrizes de responsabilização elaboradas em observância ao item 9.5.1 da referida decisão, penso que revelam tão somente a desorganização dos setores responsáveis pelos certames.
26. É o que se vê dos itens da instrução na peça 316 do TC Processo 002.695/2013-8, reproduzidos nas matrizes de responsabilização nas peças 71 a 77, os quais narram a desordem cronológica dos trâmites relativos às licitações e a desobediência a dispositivos da Lei 8.666/1993 e da Lei 10.520/2002. A título exemplificativo, sintetizo abaixo as condutas elencadas pela Secex-TO:
descompasso entre a atuação da assessoria jurídica e os trâmites dos processos licitatórios;
ausência de rubrica do pregoeiro nas páginas dos editais;
ausência de publicação de aviso da licitação nos meios de comunicação;
ausência de comprovação da entrega de edital aos licitantes;
inadequação de critérios de julgamento adotados;
realização de pregão para registro de preços sem assinatura da respectiva ata;
propostas sem rubrica do pregoeiro ou subscrição do proponente em todas as páginas;
descompasso entre os atos relativos às licitações;
despacho homologatório não subscrito pelo titular do Poder Executivo;
ausência de informações detalhadas de contato no aviso publicado na imprensa oficial;
inobservância do prazo obrigatório entre a publicação do aviso de licitação e o recebimento das propostas e da documentação de habilitação;
inobservância às normas de comprovação de habilitação no Sicaf.
27. Embora a unidade técnica indique, com base nas falhas acima apontadas, a ocorrência de fraude ou simulação em processos licitatórios realizados pela prefeitura, não ficou claro de que modo as empresas teriam burlado os procedimentos. Tanto é assim que os ofícios de oitiva descrevem de forma genérica a irregularidade motivadora do chamamento, limitando-se a solicitar que as empresas se pronunciem sobre 'a participação em fraudes que frustraram a regularidade e o caráter competitivo em licitações públicas' indicando, para cada uma delas, os certames dos quais participaram.
28. Em relação ao Pregão Presencial 4/2012, a conduta atribuída à empresa Incopra Indústria Metalúrgica Eireli - ME foi descrita como 'atuar em conluio com agentes públicos vinculados ao município de Augustinópolis/TO, concorrendo para o direcionamento da licitação em seu favor, mediante simulação de processo formal de disputa, indícios de apresentação de documentos fictos e desatendimento de exigência editalícias'.
29. Ora, conforme se extrai da documentação relativa ao certame, o edital foi publicado no Diário Oficial da União (peça 82, p. 11, do TC Processo 002.695/2013-4) , o que teria permitido a participação de quaisquer interessados. Além disso, não há elementos indicativos da apresentação de documentos fictos, visto que a proposta da empresa consta dos autos (peça 82, p. 12-14, do TC Processo 002.695/2013-4) , foi devidamente analisada pela comissão de licitação e, inclusive, utilizada pela unidade técnica para fins de cálculo do suposto superfaturamento.
30. Quanto ao Pregão Presencial 4/2011, a conduta constante da matriz diferencia-se da transcrita acima apenas por mencionar que existiriam indícios de apresentação de documentos fictos pelos supostos concorrentes. De acordo com a documentação juntada na peça 281 do TC Processo 002.695/2013-8, o aviso de licitação foi publicado no Diário Oficial do Estado de Tocantins (peça 281, p. 1) , viabilizando, da mesma forma que no caso anterior, a participação de potenciais interessados.
31. As propostas de preços constam das peças 282, p. 28-35, e 283, p. 1-30, 53-64 e 65-82, os mapas de apuração da peça 282, p. 1-2 e a ata da peça 282, p. 7, documentos localizados no TC Processo 002.695/2013-8, não se evidenciando qualquer indício de simulação por parte das empresas. Registro que a conclusão pela existência de fraude leva à necessidade de chamamento aos autos de todas as empresas envolvidas e não apenas da vencedora do certame.
32. O mesmo raciocínio se aplica ao Convite 2001/2012, do qual teriam participado outras duas empresas além da R.L. Santana, conforme ata e laudo de julgamento na peça 280, p. 20-22, e propostas na peça 280, p. 30-40, do TC Processo 002.695/2013-8.
33. No caso do Pregão Presencial 16/2012, a conduta atribuída à Distribuidora Ômega Ltda. - ME foi atuar em conluio com agentes públicos vinculados ao Município de Augustinópolis/TO, concorrendo para o direcionamento da licitação em seu favor, mediante simulação de processo formal e de disputa.
34. Da documentação presente no TC Processo 002.695/2013-8, colhem-se, como evidências da participação de outra empresa no Pregão Presencial 16/2012, o mapa na peça 286, p. 29, e a proposta na peça 285, p. 58-62.
35. Como se vê, a afirmação quanto à existência das fraudes dependeria da resposta negativa das demais empresas participantes das licitações quanto à apresentação das propostas que compuseram os certames, o que requereria medida saneadora nestes autos. Ante a lacuna identificada e considerando a ausência de indícios mais robustos de burla aos processos examinados pela unidade técnica, proponho afastar a responsabilidade dos gestores e das empresas quanto a esse aspecto. Caso não acatado tal posicionamento, torna-se necessário obter informações junto às empresas elencadas nas atas de julgamento, a fim de confirmar a participação nos certames ou, em caso negativo, proceder à responsabilização cogitada pela unidade técnica.
36. Embora defenda, desde já, o afastamento da tese de fraude, entendo que a desorganização dos processos e a desobediência aos normativos que regem a matéria, fatos também motivadores das audiências, configuram razão suficiente para a aplicação de multa à ex-prefeita e aos demais responsáveis chamados a se defenderem.
37. É patente que os condutores dos certames se descuidaram da observância aos ditames da legislação pertinente, deixando de adotar medidas que conferissem maior organização e lisura aos processos licitatórios, o que justifica a sanção de multa por este Tribunal. No que tange à proposta da Secex-TO de inabilitar os gestores para exercício de cargos públicos, penso ser medida excessiva no contexto avaliado, sobretudo em face da inexistência de indícios mais pujantes da ocorrência de fraude.
38. O Município de Augustinópolis, a sua vez, deixou de se manifestar acerca dos débitos que lhe foram atribuídos, sendo considerado revel para todos os efeitos. Sobre o assunto, a jurisprudência deste Tribunal tem admitido a condenação do ente sem que seja necessária a etapa de fixação de novo e improrrogável prazo para recolhimento do débito. Nesse sentido, considerando que a municipalidade foi devidamente notificada, podem as contas serem julgadas desde já, na linha do que foi decidido por meio dos Acórdão 4369/2014-TCU-Primeira Câmara, 5.053/2016-TCU- 1ª Câmara, 5.442/2017-TCU-2ª Câmara e 1.233/2018-TCU-Plenário.
39. Quanto aos itens não tratados de forma específica neste parecer, anuo à análise empreendida pela unidade técnica.
40. Ante o exposto, este membro do Ministério Público de Contas manifesta-se parcialmente de acordo com a proposta formulada pela Secex-TO, propondo que o encaminhamento passe a ter a seguinte redação:
I - considerar revéis, para todos os efeitos jurídicos, o Município de Augustinópolis/TO (CNPJ 00.237.206/0001-30) , Damon Coelho Lima (CPF XXX.003.296-XX) , e a empresa Incopra Indústria Metalúrgica Eireli (CNPJ 26.714.188/0001-23) , esta última exclusivamente em relação à oitiva deflagrada em razão da possibilidade de declaração de inidoneidade para participar, por até cinco anos, de licitações junto à Administração Pública Federal;
II - acolher as alegações de defesa apresentadas por Maria do Carmo de Alcântara Silva (CPF XXX.026.833-XX) , R.L. Santana - Drogatins (CNPJ 09.405.223/0001-03) e Distribuidora Ômega Ltda.  (CNPJ 11.187.037/0001-97) em relação aos itens 9.2.1 e 9.2.2 do Acórdão 10041/2015-TCU-Segunda Câmara;
III - acolher as alegações de defesa apresentadas por Edimar da Silva (CPF XXX.609.863-XX) e Júlio da Silva Oliveira (CPF XXX.310.403-XX) quanto ao item 9.2.4.3 do Acórdão 10041/2015-TCU-Segunda Câmara;
IV - acolher as alegações de defesa apresentadas por Maria do Carmo de Alcântara Silva (CPF XXX.026.833-XX) , Pedro Coelho Amaro Junior (CPF XXX.828.901-XX) e Incopra Indústria Metalúrgica Eireli (CNPJ 26.714.188/0001-23) quanto ao item 9.2.5 do Acórdão 10041/2015-TCU-Segunda Câmara;
V - acatar as razões de justificativa apresentadas por Maria do Carmo de Alcântara Silva (CPF XXX.026.833-XX) quanto ao item 9.3.1.1 do Acórdão 10041/2015-TCU-Segunda Câmara;
VI - acatar as justificativas apresentadas por Incopra Indústria Metalúrgica Eireli (CNPJ 26.714.188/0001-23) , R.L. Santana - Drogatins (CNPJ 09.405.223/0001-03) e Distribuidora Ômega Ltda.  (CNPJ 11.187.037/0001-97) em resposta às oitivas determinadas pelo subitem 9.5.3 do Acórdão 10041/2015-TCU-Segunda Câmara;
VII - rejeitar as alegações de defesa apresentadas por Maria do Carmo de Alcântara Silva (CPF XXX.026.833-XX) , Edimar da Silva (CPF XXX.609.863-XX) e Júlio da Silva Oliveira (CPF XXX.310.403-XX) , relativas aos itens 9.2.3, 9.2.4.1 e 9.2.4.2 do Acórdão 10041/2015-TCU-Segunda Câmara;
VIII - rejeitar as razões de justificativas apresentadas por Maria do Carmo de Alcântara Silva (CPF XXX.026.833-XX) , Manoel Evandro de Araújo Sousa (CPF XXX.641.471-XX) , Nadjany Gomes de Sousa (CPF: XXX.405.834-XX) , Maria Edinalva Teixeira da Silva Veras (CPF XXX.770.621-XX) e Pedro Coelho Amaro Junior (CPF XXX.828.901-XX) em razão das audiências determinadas pelos subitens 9.5.1 e 9.5.2 do Acórdão 10041/2015-TCU-Segunda Câmara;
IX - rejeitar as razões de justificativas concernentes às demais audiências a que foram submetidos Edimar da Silva (CPF XXX.609.863-XX) e Maria do Carmo de Alcântara Silva (CPF XXX.026.833-XX) , em decorrência do Acórdão 10041/2015-TCU-Segunda Câmara;
X - com fundamento nos arts. 1º, inciso I, 16, inciso III, alíneas 'b' e 'c', e 19, caput, da Lei 8.443/1992, c/c os arts. 1º, inciso I, 209, incisos II e III, e 210, caput, todos do Regimento Interno do TCU, julgar irregulares as contas de Maria do Carmo de Alcântara Silva (CPF XXX.026.833-XX) , Edimar da Silva (CPF XXX.609.863-XX) , Júlio da Silva Oliveira (CPF XXX.310.403-XX) e do Município de Augustinópolis/TO (CNPJ 00.237.206/0001-30) , condenando-os, conforme solidariedade abaixo discriminada, ao ressarcimento dos débitos indicados, com a fixação do prazo de quinze dias, a contar das notificações, para que comprovem, perante o Tribunal (art. 214, inciso III, alínea 'a' do Regimento Interno) , o recolhimento das dívidas ao Fundo Nacional de Saúde, atualizadas monetariamente e acrescidas dos juros de mora, calculados a partir da correspondente data, até a data do efetivo recolhimento, na forma prevista na legislação em vigor: 
Responsáveis solidários: Maria do Carmo de Alcântara Silva (CPF XXX.026.833-XX) e Município de Augustinópolis/TO (CNPJ 00.237.206/0001-30) ;
	Data de ocorrência
	Valor - R$

	10/2/2011
	4.158,08

	27/7/2011
	5.822,00

	9/9/2011
	8.968,48

	10/10/2011
	9.192,99

	10/11/2011
	10.375,72

	10/9/2012
	19.656,58

	10/9/2012
	10.343,42

	10/9/2012
	15.376,68

	10/10/2012
	12.003,37

	12/11/2012
	11.453,48

	18/12/2012
	1.834,00

Responsáveis solidários: Edimar da Silva (CPF XXX.609.863-XX) e Júlio da Silva Oliveira (CPF XXX.310.403-XX) ;
	Data de ocorrência
	Valor - R$

	27/5/2011
	6.106,80

	1º/6/2011
	2.000,00

	28/6/2011
	3.324,00

XI - aplicar, individualmente, a Maria do Carmo de Alcântara Silva (CPF XXX.026.833-XX) , Edimar da Silva (CPF XXX.609.863-XX) e Júlio da Silva Oliveira (CPF XXX.310.403-XX) a multa prevista no art. 57 da Lei 8.443/1992, fixando-lhes o prazo de 15 (quinze) dias, a contar do recebimento das notificações, para que comprovem, perante o Tribunal, o recolhimento das dívidas ao Tesouro Nacional (art. 214, inciso III, alínea a, do Regimento Interno/TCU) , atualizadas monetariamente desde a data da decisão que vier a ser proferida até a data do efetivo recolhimento, se forem pagas após o vencimento, na forma da legislação em vigor;
XII - aplicar, individualmente, a Maria do Carmo de Alcântara Silva (CPF XXX.026.833-XX) , Damon Coelho Lima (CPF XXX.003.296-XX) , Edimar da Silva (CPF XXX.609.863-XX) , Manoel Evandro de Araújo Sousa (CPF XXX.641.471-XX) , Nadjany Gomes de Sousa (CPF: XXX.405.834-XX) , Maria Edinalva Teixeira da Silva Veras (CPF XXX.770.621-XX) e Pedro Coelho Amaro Junior (CPF XXX.828.901-XX) a multa prevista no art. 58, inciso II, da Lei 8.443/1992, fixando-lhes o prazo de 15 (quinze) dias, a contar das notificações, para que comprovem, perante o Tribunal (artigo 214, inciso III, alínea a, do Regimento Interno) , o recolhimento da dívida ao Tesouro Nacional, atualizada monetariamente desde a data da decisão que vier a ser proferida até a do efetivo recolhimento, se forem pagas após o vencimento, na forma da legislação em vigor;
XIII - autorizar, desde logo, a cobrança judicial das dívidas, nos termos do art. 28, inciso II, da Lei 8.443/1992, caso não atendidas as notificações;
XIV - enviar cópia da deliberação que vier a ser adotada à Procuradoria da República no Estado do Tocantins, nos termos do art. 16, § 3º, da Lei 8.443/1992 c/c art. 209, § 7º, do Regimento Interno do TCU."
É o Relatório.

Regis Antônio Caetano, OAB/TO 1.863; José Gabriel de Castro (sem OAB); Natanael Galvão Luz, OAB/TO 5384.

Procurador Sérgio Ricardo Costa Caribé.

TOMADA DE CONTAS ESPECIAL. DIVERSAS FALHAS NA GESTÃO DE RECURSOS PÚBLICOS ORIUNDOS DE CONVÊNIO E DE REPASSES NA MODALIDADE FUNDO A FUNDO, NA ÁREA DE SAÚDE. FALTA DE COMPROVAÇÃO DA CORRETA APLICAÇÃO DOS RECURSOS PÚBLICOS. FALHAS NA CONDUÇÃO DE PROCEDIMENTOS LICITATÓRIOS, COM ACENTUADA DESORGANIZAÇÃO DOS PROCESSOS. CONTAS IRREGULARES DE ALGUNS RESPONSÁVEIS, COM A IMPUTAÇÃO DO DÉBITO APURADO E A APLICAÇÃO DA MULTA PROPORCIONAL AO DANO CAUSADO AO ERÁRIO. MULTA AOS RESPONSÁVEIS PELAS FALHAS NA CONDUÇÃO DOS CERTAMES.

TOMADA DE CONTAS ESPECIAL (TCE)

Secretaria do TCU no Estado do Tocantins - SEC-TO.

Da introdução
	Trago à apreciação deste Colegiado Tomada de Contas Especial autuada como processo apartado, em cumprimento às disposições do subitem 9.1 do Acórdão 10041/2015-TCU-Segunda Câmara, proferido no bojo do processo TC Processo 002.695/2013-8, que tratou do Relatório de Auditoria, referente à fiscalização realizada no Município de Augustinópolis/TO pela então Secex/TO, denominada atualmente de Secretaria do TCU no Estado do Tocantins - SEC-TO, nos termos da Resolução/TCU 305/2018 e da Portaria/TCU 2/2019.
2.	O escopo daquele trabalho fiscalizatório consistiu em avaliar a gestão de recursos públicos repassados ao referido município nos exercícios de 2011 e 2012 por meio de transferências voluntárias e de repasses na modalidade fundo a fundo, com ênfase nas áreas de saúde, educação e infraestrutura.
3.	Ao apreciar aqueles autos de auditoria, esta 2ª Câmara adotou o Acórdão 10.041/2015 que, em síntese, contemplou as seguintes medidas:
	3.1. formação de processo apartado de natureza de tomada de contas especial;
	3.2. citação, nos autos do processo apartado de TCE, dos responsáveis indicados, relativamente aos danos apurados na gestão dos recursos públicos oriundos do Fundo Nacional de Saúde  - FNS e do Convênio 752.901/2010, firmado com o Ministério da Integração Nacional; 
	3.3. audiência dos responsáveis por falhas relacionadas à gestão dos recursos do FNS e do Convênio 752.901/2010;
	3.4. audiência, nos autos do TC Processo 002.695/2013-8, sobre falhas referentes à gestão de outros ajustes; 
	3.5. determinações à Secex/TO para: a) elaboração de matriz de responsabilização; b) promoção, se fosse o caso, de audiências, conforme a apuração da referida matriz, com a indicação expressa no ofício de audiência da conduta individualizada de cada responsável; c) oitiva das empresas licitantes e/ou contratadas para as quais há indícios de fraude à licitação; d) audiência, se fosse o caso, nos autos do processo apartado de TCE, sobre eventuais irregularidades nos procedimentos licitatórios relacionados aos recursos do FNS e do Convênio 752.901/2010.
4.	Com base no decisum mencionado, constituem objeto desta Tomada de Contas Especial somente as questões relacionadas com os recursos oriundos do FNS e do Convênio 752.901/2010, sendo arrolados doze responsáveis: Sra. Maria do Carmo de Alcântara Silva (ex-Prefeita) , Edimar da Silva (ex-Secretário Municipal de Finanças) , Júlio da Silva Oliveira (servidor municipal) , Manoel Evandro de Araújo Sousa (ex-pregoeiro) , Nadjany Gomes de Sousa e Maria Edinalva Teixeira da Silva (integrantes da Comissão de Licitação) e Pedro Coelho Amaro Júnior (Chefe do Departamento de Compras) , R. L. Santana, Distribuidora Ômega Ltda., Município de Augustinópolis/TO, Sr. Damon Coelho Lima (ex-assessor jurídico do Município de Augustinópolis) e Incopra Indústria Metalúrgica Eireli - ME.
5.	Assim, em cumprimento às disposições dos subitens 9.2, 9.3 e 9.5.4 do multicitado Acórdão 10041/2015-TCU-Segunda Câmara, a então Secex/TO promoveu as citações, audiências e oitivas, deixando consignado que o Município de Augustinópolis/TO e o Sr. Damon Coelho Lima optaram pela revelia, nos termos do art. 12, § 3º, da Lei 8.443/1992. A empresa Incopra Indústria Metalúrgica Eireli - ME foi revel em relação à oitiva, mas ofereceu alegações de defesa em atenção à citação. Os demais responsáveis encaminharam os seus elementos de defesa ao Tribunal. 
6.	No mérito, a unidade instrutiva propôs ao Tribunal a irregularidade das contas de alguns responsáveis, com débito e multa proporcional ao dano causado ao erário; a aplicação da multa prevista no art. 58, inciso II, da Lei 8.443/1992; a inabilitação, com base no art. 60 da Lei 8.443/1992, para o exercício do cargo em comissão e ou função de confiança no âmbito da Administração Pública Federal; e a declaração de inidoneidade, disposta no art. 46 da Lei 8.443/1992, de três empresas para participar de licitação no âmbito da Administração Pública Federal.
7.	O Ministério Público junto ao TCU, representado pelo Procurador Sérgio Ricardo Costa Caribé, concordou parcialmente com o encaminhamento sugerido pela Secex/TO, de forma a opinar, em síntese, pela redução do valor do débito a ser imputado aos responsáveis e pelo afastamento da tese de fraude nos processos de licitação.
8.	Após fazer ponderações sobre a defesa e os documentos encaminhados em razão da citação consignada nos subitens 9.2.1 e 9.2.2 do Acórdão 10041/2015-TCU-Segunda Câmara, referente à falta de comprovação do recebimento e entrega de produtos farmacêuticos adquiridos com recursos do FNS, o Parquet considerou suficientes as provas carreadas aos autos para afastar a irregularidade e, assim, manifestou-se pelo acolhimento das alegações de defesa, com elisão do débito apurado. Também opinou pela desconstituição dos débitos relativos à aquisição de veículo com recursos do FNS e à compra de tendas com recursos do Convênio 752.901/2010 (subitens 9.2.4.3 e 9.2.5 do Acórdão 10041/2015-TCU-Segunda Câmara) .
9.	No que se refere às audiências realizadas com base nas falhas relacionadas nos subitens 9.3.1.6 a 9.3.1.7 do Acórdão 10041/2015-TCU-Segunda Câmara e nas matrizes de responsabilização em atenção ao subitem 9.5.1 da aludida deliberação, o MP/TCU as considerou graves para ensejar a aplicação da multa prevista no art. 58, inciso II, da Lei 8.443/1992, sobretudo porque revelam desorganização dos setores responsáveis pela promoção dos certames e inobservância a normativos que regem a matéria. 
10.	Porém, não identificou indícios suficientes para configurar fraude nos procedimentos licitatórios, razão por que se manifestou pela não aplicação da pena de inabilitação dos responsáveis e de inidoneidade das empresas contratadas.
11.	No mérito, acolho a proposta da unidade técnica, com os ajustes indicados pelo Ministério Público junto ao TCU, cujos fundamentos adoto como minhas razões de decidir, nos pontos em que não colidirem com os termos adiante consignados. 
ii
Da citação constante dos subitens 9.2.1 e 9.2.2 do Acórdão 10041/2015-TCU-Segunda Câmara 
12.	A Sra. Maria do Carmo de Alcântara Silva, ex-Prefeita do Município de Augustinópolis, foi citada (peças 15 e 32) solidariamente com a empresa R. L. Santana (peças 16 e 31) , no valor de R$ 99.033,75, e com a Distribuidora Ômega Ltda. (peça 17) , no total de R$ 65.297,95, pela falta de comprovação do recebimento por parte da Prefeitura de Augustinópolis/TO ou da entrega por parte das mencionadas empresas contratadas de produtos farmacêuticos mediante documento específico ou nos próprios documentos fiscais; bem como pela falta da contabilização dos valores envolvidos, do inventário dos produtos adquiridos e da comprovação da correta dispensação de medicamentos e fármacos aos usuários do Sistema Único de Saúde - SUS (subitens 9.2.1 e 9.2.2 do Acórdão 10041/2015-TCU-Segunda Câmara) .
13.	Em apertada síntese, a Sra. Maria do Carmo de Alcântara Silva informou ter a Prefeitura de Augustinópolis recebido os produtos farmacêuticos e medicamentos da R. L. Santana e da Distribuidora Ômega Ltda., havendo sido realizada a contabilização reclamada e feita a dispensação dos produtos aos usuários do SUS. Para comprovar o alegado, juntou à sua defesa cópia de notas fiscais e ordens de pagamentos, relatório contábil denominado Balancete de Verificação e relação com o nome dos beneficiários dos fármacos e medicamentos (peça 65) . 
14.	 A R. L. Santana e a Distribuidora Ômega Ltda. afirmaram, em suas alegações de defesas, que os produtos delas adquiridos foram devidamente entregues ao Município de Augustinópolis, cujos recebimentos foram atestados por servidor municipal nos versos das notas fiscais ora anexadas aos autos por cópia (peças 40 e 54) .
15.	A unidade técnica impugnou a documentação oferecida pelos responsáveis. No caso das notas fiscais, o principal argumento da impugnação é de que o carimbo de atesto de recebimento consta da página em branco, sem referência ao documento fiscal correspondente e, em alguns casos, apresenta data anterior à da emissão da nota fiscal. Sobre os balancetes, considerou-os sem função probatória, sendo mero instrumento de conferência prévia antes do levantamento das demonstrações contábeis. E, acerca da relação dos beneficiários do SUS que receberam os medicamentos, enfatizou a falta de organização e credibilidade do documento, haja vista que as anotações são manuscritas, esparsas e ininteligíveis, sem indicação de nomes e quantidades de produtos fornecidos, sem assinatura do responsável, etc. 
16.	Para cada parcela de débito consignada nos quadros constantes dos subitens 9.2.1 e 9.2.2 do Acórdão 10041/2015-TCU-Segunda Câmara a ex-Prefeita apresentou as ordens de pagamento e notas fiscais, com o atesto de recebimento do produto adquirido no verso das referidas notas, segundo documentos das peças 65 (p. 8/197) , 66 (p. 227/240) e 67 (p. 1/47) . As ordens de pagamentos, sempre assinadas pelo tesoureiro, também contêm, em alguns casos, a rubrica do ordenador de despesa e do técnico de contabilidade (v.g.: peça 65, p. 8, 27, 36, 53, 60) . Todas as notas fiscais têm em seu verso atesto de recebimento, assinado pelo encarregado do departamento de compras, havendo em alguns casos a identificação do carimbo e em outros não (v.g.: peça 65, p. 24, 25, 30, 38) .
17.	Com relação à nota fiscal de R$ 19.853,00, emitida pela R. L. Santana, em 10/12/2010, vale registrar que a despesa de R$ 6.580,00 (peça 65, p. 8) , custeada pelo aludido documento fiscal, foi inscrita em restos a pagar em 10/12/2010, sendo ordenado o seu pagamento em 18/01/2011. Portanto, por referir-se à despesa de 2011, é possível considerá-la apta a comprovar tal gasto.
18.	Os casos mencionados pela unidade instrutiva de carimbo de atesto de recebimento de produtos com data anterior à da emissão da correspondente nota fiscal, constantes da peça 65, p. 71/75 e 79/84, não se configuraram. A nota fiscal 031, de R$ 11.384,46, foi emitida em 10/05/2011 e apresenta no verso de suas páginas carimbo de atesto com a mesma data de 10/05/2011 (peça 65, p. 71/75) . A outra nota fiscal, a de número 029, de R$ 5.682,04, tem data de emissão de 06/04/2011 e carimbo de atesto de igual data no verso das páginas do aludido documento fiscal (peça 65, p. 77/84) . 
19.	Nesse contexto, entendo, na mesma linha do parecer do MP/TCU, que as notas fiscais com o carimbo de atesto de recebimento se mostram suficientes para comprovar a aquisição e o recebimento dos medicamentos e dos fármacos, custeados com os recursos do Fundo Nacional de Saúde transferidos, na modalidade fundo a fundo, ao Município de Augustinópolis. Assim, resta afastado o débito apontado nos subitens 9.2.1 e 9.2.2 do Acórdão 10041/2015-TCU-Segunda Câmara.
20.	Sobre a cópia do balancete de verificação apresentado pela ex-gestora municipal, assiste razão à unidade técnica quando acentua não ser tal documento hábil a comprovar a efetiva contabilização dos produtos adquiridos com os recursos públicos, constituindo-se tão somente em instrumento de prévia verificação antes dos lançamentos contábeis que irão compor, ao final, as demonstrações contábeis do Município. 
21.	Entretanto, com base somente em tal documento, não é possível sustentar o suposto débito em decorrência da não entrega dos fármacos e medicamentos, sobretudo porque os documentos fiscais evidenciam a regularidade no recebimento de tais produtos, nos termos comentados anteriormente.
22.	Por fim, a ex-gestora apresentou relação da dispensação de tais produtos aos usuários do Sistema Único de Saúde (peça 65, p. 201/301, e peça 66, p. 1/225) . De fato, são procedentes as observações da unidade instrutiva, porquanto essa relação é bastante rudimentar, manuscrita,  desorganizada e, por vezes, ilegível, e não tem a assinatura de servidor municipal responsável nem o timbre oficial da Prefeitura de Augustinópolis. Isso tudo a desqualifica como prova contundente da dispensação dos produtos aos usuários. 
23.	Todavia, não se pode negar que, no mínimo, tal relação constitui indício da distribuição dos medicamentos, na medida em que apresenta nomes e endereços dos beneficiários, e, em alguns casos, indica os medicamentos. Além disso, quando se considera o contexto de precariedade do aludido Município, integrante do extremo norte do Estado de Tocantins, região conhecida como Bico de Papagaio, que, em certa medida, pode afetar os instrumentos de controles adotados por aquela municipalidade, é prudente não desprezar integralmente os indícios favoráveis à aludida dispensação dos produtos. Assim, considero, tal como o Parquet especializado, elidida a falta. 
iii
Da citação constante do subitem 9.2.3 do Acórdão 10041/2015-TCU-Segunda Câmara
24.	A Sra. Maria do Carmo de Alcântara Silva, ex-Prefeita, e o Município de Augustinópolis/TO foram citados solidariamente:
	24.1. por não comprovarem o nexo relacional entre os supostos pagamentos dos encargos previdenciários, no montante original de R$ 75.026,72, e a remuneração de profissionais (servidores ou contratados, integrantes de equipes do Programa Saúde da Família, do Programa de Saúde Bucal, Agentes Comunitários de Saúde e Agentes de Combate a Endemias, por exemplo) lotados em atribuições da Atenção Básica, nas incumbências inerentes ao Município, circunstância que não permite demonstrar a boa e regular aplicação dos recursos (subitem 9.2.3.1 do Acórdão 10041/2015-TCU-Segunda Câmara) ;
	24.2. por não disponibilizarem a documentação comprobatória e indicarem a pertinência de pagamentos de ações de saúde pública legítimas e pertinentes ao bloco de financiamento  da Vigilância em Saúde, no valor original de R$ 57.476,59, com os recursos do Fundo Nacional de Saúde (subitem 9.2.3.2 do Acórdão 10041/2015-TCU-Segunda Câmara) .
25.	O Município de Augustinópolis/TO optou pela revelia, enquanto que a ex-Prefeita encaminhou suas alegações de defesa acostadas na peça 65. 
26.	A ex-Prefeita informou que a parcela de R$ 4.158,08 refere-se ao pagamento de agentes de endemias no mês de janeiro/2011 (peça 67, p. 49-50) e a de R$ 15.376,68 corresponde a despesas pagas no âmbito do Programa de Atenção Básica e não da Vigilância Sanitária, havendo, portanto, erro na duplicação desse valor no subitem 9.2.3.2 do Acórdão 10041/2015-TCU-Segunda Câmara. Já o valor de R$ 7.941,83 trata de despesa custeada com recursos próprios do Município para quitar parte das obrigações com o INSS.
27.	No mais, esclarece que o montante do pagamento previdenciário é maior na folha de pagamento do pessoal porque contempla a parcela retida dos próprios empregados e também aquela recolhida pelo empregador. Com a juntada de documentos a título ilustrativo, a ex-gestora considerou comprovados os pagamentos dos encargos previdenciários, em especial porque os servidores da Secretaria Municipal de Saúde estão relacionados nas folhas de pagamentos. 
28.	Tanto a unidade técnica como o Ministério Público junto ao TCU acolheram os argumentos e provas relacionados às parcelas de R$ 15.376,68 e R$ 7.941,83, devendo tais valores ser excluídos do total do débito apurado no subitem 9.2.3.2 do Acórdão 10041/2015-TCU-Segunda Câmara. 
29.	A primeira parcela foi movimentada unicamente na conta bancária 14.910-1, mantida na agência 3975-6, do Banco do Brasil S/A, especificamente para a movimentação das disponibilidades do Bloco da Atenção Básica, enquanto que os recursos da Vigilância Sanitária são destinados para outra conta bancária específica (peça 166, p. 16, do TC Processo 002.695/2013-8, que tratou do Relatório de Auditoria) . Portanto, houve erro da duplicação do referido valor no total do débito indicado no subitem 9.2.3.2 do Acórdão 10041/2015-TCU-Segunda Câmara.
30.	Por sua vez, a parcela de R$ 7.941,83 não foi debitada da conta bancária 14.911-X, da agência 3975-6, do Banco do Brasil S/A, destinada exclusivamente à movimentação dos recursos da Vigilância Sanitária, sendo o caso de excluir esse valor do débito constante da citação ordenada no subitem 9.2.3.2 do multicitado Acórdão 10041/2015-TCU-Segunda Câmara.
31.	Quanto às demais parcelas que compõem os montantes dos débitos anotados na citação mencionada nos subitens 9.2.3.1 e 9.2.3.2 do aludido decisum, inclusive aquela de R$ 4.158,08 destacada pela responsável, a unidade instrutiva e o Parquet especializado são pelo não acolhimento da defesa apresentada pela ex-Prefeita, sobretudo porque não demonstram a correta aplicação dos recursos do FNS transferidos, fundo a fundo, ao Município de Augustinópolis.
32. 	O total de R$ 4.158,08 resulta do somatório de oito cheques de R$ 519,76, que foram sacados em favor da Prefeitura Municipal de Augustinópolis, conforme consta dos lançamentos feitos no Livro de Contas Correntes (peça 67, p. 50) , situação que rompe o nexo de causalidade entre tais recursos e o alegado pagamento a agentes de endemias (peça 67, p. 49) . Além disso, o valor de R$ 327,04 relativo à contribuição previdenciária recolhida ao INSS diverge da quantia indicada na ordem de pagamento de R$ 373,76 a título de contribuição previdenciária referente ao suposto pagamento aos agentes de endemias (peça 67, p. 49 e 50) . Portanto, tal parcela deve integrar o débito apontado.
33.	Ademais, a documentação juntada aos autos, conforme análise detalhada da unidade instrutiva, não permite o estabelecimento do vínculo causal entre os valores sacados das contas bancárias para movimentação dos recursos referentes à Atenção Básica e à Vigilância Sanitária e os pagamentos de contribuição previdenciária a agentes que atuaram nos programas relacionados ao FNS. 
34.	No que se refere à responsabilização, é necessário pequeno ajuste no encaminhamento. Nos termos do art. 3º da Decisão Normativa/TCU 57/2004, caso comprovado que o ente federado se beneficiou pela aplicação irregular dos recursos federais transferidos, o Tribunal, ao proferir o julgamento de mérito, o condenará ao pagamento do débito, podendo, ainda, condenar solidariamente o agente público responsável pela irregularidade e/ou cominar-lhe multa.
35.	No caso da irregularidade consignada do subitem 9.2.3.1 do Acórdão 10041/2015-TCU-Segunda Câmara, o Município de Augustinópolis auferiu indevidamente benefícios ao utilizar os recursos destinados à Atenção Básica para pagamento de encargos previdenciários desvinculados da remuneração dos profissionais que atuaram nas atribuições do aludido programa. Nesse contexto, somente o Município de Augustinópolis deve responder pelo montante do débito de R$ 75.026,72, sem a imposição da multa do art. 57 da Lei 8.443/1992, haja vista precedentes do TCU no sentido de não aplicar a referida pena a pessoa jurídica de direito público (v.g.: Acórdãos 4.217/2014 e 5.442/2017, ambos da 2ª Câmara, de minha relatoria; 1.581/2015 - Plenário, rel. Min. Augusto Sherman Cavalcanti; 5.735/2016 - 1ª Câmara, rel. Min. José Múcio) . À ex-gestora cabe aplicar-lhe a multa prevista no art. 58, inciso I, da Lei 8.443/1992, relativamente à ocorrência registrada no subitem 9.2.3.1 do referido decisum. 
36.	Quanto à falha descrita no subitem 9.2.3.2 da multicitada deliberação, acolho a responsabilização solidária da ex-gestora e do ente federado, nos termos das manifestações da unidade instrutiva e do MP/TCU, no valor do débito recalculado para R$ 34.158,08, cabendo aplicar a multa proporcional ao dano causado ao erário somente à ex-gestora. 
37.	Por fim, importa destacar que, em se tratando de repasses de recursos do FNS a municípios, na modalidade fundo a fundo, e havendo dano ao erário propriamente dito (como desfalque, desvio ou malversação de dinheiro, bens ou valores públicos, superfaturamento ou não comprovação das despesas) , o cofre credor será o Fundo Nacional da Saúde. 
38.	Nesse sentido, reproduzo excerto do Voto condutor do Acórdão 1072/2017-TCU-Plenário (rel. Min. Bruno Dantas) que, além de examinar o tratamento que deve ser dispensado aos débitos referentes aos recursos do SUS transferidos, fundo a fundo, aos entes federados, quanto à interpretação e aplicação das disposições do art. 27 da Lei Complementar 141/2012, também abordou situação, não compreendida na aludida lei, de dano ao erário propriamente dito: 
"65. Embora o precedente acima transcrito [Acórdão 3990/2016-TCU-Primeira Câmara, rel. Min. Bruno Dantas] dissesse respeito a caso de desvio de objeto (abarcado, portanto, pela determinação da Lei Complementar 141/2012) , reconheço como plausível que os casos de dano ao erário pudessem, em tese, receber tratativa similar. Ora, se nos casos de desvio de objeto ou finalidade, nos quais a população local, de alguma forma, se beneficiou da aplicação irregular dos recursos, a Lei Complementar 141/2012 determina que eles retornem ao fundo do ente beneficiário do repasse, ainda mais sentido faria que isso ocorresse nos casos de dano ao erário propriamente dito.
66. Ocorre que, apesar de ser, em tese, admissível a lógica que fundamentaria essa extrapolação, não há, neste caso, lacuna normativa a ser preenchida pela hermenêutica, pois o inciso VII do art. 2º do Decreto 3.964/2001 é claro no sentido de que:
'Art. 2o Constituem recursos do FNS:
 (...) 
 VII - os decorrentes de ressarcimento de recursos realizados por pessoas físicas e jurídicas originários da prestação de contas, do acompanhamento ou das ações de auditorias previstas no § 4o do art. 33 da Lei no 8.080, de 1990;' (grifos acrescidos) 
As ações de auditoria às quais se refere o dispositivo supra são assim definidas pelo o art. 33, § 4º, da Lei 8.080/1990:
'Art. 33. Os recursos financeiros do Sistema Único de Saúde (SUS) serão depositados em conta especial, em cada esfera de sua atuação, e movimentados sob fiscalização dos respectivos Conselhos de Saúde.
 (...) 
§ 4º O Ministério da Saúde acompanhará, através de seu sistema de auditoria, a conformidade à programação aprovada da aplicação dos recursos repassados a Estados e Municípios. Constatada a malversação, desvio ou não aplicação dos recursos, caberá ao Ministério da Saúde aplicar as medidas previstas em lei. ' (grifos acrescidos) 
68. Portanto, uma vez estabelecido que os recursos ressarcidos em decorrência de malversação, desvio ou não aplicação dos recursos são do FNS, não há que se falar de recomposição do fundo de saúde local nesses casos." 
iv
Da citação constante do subitem 9.2.4 do Acórdão 10041/2015-TCU-Segunda Câmara
39.	O Sr. Edimar da Silva (ex-Secretário Municipal de Finanças) e Júlio da Silva Oliveira (servidor municipal) foram citados solidariamente por autorizarem despesas e pagamentos, sem a devida competência legal ou delegação para gerir recursos vinculados ao SUS, com a utilização de recursos do FNS, para aquisição de bens não relacionados a ações e serviços de saúde pública inerentes ao bloco da Vigilância da Saúde, nos valores adiante indicados com a seguinte destinação (subitens 9.2.4.1 a 9.2.4.3 do Acórdão 10041/2015-TCU-Segunda Câmara) :  
	39.1. R$ 8.106,80 na aquisição de materiais (microfones, modelos variados de caixas de som, bolas de futebol, mochilas, fichários escolares e vídeo game) ;
39.2. R$ 3.324,00 na aquisição de bens permanentes (câmera digital, tela de projeção e notebook) ;
39.3. R$ 27.590,00 na aquisição, sem prévia licitação, de um automóvel utilizado efetivamente nas atividades de representação e administrativas da Secretaria Municipal de Saúde. 
40.	Os dois responsáveis alegaram, no essencial, haver projeto que enquadrava tanto a aquisição dos materiais (microfones, modelos variados de caixas de som, bolas de futebol, mochilas, fichários escolares e vídeo game) como dos bens permanentes (câmera digital, tela de projeção e notebook) nas ações de saúde pública. Os aludidos materiais teriam sido utilizados nas campanhas endêmicas, mas não conseguiram localizar o referido projeto. Já os bens permanentes teriam sido empregados no desenvolvimento de programa de combate à dengue, havendo sido realizado o tombamento desses bens.
41.	E, por fim, informaram que o veículo foi utilizado nas campanhas endêmicas no período de 2009/2012, fazendo juntar aos autos a documentação relacionada ao convite que precedeu a aquisição do bem.
42.	A unidade instrutiva e o MP/TCU convergem no entendimento de que não restaram afastadas as falhas relacionadas às aquisições de microfones, caixas de som, bolas de futebol, mochilas, fichários escolares, vídeo game, câmera digital, tela de projeção e notebook, sobretudo pela carência de documentos nos autos capazes de justificar tais gastos realizados com os recursos do bloco de Vigilância da Saúde, posição com a qual concordo.
43.	Há divergência, porém, quanto à aquisição do veículo. Enquanto a unidade técnica considerou irregular a despesa porque desatrelada das ações da Vigilância da Saúde, o MP/TCU defendeu a desconstituição do débito com base no projeto juntado à peça 62, p. 5-10, que justificou a aquisição do bem para emprego na vigilância sanitária, viabilizando as visitas tanto na zona urbana como nos assentamentos rurais do município.   
 44.	De fato, os responsáveis apresentaram proposta de financiamento para fortalecimento das ações de vigilância sanitária no Município de Augustinópolis (peça 62, p. 5-10) , bem como os documentos referentes à realização de prévia licitação à aquisição do veículo. Segundo o referido documento, a Secretaria Municipal de Saúde é a unidade proponente da aludida aquisição e responsável pelas ações de vigilância sanitária voltadas à proteção à saúde integral da população. 
45.	Nos termos do art. 2º da Portaria GM/MS 3252/2009, vigente à época, a vigilância em saúde constitui-se de ações de promoção da saúde da população, vigilância, proteção, prevenção e controle das doenças e agravos à saúde, abrangendo vigilância epidemiológica, a promoção da saúde, a vigilância da situação da saúde, a vigilância em saúde ambiental, a vigilância da saúde do trabalhador e a vigilância sanitária. O inciso VI do mencionado artigo assim dispõe:
"VI - vigilância sanitária: conjunto de ações capazes de eliminar, diminuir ou prevenir riscos à saúde e de intervir nos problemas sanitários decorrentes do meio ambiente, da produção e circulação de bens e da prestação de serviços de interesse da saúde, abrangendo o controle de bens de consumo, que direta ou indiretamente se relacionem com a saúde, compreendidas todas as etapas e processos, da produção ao consumo, e o controle da prestação de serviços que se relacionam direta ou indiretamente com a saúde."  
46.	Portanto, na linha da proposta do MP/TCU, considera-se justificada a referida aquisição do veículo para emprego nas ações da vigilância sanitária que integram a vigilância da saúde. 
v
Da citação constante do subitem 9.2.5 do Acórdão 10041/2015-TCU-Segunda Câmara
47.	A Sra. Maria do Carmo de Alcântara Silva, o Sr. Pedro Coelho Amaro Júnior e a empresa Incopra Indústria Metalúrgica Ltda. foram citados solidariamente no valor original de R$ 27.104,00, pelas seguintes falhas na aquisição de treze tendas piramidais com estrutura metálica e cobertura em laminado de PVC, objeto do Convênio 752.901/2010-MI, mediante o Pregão Presencial 4/2012 (subitens 9.2.5, 9.2.5.1. e 9.2.5.2 do Acórdão 10041/2015-TCU-Segunda Câmara) :
	47.1. diferença de R$ 12.740,00 entre os preços unitários de aquisição de 13 tendas (R$ 7.980,00) e o preço de mercado (R$ 7.000,00) demonstrado pela empresa via proposta de venda solicitada pela equipe de auditoria (13 x R$ 980,00) ;
	47.2. recebimento de seis tendas com dimensões menores (10,00m x 10,00m x 3,00m) aos dos produtos efetivamente pagos (12,00m x12,00m x 3,00m) , com prejuízo estimado no valor de R$ 14.364,00.
48.	Os três responsáveis apresentaram suas alegações de defesa. A Sra. Maria do Carmo de Alcântara Silva e o Sr. Pedro Coelho Amaro Júnior (então Chefe do Departamento de Compra que atestou o recebimento das tendas) aduziram, no essencial, o seguinte (peças 61 e 65) : i) a lisura do processo de licitação para aquisição das tendas; ii) a diferença entre o preço pago por unidade de tenda (R$ 7.980,00) e o valor informado à equipe de auditoria, em resposta a pesquisa de preços, pela própria empresa fornecedora (R$ 7.000,00) , se justifica em razão das condições de pagamento, de entrega dos bens, da época da compra e da pesquisa de preço de mercado, além de outros fatores que influenciam o preço, como os mercadológicos e os técnicos inerentes à comercialização dos produtos (como exemplo: crise econômica, avanço tecnológico que permitiu a redução de preço, aumento da concorrência, etc.) ; e iii) a necessidade de redução do tamanho das tendas em função da largura das ruas do Município de Augustinópolis, com o acréscimo de mais uma tenda para compensar tal redução.
49.	A empresa Incopra Indústria Metalúrgica Eireli - ME (peça 59) enfatizou que o preço de R$ 7.000,00 por unidade de tenda piramidal, apresentado formalmente em 2013 à equipe de auditoria que atuou no TC Processo 002.695/2013-8, para ser considerado como parâmetro válido com vistas à apuração de superfaturamento, deve atender a duas variáveis: data de cotação e condições de venda e entrega dos produtos. O preço ofertado de R$ 7.980,00, no pregão para aquisição das tendas, se deu em 2012 e pode ter sofrido outras influências, além da temporal, até 2013, quando houve a pesquisa de preço, como, por exemplo, o avanço tecnológico, o aumento da concorrência, o aquecimento ou a retração de mercado, etc. Informou, ainda, que na transação comercial feita com o Município de Augustinópolis, foram computados os custos com frete e mão de obra para montagem, com deslocamentos de empregados. Finalizou a sua defesa informando que houve pedido da Prefeitura para reduzir o tamanho das tendas do segundo lote para adequar-se à largura das ruas do município, o que foi compensado com o acréscimo de uma tenda.
50.	Como visto, a unidade técnica e o Parquet especializado divergem neste tópico. 
51.	A unidade instrutiva refutou os argumentos de avanço tecnológico, aquecimento e retração de mercado, manejados para justificar a redução do preço de R$ 7.980,00 para R$ 7.000,00, em especial, porque desacompanhadas de provas; e também afastou aquele no sentido de que no preço das tendas estavam embutidos valores de frete e montagem, por entender que os responsáveis não comprovaram o alegado. Por fim, considerou que a empresa e os outros dois responsáveis não apresentaram documentação consistente sobre a redução das medidas das tendas piramidais em função da largura das ruas.
52. 	O MP/TCU manifestou-se pelo afastamento do débito em função de dois principais pontos.
53.	O primeiro por considerar que o preço adotado como padrão para calcular o superfaturamento não contemplou o valor de frete e montagem, enquanto que o preço praticado na aquisição das tendas abrangia o valor de todas as despesas necessárias ao cumprimento do objeto. Assim, considerou não ser possível comparar os dois valores porque o ônus referente ao transporte pode impactar significativamente o preço ofertado, sobretudo em razão da distância entre o fornecedor (Goiânia/GO) e o comprador (Augustinópolis/TO) . 
54.	O segundo ponto refere-se à redução das medidas do tamanho das tendas, que, segundo o Parquet, seria de 20%, e não de 30%, como considerou a unidade técnica no cálculo que fez. Além disso, destacou não ser possível saber se a cotação feita pela então equipe de auditoria do TCU refletiria divergência monetária exatamente correspondente à diferença de área das tendas. O ideal, de acordo com o parecer do MP/TCU, seria obter proposta de preço com a dimensão reduzida das tendas. Soma-se ainda a ocorrência de sobreposição de débito, em certa medida, eis que no item do superfaturamento foram indicadas treze tendas e no item de redução de medidas somente 6 unidades. Por tais apontamentos, opinou pelo afastamento do débito. 
55.	Sobre a questão dos indícios de superfaturamento assiste razão, em parte, às ponderações feitas pelo Parquet de Contas e às alegações dos responsáveis. 
56.	Na proposta feita pela Incopra Indústria Metalúrgica Ltda. (peça 82, p. 12/14, do TC Processo 002.695/2013-8) restou consignado, nos termos do item 2.2, que no preço ofertado de R$ 7.980,00 estavam incluídas todas as despesas necessárias ao cumprimento do objeto, tais como: "transporte. pessoal, custos diretos e indiretos, tributos incidentes, taxas de administração, materiais, serviços, encargos sociais, trabalhistas, seguros, lucro e outros (...) ". Já no Termo de Referência do Pregão 4/2012 constou a obrigação de a empresa fornecedora entregar as tendas no almoxarifado da Prefeitura de Augustinópolis/TO (peça 82, p. 6-8, do TC Processo 002.695/2013-8) . E no Contrato 20/2012 havia disposições genéricas sobre a entrega das tendas ao comprador, sem especificar o local da entrega (peça 83, p. 1-3, do TC Processo 002.695/2013-8) .
57.	A Incopra Indústria Metalúrgica Ltda. (peça 85 do TC Processo 002.695/2013-8) na nota fiscal que emitiu, relativamente à venda das 13 tendas piramidais ao Município de Augustinópolis, não indicou no campo apropriado o nome da empresa transportadora, apenas registrou que o frete seria por conta da empresa emitente do referido documento fiscal. Porém, ao confrontar o Termo de Referência, o Contrato, a nota fiscal, bem como as alegações dos responsáveis no sentido de que no preço ofertado constavam as despesas de frete, fica evidenciado que essa despesa efetivamente compôs o preço do produto.
58.	Além disso, o valor adotado como referencial para apurar o suposto superfaturamento é frágil, na medida em que na cotação feita pela equipe de auditoria nos autos do TC Processo 002.695/2013-8 o preço obtido em 2013 junto à Incopra Indústria Metalúrgica Ltda., de R$ 7.000,00 por tenda, não contemplava despesas de frete e montagem (peça 105 do TC Processo 002.695/2013-8) .
59.	Portanto, o resultado da equação entre "preço com frete" e "preço sem frete" não corresponde necessariamente a valor superfaturado, salvo se restar comprovado superfaturamento do valor do frete, o que não foi discutido no presente caso, seja na fase da auditoria ou na de citação.  
60.	Faço apenas uma ressalva sobre a despesa de montagem das tendas alegada pelos responsáveis. Não há no Termo de Referência do Pregão 4/2012, nem no Contrato firmado, qualquer alusão à suposta obrigação de a empresa fornecedora montar as tendas no Município de Augustinópolis/TO, bastando apenas, como já foi ressaltado, entregá-las no almoxarifado municipal.
61.	Entretanto, como a despesa de montagem não foi identificada pela equipe de auditoria, considero inoportuno, em razão do custo/benefício, nesta etapa processual, adotar qualquer medida tendente a quantificar tal custo para fins de apuração de débito.
62.	Assim, tenho por elidido o débito no valor de R$ 12.740,00 consignado no subitem 9.2.5.1 do Acórdão 10041/2015-TCU-Segunda Câmara. 
63. 	Sobre a parcela de débito resultante da redução da dimensão das tendas (subitem 9.2.5.2 do Acórdão 10041/2015-TCU-Segunda Câmara) , seja de 30%, como calculou a unidade técnica, ou de 20%, como entendeu o Parquet, o fato é que, como bem apontado pelo MP/TCU, em ambas as situações não é possível saber se tal redução refletiria divergência monetária exatamente correspondente à diferença de área das tendas, porquanto há variáveis, com pesos distintos,  que integram a composição de preço, como por exemplo: material laminado de PVC, estrutura metálica, mão de obra, etc. 
64.	Mas é razoável admitir que a diminuição das medidas das tendas impôs uma redução de custos incorridos na fabricação do produto, e, portanto, no seu preço final. Os três responsáveis afirmaram em suas alegações de defesa que, em função dessa redução das medidas, houve negociação entre o município contratante e a empresa fornecedora, os quais acordaram acrescentar ao contrato uma tenda para compensar a redução das medidas. Assim, em vez de seis tendas, a empresa deveria entregar sete tendas de 10,0m x10,0m x 3,0m. 
65.	Considerando o total de R$ 103.740,00 pago à empresa Incopra Indústria Metalúrgica Ltda. (nota fiscal da peça 85 do TC Processo 002.695/2013-8) e a quantidade de tendas que passa de 13 para 14, por conta do acréscimo de uma tenda para compensar a multicitada redução das medidas, e tendo em vista que não restou comprovada a entrega dessa unidade adicional, conforme consta da referida nota fiscal, tem-se que o novo valor do débito é de R$ 7.410,00.
66.	Dessa forma, as contas dos responsáveis devem ser julgadas irregulares, com a condenação solidária ao pagamento de R$ 7.410,00, acrescidos dos consectários legais. 
vi
Da audiência do subitem 9.3.1. do Acórdão 10041/2015-TCU-Segunda Câmara
67.	Com base nas disposições dos subitens 9.3.1, 9.3.1.1/9.3.1.7, do Acórdão 10041/2015-TCU-Segunda Câmara, foi promovida a audiência da Sra. Maria do Carmo de Alcântara Silva em razão das seguintes ocorrências: 
	67.1. inobservância de diretriz preconizada em norma constitucional e infralegal que dispõe sobre a direção única e exclusiva de secretaria municipal de saúde para gerir e aplicar recursos públicos vinculados ao Fundo do Municipal de Saúde e às ações e serviços públicos de saúde, ambos do Sistema Único de Saúde;
	67.2. descumprimento nas compras de medicamentos das referências ou limites de preços de fábrica (PF) , dos preços máximos de venda ao governo (PMVG) , e dos coeficientes de adequação de preços (CAP) , definidos pela Câmara de Regulação do Mercado de Medicamentos - CMED;
	67.3. não integralização e aplicação do valor mínimo por habitante (R$ 1,86) incumbido ao Município para cofinanciar a aquisição de medicamentos;
	67.4. inobservância nas aquisições de medicamentos das denominações genéricas, dos tipos de apresentação e concentração de produtos farmacêuticos na forma disciplinada na Relação Nacional de Medicamentos Essenciais (RENAME) ;
	67.5. pagamentos continuados pela aquisição de produtos hospitalares e ambulatoriais não caracterizados como medicamentos ou fármacos com recursos do Fundo Nacional de Saúde e vinculados ao Bloco de Assistência Farmacêutica;
	67.6. falta de publicação resumida na imprensa oficial de termos de contrato de ata de registro de preços, relativamente a dois certames. 
68.	A ex-gestora afirmou que, apesar da atuação de servidores auxiliares, todas as despesas com os recursos do FNS eram autorizadas pelo secretário municipal de saúde, e, portanto, não teria havido descumprimento da direção única. Alegou também ter cumprido o valor mínimo por habitante no cofinanciamento na aquisição de medicamentos, mediante a utilização de recursos próprios do município. 
69.	No mais, alegou dificuldade e precariedade do mercado local para adotar os limites e as referências de preço definidos pela Câmara de Regulação do Mercado de Medicamento - CMED, bem como para utilizar as denominações genéricas, os tipos de apresentação e a concentração de produtos preconizados na RENAME, mas sempre buscou a aquisição de medicamentos de boa qualidade e preços compatíveis aos de mercado. Por fim, a falta de publicação de resumos de contratos/licitações na imprensa oficial atribuiu à carência de recursos financeiros e de pessoal qualificado para desempenhar tais atividades. 
70.	Na mesma linha do parecer do MP/TCU, acolho, desde já, os argumentos da ex-gestora sobre a questão da diretriz relativa à direção única e exclusiva da Secretaria Municipal de Saúde para gerir e aplicar os recursos públicos vinculados ao Fundo Municipal da Saúde e às ações e serviços públicos de saúde inerentes ao SUS, tendo em vista que os documentos dos autos indicam que o Secretário da aludida pasta autorizava as despesas.
71.	Quanto às demais ocorrências, os argumentos são frágeis para afastar as falhas identificadas.
72.	Essa fragilidade dos argumentos de defesa ocorre porque, como bem anotado pela unidade técnica, as alegações não se fizeram acompanhar da documentação comprobatória. Além disso, a própria ex-gestora reconheceu algumas falhas.
73.	 Portanto, acolho a proposta da unidade técnica, no sentido de aplicar à ex-gestora, considerando o conjunto das falhas incorridas, a multa prevista no art. 58, inciso II, da Lei 8.443/1992.
vii
Da audiência do subitem 9.3.2. do Acórdão 10041/2015-TCU-Segunda Câmara 
74.	Ao Sr. Edimar da Silva, ex-Secretário de Finanças do Município de Augustinópolis/TO, foi encaminhada audiência para que ele oferecesse suas razões de justificativa pela realização de pagamento antecipado no valor integral de R$ 103.740,00, referente à compra de treze tendas piramidais, em favor da empresa Incopra Indústria Metalúrgica Ltda., no âmbito do Convênio 752.901/2010 - MI (subitem 9.3.2 do Acórdão 10041/2015-TCU-Segunda Câmara) .
75.	 O responsável, em sua defesa, expressamente reconheceu não ter dado pleno cumprimento aos termos do Contrato de aquisição das tendas nem às disposições da Lei 4.320/1964. Porém, enfatizou que não obteve vantagem pessoal alguma, que o pagamento antecipado visou tão somente à obtenção do melhor resultado para o serviço público: como a data do evento da feira comunitária se aproximava, a Administração municipal solicitou agilidade à empresa fornecedora na entrega das tendas, e a empresa, por sua vez, solicitou o adiantamento do pagamento para atender a demanda.
76.	Assiste razão à unidade técnica quando refutou os argumentos de defesa do responsável. A homologação do Pregão 4/2012 (peça 82, p. 20, do TC Processo 002.695/2013-8) e a assinatura do Contrato 020/2012, firmado com a Incopra Indústria Metalúrgica Eireli - ME (peça 83, p. 3, do TC Processo 002.695/2013-8) , ocorreram em 14/02/2012, e o pagamento em 15/2/2012, conforme a Nota Fiscal 000.000.438 (peça 85 do TC Processo 002.695/2013-8) . Nesse referido documento fiscal consta a data de saída da mercadoria em 17/02/2012 para a entrega ao Município de Augustinópolis.
77.	Considerando que o Contrato 020/2012 previa o pagamento à vista, mediante atestado da entrega do objeto ao comprador (peça 83, p. 3, cláusula quarta, parágrafo único, do TC Processo 002.695/2013-8) , e a data de saída do produto constante da nota fiscal, fica evidenciado o pagamento realizado antes do efetivo recebimento das tendas, além da falsidade do atestado de recebimento lançado na referida nota fiscal.
78.	Houvesse a entrega dos produtos sido realizada sem problemas, poder-se-ia considerar a antecipação de pagamento como falha formal. 
79.	Entretanto, no presente caso, houve problemas na entrega das tendas, as quais apresentaram medidas menores do que as contratadas, conforme termos do subitem 9.2.5.2 do Acórdão 10041/2015-TCU-Segunda Câmara. E, ao final, para compensar essas dimensões menores, adicionou-se mais uma tenda às seis contratadas anteriormente, porém para a sétima tenda os responsáveis não apresentaram documento que comprovasse o recebimento, restando, assim, caracterizado débito no valor original de R$ 7.410,00, conforme abordado nos itens 63 a 66 retro. 
80.	Se no processamento do pagamento o responsável tivesse seguido os termos contratuais e as normas da Lei 4.320/1964, poderia ter assegurado o recebimento dos produtos sem as inconsistências apontadas. Portanto, considerando o contexto, cabe, na linha proposta pela unidade técnica e pelo Parquet, aplicar ao ex-gestor a multa prevista no art. 58, inciso II, da Lei 8.443/1992.   
viii
Das audiências e oitivas do subitem 9.5.2 do Acórdão 10041/2015-TCU-Segunda Câmara
81.	Nos autos do TC Processo 002.695/2013-8, do qual originou esta Tomada de Contas Especial, a equipe de auditoria apontou extenso rol de falhas na condução de vinte e três certames, indicou como responsáveis membros da comissão de licitação e/ou integrantes das equipes de apoio de pregoeiro, ex-assessor jurídica e ex-Prefeita e, naquela ocasião, sugeriu a realização de audiência. 
82.	Ponderei no voto condutor do Acórdão 10041/2015-TCU-Segunda Câmara, dado o número significativo de indícios de falhas e de responsáveis, a necessidade e importância da elaboração de matriz de responsabilização, nos moldes previstos nos normativos aplicáveis às auditorias de conformidade (Portaria/Segecex/TCU 26/2009, documento "Padrões de Auditoria de Conformidade") , como forma de assegurar o máximo possível de eficiência, eficácia e efetividade naquele trabalho fiscalizatório, como também de viabilizar o exercício do contraditório e da ampla defesa. E, nesse contexto, foi feita a seguinte determinação (subitens 9.5, 9.5.1 a 9.5.4 do Acórdão 10041/2015-TCU-Segunda Câmara) : 
	"9.5. determinar à Secex/TO que:
	9.5.1. elabore matriz de responsabilização, de acordo com as orientações constantes do documento "Padrões de Auditoria de Conformidade", acerca dos membros de comissão de licitação, do pregoeiro e de suas equipes de apoio (se porventura restar configurada a tomada de decisão por seus integrantes, de modo a configurar eventual irregularidade) , do assessor jurídico e da ex-Prefeita, que atuaram, segundo as suas atribuições, nos procedimentos licitatórios mencionados na proposta de encaminhamento de sua derradeira instrução processual, bem como das empresas para as quais há indícios/provas de fraude à licitação; 
	9.5.2. promova, se for o caso, as audiências dos responsáveis indicados no subitem anterior, fazendo constar expressamente nos ofícios de audiência as falhas individualizadas de cada um deles, de modo a proporcionar-lhes as condições necessárias ao pleno exercício do contraditório e da ampla defesa; 
	9.5.3. realize, se for o caso, a oitiva, com base no art. 250, inciso V, do RI/TCU, das empresas licitantes e/ou contratadas para as quais há indícios/provas de fraude à licitação, concedendo-lhes o prazo de quinze dias, a contar da notificação, para que apresentem ao Tribunal os elementos de defesa sobre as falhas que vierem a ser apontadas; 
	9.5.4. para os casos de eventuais irregularidades nos procedimentos licitatórios relacionados aos recursos do Fundo Nacional de Saúde e do Convênio 752.901/2010, firmado com o Ministério da Integração Nacional, que ensejam a realização de audiência dos responsáveis, em decorrência da matriz de responsabilização a que se refere o subitem 9.5.1, promova tal medida nos autos da tomada de contas especial tratada no subitem 9.1 deste Acórdão."
83.	Em atenção à referida decisão, a unidade elaborou as matrizes constantes das peças 71 a 77, promoveu a audiência dos responsáveis Sr. Damon Coelho Lima (ex-assessor jurídico) , Sra. Maria do Carmo de Alcântara Silva (ex-Prefeita) , Sr. Manoel Evandro de Araújo Sousa (ex-pregoeiro) , Sras. Nadjany Gomes de Sousa e Maria Edinalva Teixeira da Silva Veras, e Sr. Pedro Coelho Amaro Júnior (membros da comissão de licitação) , bem como a oitiva das empresas R.L. Santana, Distribuidora Ômega Ltda., Incopra Indústria Metalúrgia Eireli - ME.
84.	Como mencionado alhures, o Sr. Damon Coelho Lima não encaminhou suas razões de justificativa ao Tribunal, optando assim pela revelia. O aludido ex-assessor jurídico é responsabilizado por haver subscrito despacho de ratificação dos termos do edital e do processamento do Pregão Presencial para Registro de Preços 4/2011 e emitido parecer jurídico referente ao Convite 2001/2012 e aos Pregões Presenciais 4/2012 e 16/2012, os quais continham diversas falhas, conforme relação inserta nas matrizes das peças 71 a 74.
85.	A Sra. Maria do Carmo de Alcântara Silva, ex-Prefeita, é responsável pela adjudicação e homologação referentes ao Convite 2001/2012 e ao Pregão Presencial 4/2012, pela homologação do Pregão Presencial 16/2012, e por gerar efeitos do Pregão Presencial para Registro de Preços 04/2011, certames que apresentaram falhas em sua condução, de acordo com as discriminações das matrizes das peças 71 a 74. 
86. 	A defesa oferecida pela ex-Prefeita, em apertada síntese, buscou ora esclarecer o contexto em que ocorreram a falhas, ora afastar a suposta a gravidade das ocorrências indicadas pela equipe de auditoria, pleiteando que sejam consideradas como falhas formais, que não trouxeram prejuízo ao interesse público. 
87.	Por sua vez, ao Sr. Manoel Evandro de Araújo Sousa, pregoeiro que atuou nos pregões Presenciais 4/2012 e 16/2012 e no Pregão para Registro de Preços 4/2011, foi atribuída a responsabilidade pela carência de dados sobre os materiais licitados e de documentos essenciais, como o parecer jurídico prévio sobre a minuta do edital, além das demais falhas consignadas nas matrizes das peças 71, 73 e 74.  
88.	O então pregoeiro argumentou, em linhas gerais, que desempenhou suas atribuições orientado pelas normas aplicáveis, evitando quaisquer tipos de simulação ou direcionamento, e assegurando boas aquisições para o município. Admitiu a ocorrência de algumas inobservâncias aos preceitos regulamentares, porém sem conteúdo capaz de comprometer a lisura dos certames, e negou ter havido má-fé, prejuízo ao erário, ou qualquer tipo de favorecimento a servidores municipais ou a terceiros.
89.	E, por fim, os três membros da comissão de licitação relativas à condução do Convite 2001/2012, Sras. Nadjany Gomes de Sousa e Maria Edinalva Teixeira da Silva Veras, e Sr. Pedro Coelho Amaro Júnior, foram responsabilizados pelo descumprimento de preceitos legais, carência de dados sobre o objeto licitado e falta de documentos essenciais (como parecer jurídico prévio sobre a minuta do edital) , além das ocorrências consignadas na matriz da peça 72.
90.	Os três responsáveis, no essencial, convergem em suas defesas no sentido de que desempenharam suas atribuições com dedicação e que, embora dois deles tenham admitido eventuais inconsistências pontuais, afirmam tratar de apenas falhas formais, que não causaram qualquer tipo de lesão à administração municipal nem comprometeram a lisura e o resultado do certame.
91.	A unidade técnica considerou que os argumentos dos responsáveis, desacompanhados de documentos capazes de desconstituir as falhas indicadas, não servem para afastar suas responsabilidades tampouco para descaracterizar as ocorrências relacionadas na matriz da peça 72.  Assim, por considerar graves as falhas, propôs a rejeição das razões de justificativa, com aplicação das sanções da multa prevista no art. 58, inciso II, da Lei 8.443/1992 e da inabilitação constante do art. 60 da citada lei. 
92.	Com relação à oitiva das empresas, cabe anotar novamente que a Incopra Indústria Metalúrgica Eireli - ME optou pela revelia, não se manifestando acerca da sua suposta "participação em fraude no Pregão Presencial 4/2012", conforme detalhamento da matriz da peça 76.
93.	As outras duas empresas, a R.L. Santana (Drogatins) e a Distribuidora Ômega Ltda., encaminharam suas defesas sobre a participação em fraude que frustrou a regularidade e o caráter competitivo de certames, a primeira em relação ao Pregão Presencial para Registro de Preços 4/2011 e ao Convite 2001/2012 (matriz da peça 75) , e a segunda ao Pregão Presencial 16/2012 (matriz da peça 77) .
94.	Tanto a R.L. Santana (Drogatins) como a Distribuidora Ômega Ltda., no essencial, afirmaram ter observado as regras de licitação, nos certames dos quais participaram, não havendo concorrido para eventuais falhas verificadas nos procedimentos. Além disso, consideraram genéricos e sem substrato de fato os apontamentos da equipe de auditoria no sentido de demonstrar que elas teriam fraudado os certames. 
95.	A unidade técnica entendeu que os argumentos são frágeis para afastar as falhas apontadas nas matrizes das peças 75 e 77, propondo para ambas as empresas a rejeição dos elementos de defesa e a declaração de inidoneidade, inclusive para a empresa Incopra Indústria Metalúrgica Eireli - ME. 
96.	Neste tópico, dissinto do entendimento da unidade técnica e acolho integralmente o parecer do Ministério Público junto TCU, por não restarem configurados nos autos direcionamentos no resultado dos certames nem indícios de eventual fraude. 
97.	Ao compulsar as matrizes das peças 71 a 77, com extenso detalhamento das ocorrências apontadas, verifica-se despreparo técnico daqueles que auxiliaram e conduziram os procedimentos licitatórios, resultando na desorganização dos processos e, por óbvio, na inobservância de disposições legais que regem as licitações, as quais merecem a reprovação deste Colegiado.
98.	A propósito, transcrevo excerto do parecer do Parquet de Contas, cujos fundamentos adoto como minhas razões de decidir: 
 "25. No tocante às irregularidades relativas aos processos licitatórios realizados pelo município, consignadas nos itens 9.3.1.6 a 9.3.1.7 do Acórdão 10041/2015-TCU-Segunda Câmara, bem assim nas matrizes de responsabilização elaboradas em observância ao item 9.5.1 da referida decisão, penso que revelam tão somente a desorganização dos setores responsáveis pelos certames.
26. É o que se vê dos itens da instrução na peça 316 do TC Processo 002.695/2013-8, reproduzidos nas matrizes de responsabilização nas peças 71 a 77, os quais narram a desordem cronológica dos trâmites relativos às licitações e a desobediência a dispositivos da Lei 8.666/1993 e da Lei 10.520/2002. A título exemplificativo, sintetizo abaixo as condutas elencadas pela Secex-TO:
descompasso entre a atuação da assessoria jurídica e os trâmites dos processos licitatórios;
ausência de rubrica do pregoeiro nas páginas dos editais;
ausência de publicação de aviso da licitação nos meios de comunicação;
ausência de comprovação da entrega de edital aos licitantes;
inadequação de critérios de julgamento adotados;
realização de pregão para registro de preços sem assinatura da respectiva ata;
propostas sem rubrica do pregoeiro ou subscrição do proponente em todas as páginas;
descompasso entre os atos relativos às licitações;
despacho homologatório não subscrito pelo titular do Poder Executivo;
ausência de informações detalhadas de contato no aviso publicado na imprensa oficial;
inobservância do prazo obrigatório entre a publicação do aviso de licitação e o recebimento das propostas e da documentação de habilitação;
inobservância às normas de comprovação de habilitação no Sicaf.
27. Embora a unidade técnica indique, com base nas falhas acima apontadas, a ocorrência de fraude ou simulação em processos licitatórios realizados pela prefeitura, não ficou claro de que modo as empresas teriam burlado os procedimentos. Tanto é assim que os ofícios de oitiva descrevem de forma genérica a irregularidade motivadora do chamamento, limitando-se a solicitar que as empresas se pronunciem sobre 'a participação em fraudes que frustraram a regularidade e o caráter competitivo em licitações públicas' indicando, para cada uma delas, os certames dos quais participaram.
28. Em relação ao Pregão Presencial 4/2012, a conduta atribuída à empresa Incopra Indústria Metalúrgica Eireli - ME foi descrita como 'atuar em conluio com agentes públicos vinculados ao município de Augustinópolis/TO, concorrendo para o direcionamento da licitação em seu favor, mediante simulação de processo formal de disputa, indícios de apresentação de documentos fictos e desatendimento de exigência editalícias'.
29. Ora, conforme se extrai da documentação relativa ao certame, o edital foi publicado no Diário Oficial da União (peça 82, p. 11, do TC Processo 002.695/2013-4) , o que teria permitido a participação de quaisquer interessados. Além disso, não há elementos indicativos da apresentação de documentos fictos, visto que a proposta da empresa consta dos autos (peça 82, p. 12-14, do TC Processo 002.695/2013-4) , foi devidamente analisada pela comissão de licitação e, inclusive, utilizada pela unidade técnica para fins de cálculo do suposto superfaturamento.
30. Quanto ao Pregão Presencial 4/2011, a conduta constante da matriz diferencia-se da transcrita acima apenas por mencionar que existiriam indícios de apresentação de documentos fictos pelos supostos concorrentes. De acordo com a documentação juntada na peça 281 do TC Processo 002.695/2013-8, o aviso de licitação foi publicado no Diário Oficial do Estado de Tocantins (peça 281, p. 1) , viabilizando, da mesma forma que no caso anterior, a participação de potenciais interessados.
31. As propostas de preços constam das peças 282, p. 28-35, e 283, p. 1-30, 53-64 e 65-82, os mapas de apuração da peça 282, p. 1-2 e a ata da peça 282, p. 7, documentos localizados no TC Processo 002.695/2013-8, não se evidenciando qualquer indício de simulação por parte das empresas. Registro que a conclusão pela existência de fraude leva à necessidade de chamamento aos autos de todas as empresas envolvidas e não apenas da vencedora do certame.
32. O mesmo raciocínio se aplica ao Convite 2001/2012, do qual teriam participado outras duas empresas além da R.L. Santana, conforme ata e laudo de julgamento na peça 280, p. 20-22, e propostas na peça 280, p. 30-40, do TC Processo 002.695/2013-8.
33. No caso do Pregão Presencial 16/2012, a conduta atribuída à Distribuidora Ômega Ltda. - ME foi atuar em conluio com agentes públicos vinculados ao Município de Augustinópolis/TO, concorrendo para o direcionamento da licitação em seu favor, mediante simulação de processo formal e de disputa.
34. Da documentação presente no TC Processo 002.695/2013-8, colhem-se, como evidências da participação de outra empresa no Pregão Presencial 16/2012, o mapa na peça 286, p. 29, e a proposta na peça 285, p. 58-62.
35. Como se vê, a afirmação quanto à existência das fraudes dependeria da resposta negativa das demais empresas participantes das licitações quanto à apresentação das propostas que compuseram os certames, o que requereria medida saneadora nestes autos. Ante a lacuna identificada e considerando a ausência de indícios mais robustos de burla aos processos examinados pela unidade técnica, proponho afastar a responsabilidade dos gestores e das empresas quanto a esse aspecto. Caso não acatado tal posicionamento, torna-se necessário obter informações junto às empresas elencadas nas atas de julgamento, a fim de confirmar a participação nos certames ou, em caso negativo, proceder à responsabilização cogitada pela unidade técnica.
36. Embora defenda, desde já, o afastamento da tese de fraude, entendo que a desorganização dos processos e a desobediência aos normativos que regem a matéria, fatos também motivadores das audiências, configuram razão suficiente para a aplicação de multa à ex-prefeita e aos demais responsáveis chamados a se defenderem.
37. É patente que os condutores dos certames se descuidaram da observância aos ditames da legislação pertinente, deixando de adotar medidas que conferissem maior organização e lisura aos processos licitatórios, o que justifica a sanção de multa por este Tribunal. No que tange à proposta da Secex-TO de inabilitar os gestores para exercício de cargos públicos, penso ser medida excessiva no contexto avaliado, sobretudo em face da inexistência de indícios mais pujantes da ocorrência de fraude." Grifos. 
99.	Nesse contexto, entendo suficientes os elementos de defesa oferecidos pelas empresas R.L. Santana (Drogatins) e Distribuidora Ômega Ltda. para afastar os indícios de irregularidades que motivaram a oitiva dessas empresas, inclusive da Incopra Indústria Metalúrgia Eireli - ME, que optou por não atender à oitiva. 
100. 	No mais, diante do conjunto de falhas na condução dos certames, acompanho a proposta do Ministério de Público junto ao TCU de aplicar a multa prevista no art. 58, inciso II, da Lei 8.443/1992 aos responsáveis Sras. Maria do Carmo de Alcântara Silva, Nadjany Gomes de Sousa e Maria Edinalva Teixeira da Silva Veras, e Srs. Damon Coelho Lima, Manoel Evandro de Araújo Sousa e Pedro Coelho Amaro Júnior. 
ix
Da inocorrência da prescrição da pretensão punitiva
101.	Por fim, nos termos do Acórdão 1441/2016-TCU-Plenário (rel. Min. Benjamim Zymler) , registro a inocorrência da prescrição da pretensão punitiva para as falhas apuradas nestes autos, tendo em vista que no presente caso não transcorreram mais de dez anos entre os fatos apurados, ocorridos a partir de 2011, e o ato ordinatório das citações, audiências e oitivas, de que trata o Acórdão 10041/2015-TCU-Segunda Câmara, de 10/11/2015, ou o despacho do titular da unidade técnica de 22/09/2017 (peça 80) . 
	Ante o exposto, manifesto-me por que seja adotado o Acórdão que ora submeto a este Colegiado. 
	
	T.C.U., Sala das Sessões, em 19 de março de 2019. 
MARCOS BEMQUERER COSTA
Relator